ACORDAO-COMPLETO-2551531

ACÓRDÃO 2714/2022 ATA 46/2022 - PLENÁRIO

VISTOS, relatados e discutidos estes autos de prestação de contas anual do Instituto Brasileiro de Turismo (Embratur) e do Fundo de Investimentos Setoriais - Turismo (Fiset-Turismo) , relativas ao exercício de 2012,
ACORDAM os Ministros do Tribunal de Contas da União, reunidos em sessão do Plenário, ante as razões expostas pelo Relator, em:
9.1. com fundamento nos arts. 1º, inciso I, 16, inciso II, 18 e 23, inciso II, da Lei 8.443/1992, julgar regulares com ressalva as contas dos srs. Maria Vânia Jezini Fernandes, Thusnelda Cavalcante Frick, Dino de Castro e Costa, Austerlitz Bringel Erse e Tufi Michreff Neto, dando-lhes quitação;
9.2. julgar irregulares as contas do sr. Marco Antônio de Britto Lomanto, nos termos dos arts. 1°, inciso I, 16, inciso III, alínea "b", 19 e 23, inciso III, da Lei 8.443/1992;
9.3. aplicar ao responsável abaixo arrolado a pena de multa prevista no art. 58, inciso III, da Lei 8.443/1992, de acordo com o valor indicado:
	Responsável
	Valor (R$) 

	Marco Antônio de Britto Lomanto
	15.000,00

9.4. fixar o prazo de 15 (quinze) dias, a contar da data da notificação, para que o responsável de que trata o subitem anterior comprove, perante o Tribunal (arts. 214, inciso III, alínea "a", e 269 do RI/TCU) , o recolhimento da referida quantia aos cofres do Tesouro Nacional, atualizada monetariamente, quando paga após seu vencimento, desde a data de prolação deste acórdão até a do efetivo recolhimento, na forma da legislação em vigor;
9.5. autorizar, desde já, caso requerido, o parcelamento da dívida em até 36 (trinta e seis) parcelas mensais e consecutivas, incidindo, sobre cada parcela, os correspondentes acréscimos legais, alertando os responsáveis de que a falta de pagamento de qualquer parcela importará no vencimento antecipado do saldo devedor, nos termos do art. 26 da Lei 8.443/1992, c/c o art. 217 do Regimento Interno/TCU;
9.6. determinar o desconto parcelado da dívida na remuneração do srs. Marco Antônio de Britto Lomanto, observados os limites impostos pela legislação pertinente, nos termos do art. 28, inciso I, da Lei 8.443/1992;
9.7. autorizar a cobrança judicial da dívida, caso não atendidas a notificação e não for possível a providência de que trata o subitem anterior;
9.8. com fundamento nos arts. 1º, inciso I, 16, inciso I, 17 e 23, inciso I, da Lei 8.443/1992, julgar regulares as contas dos demais responsáveis, dando-lhes quitação plena; e
9.9. dar ciência deste acórdão à Embratur.

Contas anuais do Instituto Brasileiro de Turismo (Embratur) e do Fundo de Investimentos Setoriais  Turismo (Fiset-Turismo), relativas ao exercício de 2012.

Instituto Brasileiro de Turismo.

3. Interessados/Responsáveis:
3.1. Responsáveis: Aldemir Bendine (XXX.980.408-XX); Alexandre Carneiro Cerqueira (XXX.752.978-XX); Alexandre Corrêa Abreu (XXX.946.627-XX); Austerlitz Bringel Erse (XXX.711.622-XX); César Augusto Rabello Borges (XXX.166.375-XX); Delma Santos de Andrade (XXX.034.781-XX); Eduardo César Pasa (XXX.035.920-XX); Eslei José de Morais (XXX.384.701-XX); Fatima Paula Pinto Romero (XXX.280.361-XX); Fernanda Hummel Palumbo (XXX.576.188-XX); Flavio Dino de Castro e Costa (XXX.156.313-XX); Homero Mateus Fonseca (XXX.930.749-XX); Jânio Carlos Endo Macedo (XXX.515.528-XX); Leila Maria Quinhoes de Carvalho Holsbach (XXX.383.441-XX); Lourenco Milton Rabelo dos Santos (XXX.626.341-XX); Luiz Henrique Guimarães de Freitas (XXX.319.726-XX); Marcelo Pedroso (XXX.825.858-XX); Marco Antonio de Britto Lomanto (XXX.782.991-XX); Maria Vania Jezini Fernandes (XXX.803.031-XX); Osmar Fernandes Dias (XXX.988.289-XX); Patrícia Fernandes (XXX.742.577-XX); Paulo Guilherme Lopes de Araujo (XXX.000.247-XX); Paulo Roberto Lopes Ricci (XXX.020.578-XX); Ricardo Antonio de Oliveira (XXX.763.008-XX); Tatiana Freire Wanderley (XXX.851.041-XX); Thiago Diniz do Nascimento (XXX.233.104-XX); Thusnelda Cavalcante Frick (XXX.831.125-XX); Tufi Michreff Neto (XXX.748.629-XX); Victor Hugo Toniolo Silva (XXX.007.319-XX); Walter Nunes de Vasconcelos Junior (XXX.529.166-XX)..

13.1. Ministros presentes: Bruno Dantas (na Presidência), Walton Alencar Rodrigues, Benjamin Zymler (Relator) e Antonio Anastasia.
13.2. Ministros-Substitutos convocados: Augusto Sherman Cavalcanti, Marcos Bemquerer Costa e Weder de Oliveira.

BENJAMIN ZYMLER

Cuidam os autos de processo de contas anuais do Instituto Brasileiro de Turismo (Embratur) e do Fundo de Investimentos Setoriais - Turismo (Fiset-Turismo) , relativas ao exercício de 2012.
No exercício a que se referem estas contas, a Embratur era uma autarquia especial, vinculada ao Ministério do Turismo (MTur) , regida pela Lei 8.181, de 28/3/1991, e pelo Decreto 6.916, de 29/7/2009, com a finalidade de apoiar a formulação e coordenar a implementação da política nacional do turismo como fator de desenvolvimento social e econômico.
O processo de contas foi organizado de forma agregada, conforme classificação constante do art. 5º da Instrução Normativa-TCU 63/2010 e do Anexo I às Decisões Normativas TCU 119 e 121/2012.
4.	O certificado de auditoria indica a regularidade com ressalvas das contas dos Srs. Flavio Dino de Castro e Costa (presidente) , Austerlitz Bringel Erse (corrdenador-geral de administração) , Walter Nunes de Vasconcelos Junior (diretor de marketing) e Tufi Michreff Neto (diretor de administração e finanças) , bem como a regularidade das contas dos demais responsáveis arrolados (peça 7) .
5.	Inicialmente, a Secretaria de Controle Externo do Desenvolvimento Econômico procedeu à análise usual das contas anuais (peça 53) :
"A Embratur foi inicialmente criada como Empresa Brasileira de Turismo, mediante o Decreto-Lei 55, de 18 de novembro de 1966 (peça 5, p. 15) . Com a publicação da Lei 8.181, de 28 de março de 1991, passou a denominar-se Instituto Brasileiro de Turismo, vinculado à Secretaria de Desenvolvimento Regional da Presidência da República e posteriormente ao Ministério do Esporte e Turismo, tendo como objetivo fomentar a atividade turística, viabilizando condições para geração de emprego, renda e desenvolvimento no país.
Em janeiro de 2003, com a instituição do Ministério do Turismo (MTur) , a Embratur passou a ser autarquia especial desse Ministério, com atuação direcionada para a promoção, marketing e apoio à comercialização dos produtos, serviços e destinos turísticos brasileiros no mercado internacional, ficando a cargo do MTur promover internamente e zelar pela qualidade da prestação do serviço turístico no mercado interno.
Cabe destacar que a Embratur tem como orientador de seus programas de ação o "Plano Aquarela 2020", lançado em dezembro de 2009.
Já o Fundo de Investimentos Setoriais (Fiset) , instituído pelo Decreto-Lei 1376/1974, foi criado com o objetivo de fomentar o desenvolvimento da área de turismo, pesca, florestamento, e reflorestamento. O Fundo é administrado pelo Banco do Brasil S.A., que recebe remuneração de 3% sobre o Patrimônio Líquido.
Os recursos originavamse basicamente de deduções do Imposto sobre a Renda devido pelas pessoas jurídicas. Os Decretos-Lei 2134/1984 e 2397/1987 e a Lei 7714/1988 extinguiram o direito de a pessoa jurídica aplicar no Fiset parte do Imposto de Renda devido. Com isso, o Fundo entrou em gradativo processo de encolhimento. No entanto, o Banco de Brasil continuou realizando leilões de títulos das carteiras do Fiset até novembro de 1993. A partir de 1994, esses leilões foram suspensos. 
Conforme relatado no Relatório de Gestão (peça 5, p. 13) , o Fiset está em processo de extinção, sendo que a Minuta de Anteprojeto de Lei foi apreciada pelas Consultorias Jurídicas dos Ministérios do Meio Ambiente e do Turismo, bem como pela PGFN - Procuradoria Geral da Fazenda Nacional, e que, em 2013, o citado projeto foi encaminhado, pelo Ministério do Turismo, à Casa Civil para apreciação.
EXAME TÉCNICO DAS CONTAS DA EMBRATUR
No exame das contas da Embratur, será dada ênfase na análise dos indicadores de desempenho definidos para o exercício de 2012, na legalidade dos contratos e convênios selecionados por esta Unidade Técnica e dos que tiveram irregularidades mencionadas no Relatório de Auditoria de Gestão da CGU e nos controles internos existentes na entidade durante o referido exercício. 
Quanto às constatações apontadas pelo Controle Interno que não forem expressamente comentadas na presente instrução, consideram-se suficientes as recomendações já formuladas por ele, sem prejuízo do acompanhamento nas próximas contas da Embratur.
I - Conformidade das Peças
O presente processo de contas da Embratur apresenta todas as peças exigidas pela IN/TCU 63/2010 e pela DN 124/2012.
Os exames realizados pela Controladoria-Geral da União (CGU) estão consubstanciados no relatório constante da peça 6.
A referida Controladoria, por meio do Certificado de Auditoria Anual de Contas, manifestou-se pela regularidade com ressalvas de três responsáveis e pela regularidade das contas dos demais, conforme peça 7, p. 1 e 2.
O então Ministro do Turismo, Exmo. Sr. Gastão Dias Vieira, atestou ter tomado conhecimento das conclusões contidas no relatório e certificado de auditoria, conforme o pronunciamento ministerial constante da peça 9, p. 3.
II - Rol de Responsáveis
	A Decisão Normativa TCU 124/2012, que dispôs acerca das unidades jurisdicionadas cujos responsáveis teriam as contas de 2012 julgadas pelo Tribunal, previu, em seu artigo 1º, que:
Art. 2º Os responsáveis pelas unidades jurisdicionadas de que trata o art. 1º e os respectivos órgãos de controle interno e ministros supervisores ou autoridades equivalentes devem apresentar as peças complementares ao relatório de gestão pelas quais sejam responsáveis, observando os conteúdos fixados nos anexos desta decisão normativa, conforme a seguir:
I - rol de responsáveis, nos termos dos arts. 10 e 11 da IN TCU nº 63/2010 e conforme o Anexo II;
Já a Instrução Normativa TCU 63/2010, definiu como responsáveis pela gestão, no exercício de 2011, os seguintes gestores:
Art. 10 Serão considerados responsáveis pela gestão os titulares e seus substitutos que desempenharem, durante o período a que se referirem as contas, as seguintes naturezas de responsabilidade, se houver:
I. dirigente máximo da unidade jurisdicionada;
II. membro de diretoria ou ocupante de cargo de direção no nível de hierarquia imediatamente inferior e sucessivo ao do dirigente de que trata o inciso anterior, com base na estrutura de cargos aprovada para a unidade jurisdicionada;
III. membro de órgão colegiado que, por definição legal, regimental ou estatutária, seja responsável por ato de gestão que possa causar impacto na economicidade, eficiência e eficácia da gestão da unidade.
Assim, diante do rol de responsáveis apresentado pela Embratur (peça 2) , conclui-se que os responsáveis ali listados desempenharam, durante o período a que se referem as contas, as naturezas de responsabilidade definidas no art. 10 da Instrução Normativa TCU 63/2010.  
III. Processos conexos 
Os processos conexos aos autos em exame estão relacionados no quadro que segue:
	NÚMERO DO TC
	TIPO
	SITUAÇÃO

	TC Processo 027.934/2011-1
	Prestação de contas
	Aberto

	TC Processo 043.435/2012-2
	Prestação de contas
	Aberto

	TC Processo 014.958/2014-7
	Representação
	Aberto

	TC Processo 018.528/2014-7
	SCN
	Aberto

O TC Processo 027.934/2011-1 se refere às contas anuais da Embratur relativas ao exercício de 2010. O mesmo encontra-se em fase de análise. Nele, estão sendo sugeridas a adoção de medidas que, por se relacionarem a achados semelhantes aos constatados nas presentes contas, deixarão de constar no encaminhamento a ser proposto no presente processo. Os pontos em comum serão ressaltados ao longo da presente instrução.
O TC Processo 043.435/2012-2 cuida da prestação de contas de 2011 da Embratur, o qual ainda não teve a sua decisão final. Nele, estão sendo sugeridas diversas recomendações e determinações relacionadas a achados que também serão tratados aqui, e, por isso, não proporemos tais medidas no encaminhamento da presente instrução. Os pontos em comum serão ressaltados ao longo deste trabalho.
O TC Processo 014.958/2014-7 foi autuado para exame dos fatos apontados no Relatório de Auditoria da CGU (peça 6, p. 14-22) , no que concerne à realização de despesa antieconômica na execução do Contrato 12/2009, referente ao gerenciamento e operação de uma central de serviços de tecnologia da Informação, de, pelo menos, R$ 1.759.180,75 naquele exercício. Esse contrato teve a sua execução realizada entre os exercícios de 2009 a 2014, de maneira que o desenrolar das análises poderá gerar reflexos nas presentes contas. 
Esse processo foi apensado ao TC Processo 018.528/2014-7 que trata de Solicitação do Congresso Nacional (SCN) , cujo objeto refere-se ao pedido para que o TCU apure a legalidade e a economicidade da prorrogação do Contrato 12/2009, no exercício de 2012. A Unidade Técnica responsável pela sua instrução é a Sefti. A decisão de mérito a ser adotada poderá influenciar o exame das presentes contas anuais.
IV. Avaliação da execução orçamentária e física, do planejamento de ação e dos resultados quantitativos e qualitativos da gestão
Para a consecução das ações de promoção do turismo no país, a Embratur possui o programa finalístico Programa 2076 - Turismo, o qual é dividido em diversas ações, conforme será visto no item a seguir.
IV.1 - Previsão e Execução Orçamentária
Por meio do Programa 2076 - Turismo, a Embratur desenvolveu suas ações finalísticas, sendo essas voltadas para quatro mercados a saber (peça 4, p. 10) :
Ação 8224 - Promoção, Marketing e Apoio à Comercialização no Mercado Europeu; 
Ação 8228 - Promoção, Marketing e Apoio à Comercialização no Mercado Norte Americano (mercado com maior potencial de crescimento na emissão de turistas) ;
Ação 8230 - Promoção, Marketing e Apoio à Comercialização no Mercado Latino Americano; 
Ação 8232 - Promoção, Marketing e Apoio à Comercialização em Outros Mercados;
Ação 8944 - Cooperação para Promoção Turística.
As informações obtidas junto ao Sistema Siga Brasil do Senado Federal (peça 33, p. 1) , demonstram que, durante o exercício de 2012, para a implementação das ações supra, foi autorizado em orçamento o valor de R$ 143.207.423,00.
Se compararmos os valores autorizados com os efetivamente empenhados em cada uma das ações finalísticas, obtemos o seguinte percentual:
TABELA 1
	Ação
	Valor Total Autorizado
 (1) 
	Valor Total
Liquidado
 (2) 
	Relação Percentual
 (2) / (1) 

	8224
	62.482.369,00
	54.787.177,67
	87,68%

	8228
	27.275.092,00
	21.420.176,11
	78,53%

	8230
	31.781.139,00
	22.491.107,31
	70,77%

	8232
	12.668.323,00
	7.195.409,10
	56,80%

	8944 
	9.000.500,00
	0,00
	---

	Totais:
	143.207.423,00
	105.893.870,19
	73,94%

O quadro acima demonstra que as ações finalísticas, que compõem o Programa 2076 - Turismo, foram executadas num percentual de 73,94% do total do valor orçamentário disponível no período. A Ação 8224 - Promoção, Marketing e Apoio à Comercialização no Mercado Europeu - foi a que teve maior percentual de execução (87,68%) dentre as ações finalísticas.
Ressalta-se que a ação 8232 - Promoção, Marketing e Apoio à Comercialização em Outros Mercados teve execução de um pouco mais de 50% do valor autorizado em orçamento, ao passo que a ação 8944 - Cooperação para Promoção Turística não foi executada.
IV.2 - Execução física das ações
IV.2.1 - Contratos:
A Embratur executa suas ações finalísticas, essencialmente, por meio da formalização de contratos e convênios/patrocínios (transferências voluntárias) , instrumentos nos quais iremos focar o presente trabalho. No caso dos contratos, sejam eles decorrentes de licitações ou por via direta, com base nos dados disponibilizados pelo Portal Siga Brasil do Senado Federal (peça 33, p. 1-2) , pode-se visualizar que, dos montantes totais empenhados no exercício, os valores dispendidos, por meio de contratos, para a execução de cada uma das ações finalísticas foram os seguintes:
TABELA 2
	Ação
	Valores Totais Empenhados 
 (1) 
	Valores Empenhados Contratos
 (2) 
	Relação Percentual
 (2) / (1) 

	8224
	61.912.200,84
	59.036.807,86
	95,36%

	8228
	26.153.159,40
	25.285.099,59
	96,68%

	8230
	30.057.242,17
	24.277.763,87
	80,77%

	8232
	12.371.769,81
	11.066.305,34
	89,45%

	8944
	0,00
	0,00
	---

	Totais:
	130.494.372,22
	119.665.976,66
	91,70%

Os dados da Tabela anterior demonstram que, do total empenhado para a execução das ações finalísticas, ao longo do exercício de 2012, 91,70% foram em decorrência da celebração de contratos, seja por licitação ou por via direta.
Os dados obtidos por meio do Sistema Siga Brasil indicam, ainda, que as contratações decorreram, sobretudo, de concorrências públicas realizadas, cujo montante chegou a R$ 109.699.296,66, o que corresponde a 91,67% (R$ 109.699.296,66/R$ 119.655.976,66) do total empenhado (peças 33, p. 2, e 34, p. 9) . Tal fato retrata que a grande maioria dos recursos são dispendidos em função da realização de licitações e a via direta é utilizada em menor grau, o que consideramos ser uma prática acertada do Instituto, em face do que apregoa o art. 2º da Lei 8.666/93.
Tendo isso em vista, focar-se-á a análise nas contratações realizadas por meio de concorrências e de contratações diretas por inexigibilidade.
Das contratações decorrentes de concorrência pública em vigor em 2012, destacamos os Contratos 10/2008 (proc. 737/2005-28 montagem de estande, participação e atendimento em eventos e feiras - Evidência Display, Publicidade, Exposição e Eventos Ltda.) , 11/2008 e 12/2008 (proc. 725/2007, publicidade - Artplan Comunicação S/A e Giacometti & Associados Comunicação Ltda.) , 02/2011 (serviços de comunicação interna e externa - Máquina da Notícia Ltda.) , 24/2011 (Proc. 372/2011, Promoção de Eventos - Gauche Promoções e Eventos Ltda.) . Já com relação à contratação por inexigibilidade, elencamos o Contrato 06/2012 (Proc. 426/2012, Participação no Rock'n Rio Lisboa e Madrid - Better World) . Quanto a esse último, como ele, na verdade, se refere à uma ação de patrocínio, e tendo em vista que a CGU também o examinou, comentaremos a seu respeito no tópico Convênios Avaliados pela CGU (parágrafos 139 a 152) .
...
IV.2.2 - Convênios
As ações finalísticas foram executadas, também, mediante a transferência voluntária de recursos, que, no âmbito do Embratur, são efetuadas por meio da formalização de termos de convênios e patrocínios.
Com base nos dados disponibilizados pelo Portal Siga Brasil do Senado Federal (peça 33, p. 3-4) , pode-se visualizar que, dos montantes totais empenhados no exercício, os valores dispendidos, por meio de transferências voluntárias, para a execução de cada uma das ações finalísticas, foram os seguintes:
TABELA 3
	Ação
	Valores Totais Empenhados 
 (1) 
	Valores Empenhados Transferências Voluntárias
 (2) 
	Relação Percentual
 (2) / (1) 

	8224
	61.912.200,84
	1.568.103,24
	2,53

	8228
	26.153.159,40
	110.000,00
	0,42

	8230
	30.057.242,17
	4.774.599,08
	15,89

	8232
	12.371.769,81
	1.219.536,06
	9,86

	8944
	0,00
	0,00
	---

	Totais:
	130.494.372,22
	7.672.238,38
	5,88

Os dados demonstram que, do total empenhado para a execução das ações finalísticas, ao longo do exercício de 2012, apenas 5,84% foram em decorrência da celebração de convênios e patrocínios.
...
V - Avaliação dos indicadores
No relatório da CGU, essa Controladoria informou que solicitou à Embratur informações a respeito da existência de rotinas e de normativos, assim como da elaboração de indicadores, visando aferir a adequação deles quanto aos aspectos de completude, comparabilidade, confiabilidade, acessibilidade e economicidade, requisitos constantes da DN-TCU 124/2012, que estão relacionados aos critérios de utilidade e mensurabilidade dos indicadores.
Em resposta, a Entidade informou não haver rotina, normativos internos e regulamentos referentes à elaboração de indicadores e limitou-se a informar que o índice "geração de divisas", calculado pelo Banco Central do Brasil (BACEN) é utilizado como indicador de desempenho para as ações de promoção do Brasil no exterior, informação ratificada pelo Relatório de Gestão do Exercício de 2012. A Embratur informou, ainda, que a fórmula para o cálculo do indicador "geração de divisas" utiliza dados da balança comercial do Brasil, como: pagamentos feitos com moedas estrangeiras e a entrada de divisas captadas pelo turismo (peça 6, p. 56) .
Conforme exposto no Relatório de Gestão da Embratur, o programa Brasil destino turístico internacional tem como indicador a geração de divisas, índice calculado pelo BACEN. A Unidade de Auditoria da Autarquia informou que a Embratur não consegue aferir as metas físicas, em face de a fórmula para o cálculo utilizar dados da balança comercial do Brasil, tais como os pagamentos feitos com moedas estrangeiras e a entrada de divisas captadas pelo turismo, e da complexidade das informações. Ela ainda asseverou que, devido à complexidade das ações, se torna muito difícil mensurar a alavancagem do turismo brasileiro, após a realização das ações por meio da execução das campanhas de promoção dos destinos turísticos no Brasil, bem como os impactos econômicos e o retorno financeiro obtido (peça 5, p. 224) .
Diante das informações acima, chama a atenção o fato de que os indicadores utilizados pela Embratur são indiretamente relacionados às ações executadas por ela. Tais indicadores são mais afetados pela situação econômica do Brasil e dos países emissores de turistas (taxa de câmbio, crises financeiras, etc.) do que pelas atividades do Ministério do Turismo ou da Embratur. 
Importante frisar que os indicadores macros das ações desenvolvidas pela Embratur deveriam ser um reflexo direto do cumprimento das metas e objetivos atingidos em cada ação finalística por ela executada. No entanto, nos processos de contratos e dos respectivos pagamentos examinados durante a inspeção realizada naquela Autarquia, não verificamos a existência de relatório em que fossem explicitados quantitativamente os ganhos obtidos com a realização de cada serviço executado para a implementação das ações finalísticas dessa. 
Não havia, pois, um exame da eficiência e da efetividade das ações realizadas em 2012. Isso corrobora a afirmação de que os indicadores utilizados pela Embratur, no referido exercício financeiro, não foram capazes de demonstrar se os esforços adotados por ela contribuíram, e em que montante, com o incremento do turismo no Brasil.
A CGU também ressaltou esse fato em seu relatório, conforme transcrevemos a seguir (peça 6, p. 57) :
Adicionalmente, registra-se a necessidade de existirem indicadores que mensurem os resultados das ações da Embratur individualmente consideradas, como, por exemplo, ações em feiras e eventos internacionais, workshosps, roadshows, press trips, etc., conquanto observada no Relatório de Gestão uma tendência à medição de resultados pela mídia espontânea gerada pelas referidas atividades.
Os indicadores visam refletir a situação atual de uma determinada atividade, para que se investiguem eventuais entraves ao alcance de objetos e se formule estratégias para mitigar as causas. Constitui importante ferramenta de gestão para o processo de tomada de decisões, sendo imprescindível sua instituição dentro da Embratur.
Assim, a informação fornecida pela Embratur demonstra a deficiência a respeito dos indicadores instituídos, pois a Entidade não estabelece rotinas e normativos para aplicá-los, além da existência de poucos indicadores, sem ter sido demonstrada utilidade e mensurabilidade deles.
Nesse sentido, é recomendável que a Embratur busque estabelecer indicadores macros próprios, capazes de mensurar o quanto a sua atuação impacta no aumento de fluxo de turistas, na geração de empregos no setor e no aumento do PIB nacional, dentre outros parâmetros, além de indicadores que meçam a efetividade de cada ação individualmente realizada. Trata-se de imprescindíveis informações gerenciais, capazes de direcionar as ações e mercados a serem priorizados, a seleção dos serviços mais eficientes, etc. 
Nas contas relativas ao exercício de 2010 (TC Processo 027.934/2011-0, peça 28, p. 6) , a Unidade Técnica abordou o assunto, e proporá, oportunamente, que se recomende à Embratur adotar medidas para que sejam estabelecidos indicadores de desempenho macro que reflitam diretamente o quanto as ações realizadas pela Autarquia contribuíram para o incremento do turismo no país, promovendo, posteriormente, junto ao Ministério do Planejamento, a revisão dos indicadores e das metas estipulados no PPA. Dessa forma, não faremos proposta a respeito no presente processo. 
Já no que se refere à necessidade de se avaliar a efetividade e o alcance das metas e objetivos associados a cada ação desenvolvida, em termos quantitativos e qualitativos, foi proposto, nas contas relativas ao exercício de 2011 (TC Processo 043.435/2012-2, peça 43, p. 28 e 40) , recomendação à Embratur, para que estabeleça e regulamente rotinas de avaliação quantitativa e qualitativa a serem implementadas quando do encerramento da execução do objeto dos contratos e convênios firmados, de maneira a possibilitar a Autarquia avaliar a eficiência e a efetividade das ações realizadas em cada um desses instrumentos.
Assim, uma vez que já há sugestão para a adoção de medidas relacionadas ao ponto ora em discussão, cremos não ser necessário propor novas medidas no presente processo.
VI - Avaliação da estrutura de governança e de controle internos
O Relatório de Auditoria de Gestão indica que a CGU, com o objetivo de avaliar a consistência dos controles internos administrativos instituídos pela Embratur para o alcance dos seus objetivos estratégicos, realizou análise com ênfase nos controles internos das áreas de gestão diretamente identificadas com o negócio e com a razão de existir da Autarquia, ou seja, as estruturas de controle mais diretamente relacionadas à consecução dos macroprocessos finalísticos da Entidade (peça 6, p. 78) .
As áreas de gestão consideradas, pela CGU, mais diretamente relacionadas aos macroprocessos foram: avaliação dos resultados quantitativos e qualitativos da gestão, gestão das compras e contratações, gestão das transferências e concessão de renúncias tributárias (peça 6, p. 78) .
O ambiente de controle compreende a estrutura organizacional e a forma pela qual a administração atribui alçadas e responsabilidades, bem como organiza e desenvolve o seu pessoal. O componente de controle interno na gestão das compras e contratações, gestão das transferências e concessão de renúncias tributárias foi considerado consistente pela CGU, tendo em vista a existência de normativos internos que formalizam as atividades e definem os responsáveis nos respectivos processos (peça 6, p. 78) . 
Por outro lado, a CGU considerou que a ausência de normatização interna do processo de avaliação dos resultados quantitativos e qualitativos da gestão e a ausência de um bom ambiente de controle na gestão de Tecnologia da Informação, principalmente devido à ausência de PDTI, foram fatores determinantes para que o elemento de ambiente de controle fosse considerado neutro por ela (peça 6, p. 78) .
Com relação à ausência de avaliação dos resultados quantitativos e qualitativos da gestão, já abordamos o assunto no item 5 desta instrução. A ausência de PDTI será comentada ainda nesta instrução.
No elemento de avaliação de risco, a CGU identificou como principal ponto positivo a existência da boa prática internacionalmente adotada de análise SWOT, vista no relatório de avaliação dos mercados internacionais prioritários ou potenciais para a promoção turística em 2013 (peça 6, p. 78) . Contudo, a avaliação da CGU nesse componente foi neutra, principalmente porque não foram informados mecanismos de identificação de riscos e pontos críticos no processo de concessão de renúncias tributárias (peça 6, p. 79) .
Com relação à concessão de renúncias, fazem-se necessários comentários adicionais.
A concessão de renúncias tratada pelo Decreto n° 6.761/2009 consiste na redução a zero da alíquota do IR incidente na fonte sobre as remessas de valores efetuadas ao exterior para pagamento das despesas com a promoção de destinos turísticos brasileiros. Internamente, a renúncia de receitas é disciplinada pela Portaria Conjunta Embratur/MDIC 15, de 18/6/2009.  
Segundo à CGU, no exercício 2012, foram formalizados 110 processos na Embratur para a concessão da renúncia de receitas do IR: 109 foram deferidos e 1 cancelado. O resultado dessa gestão foi uma renúncia de receitas no valor total de R$ 5.561.052,19, que teria sido tributado pelo IR sobre o valor total de remessas ao exterior de R$ 31.512.555,52.  A maior parte do valor renunciado, correspondente a 82,56% do total, está relacionada às despesas realizadas pelo Comitê Organizador dos Jogos Olímpicos e Paraolímpicos Rio 2016 (CNPJ: 11.866.015/0001-53) , no total de R$ 4.591.566,70 (peça 6, p. 82) .
A Embratur possui área específica em sua estrutura organizacional para a análise dos processos de concessão de renúncias tributárias. Trata-se do Serviço de Benefícios Tributários (SBT) , cujas competências estão previstas no art. 37 do Regimento Interno da Entidade. Segundo a CGU, o SBT possui apenas 1 (uma) servidora, contudo, embora não conste na estrutura regimental, participam da análise da concessão das renúncias tributárias as diretorias finalísticas da Entidade, se manifestando quanto ao aspecto técnico de avaliação do enquadramento dos projetos como promoção do turismo brasileiro no exterior. Todavia, essa atribuição não é normatizada internamente, segundo relatado pela CGU (peça 6, p. 84) .
Assim, quanto ao enquadramento das atividades como promoção turística, o controle exercido pela Embratur ocorre antes do deferimento da renúncia, mediante parecer técnico da diretoria finalística. Nesse sentido, torna-se essencial o procedimento de controle para enquadramento dos projetos a serem realizados no estrangeiro, de forma que as despesas associadas de fato correspondam à promoção do turismo brasileiro no exterior.
Assim, propõe-se recomendar à Embratur, oportunamente, que regulamente internamente todos os passos necessários para a atividade de análise do enquadramento de um projeto como sendo de promoção do turismo brasileiro no exterior, definindo os órgãos competentes e suas atribuições no processo de concessão de renúncias de receitas definidas pelo Decreto 6.761/2009.
Ainda com relação à avaliação de riscos, em resposta a questionamento da CGU, a Embratur informou que não existem procedimentos de avaliação de riscos para cada processo de trabalho, que dependerão de consultoria de gestão a ser contratada pela Entidade (peça 6, p. 54) .
Cremos que a avaliação de riscos, de maneira continuada, é fundamental para a boa governança de uma entidade. A Embratur, sendo a principal conhecedora do negócio em que atua e de suas próprias atividades e operações, é a que melhor pode avaliar como minimizar os riscos inerentes aos seus processos de trabalhos e ao alcance de suas metas. Assim, a implantação de mecanismos de avaliação de riscos quanto ao atingimento dos objetivos dos seus processos de trabalho ou das suas ações individualmente consideradas não deveria depender de contratação de consultoria de gestão. De qualquer forma, é de grande valia para a boa governança na Entidade que sejam formalizados procedimentos de avaliação de riscos para cada processo de trabalho seu, de maneira que proporemos, oportunamente, que este TCU faça uma recomendação a respeito.
Seguindo na avaliação do ambiente de controle estabelecido pela Embratur, os procedimentos inerentes ao controle propriamente dito tiveram avaliação positiva pela CGU, tendo em vista a existência de rotinas estabelecidas na maioria das áreas de gestão, embora muitas delas ainda não tenham sido formalizadas, a exemplo do processo de avaliação dos resultados quantitativos e qualitativos da gestão. 
A CGU mencionou que não havia normatização interna quanto à gestão das compras e contratações na fase dos procedimentos licitatórios, e quanto à área de gestão das transferências. Quanto a essa última, ela afirmou que, especificamente na fase de análise da prestação de contas dos convênios, não havia um cronograma interno fixando prazos para as manifestações das áreas envolvidas na referida análise, nem definindo as providências que deveriam ser adotadas na hipótese de notificação do convenente sobre as pendências detectadas (peça 6, p. 79) . 
Com relação à falta de normatização interna quanto à gestão de compras, já está sendo proposta recomendação à Embratur, nas contas de 2011 (TC 043.4352012-2) , para que regulamente em seu Manual de Contratos as atividades internas a serem realizadas nas licitações e contratos. Já com relação à questão do cronograma para a fixação de prazos na análise das prestações de contas dos convênios, proporemos, oportunamente, a recomendação para a adoção das medidas indicadas no parágrafo 158 desta instrução.
Também, outro ponto negativo na análise dos procedimentos de controle foi o déficit de pessoal especializado em Tecnologia da Informação na Embratur, o que contribui para que a Entidade não mantenha independência suficiente em relação aos empregados das empresas de TI contratadas (peça 6, p. 79) . Esse ponto será comentado em item próprio a seguir nesta (parágrafos 207-211) .
Já com relação à informação e comunicação, o fator que mais influenciou para a avaliação negativa, segundo a CGU, foi a ausência de indicadores gerenciais monitorando os processos nas diversas áreas de gestão da Embratur. Faltam, segundo o entendimento da referida Controladoria, indicadores gerenciais específicos, como nas áreas de contratações, transferências e renúncia tributária (peça 6, p. 79) .
A CGU, durante os exames feitos na Entidade, constatou a ausência de indicadores relacionados às áreas de gestão: Resultados Quantitativos e Qualitativos; Gestão de Pessoas; Gestão de Transferências; Gestão de Compras e Contratações; Gestão do CPGF; Gestão de Passivos sem previsão Orçamentária; Gestão de TI; Gestão do Patrimônio Imobiliário; Gestão de Renúncias Tributárias (peça 6, p. 57) .
Os indicadores visam refletir a situação de uma determinada atividade, para que se investiguem eventuais entraves ao alcance de objetivos e se formule estratégias para mitigar as causas. Eles se constituem em importante ferramenta de gestão para o processo de tomada de decisões, sendo imprescindível sua instituição dentro da Embratur.
A causa para a não definição de indicadores, segundo a CGU, deve-se ao fato de que o Diretor de Administração e Finanças não os desenvolveu, nem estimulou as áreas da Embratur a desenvolvê-los, o que se traduz numa falha no planejamento da estruturação desses indicadores, e está em desacordo com o art. 17, caput, do Regimento Interno da Embratur (peça 6, p. 58) .
Corroboramos o entendimento explanado pela CGU a respeito dos indicadores de desempenho. Uma gestão eficiente precisa considerar qual seria o padrão desejável em termos de tempo, produtividade e eficiência em cada um de seus processos de trabalhos. A partir daí, formulam-se indicadores com o objetivo de balizar a avaliação periódica do desempenho de cada um deles por parte da administração da entidade.
Isso permitirá à Embratur detectar os possíveis entraves ao alcance dos objetivos em cada área e a consequente formulação de planos de ação que visem minimizar os riscos associados a cada uma dessas atividades.
A CGU relatou que a Embratur manifestou a intenção de licitar apoio técnico para a formulação dos indicadores de desempenho para serem utilizados na Entidade, pois alega não possuir expertise necessária para a execução dessa atividade. Mas como bem alertou a CGU, é importante que seja realizada análise do custo-benefício dessa eventual contratação (peça 6, p. 59) .
Diante disso, propomos que seja recomendado, oportunamente, à Embratur: 1) que defina o padrão desejável em termos de tempo e produtividade em cada um de seus processos de trabalhos e, então, formule indicadores de desempenho para as suas diversas áreas, tanto finalísticas quanto de meio, de maneira a possibilitar a avaliação periódica da eficiência dos mesmos, a identificação de riscos que prejudiquem o alcance dos objetivos e a formulação de estratégias para mitigar as suas possíveis causas; 2) que regulamente, posteriormente, os padrões de desempenho estipulados, quem serão os responsáveis pela avaliação periódica do desempenho dos diversos setores, a sua periodicidade, e as medidas a serem tomadas em decorrência do resultado dessa avaliação, entre outros aspectos que considerar relevante.
Quanto ao elemento de monitoramento dos controles internos, a CGU informou que este teve avaliação deficitária, porque 82,35% das recomendações emitidas por ela, no Relatório de Auditoria Anual de Contas 201203452, não foram atendidas (peça 6, p. 79-80) . 
Muitas das recomendações, feitas pela CGU no referido relatório, foram objeto de análise nas contas de 2011 (TC Processo 043.435/2012-2) , inclusive a instrução feita se utilizou também dos dados apresentados pela mencionada Controladoria nas presentes contas de 2012. Parte delas, por considerarmos que as medidas sugeridas pela CGU foram suficientes, não receberam propostas de encaminhamento específicas. Já aquelas que foram consideradas de maior impacto na gestão foram tratadas na presente instrução, sendo objeto de propostas de determinação, recomendação e/ou ciência. Assim, quanto ao mérito da questão, consideramos não ser necessário propor a adoção de medidas no presente processo. 
Não obstante, enfatizamos que a Embratur deve se esforçar para atender as recomendações feitas pela CGU, pois essas visam proporcionar melhorias na gestão dos diversos processos de trabalho da entidade, ou a resolução específica de irregularidades detectadas. O não atendimento de mais de 80% do total das recomendações feitas demonstram que a referida Autarquia não se empenhou em aplicar, em seu âmbito, as diversas sugestões feitas por aquela Controladoria.
VII - Avaliação da gestão de tecnologia da informação (TI) e da gestão do conhecimento
VII.1 - Ausência de aprovação do Plano Diretor de Tecnologia da Informação (PDTI) da Embratur
A Instrução Normativa 04, de 19/05/2008, emitida pela Secretaria de Logística e Tecnologia da Informação do MPOG, determina que as contratações de serviços de Tecnologia da Informação deverão ser precedidas de planejamento elaborado em harmonia com o Plano Diretor de Tecnologia da Informação (PDTI) , alinhado à estratégia do órgão. 
A Embratur não possui o seu PDTI. Inclusive, a CGU já havia recomendado desde as contas de 2011 a sua elaboração por parte da referida Autarquia. No exame das contas de 2011 (TC Processo 043.435/2012-2, peça 43, p. 205, 206 e 41) , esta Unidade Técnica sugeriu que seja recomendado à Embratur que o elabore em consonância com a Instrução Normativa 04, de 19/05/2008, da Secretaria de Logística e Tecnologia da Informação do MPOG.
A CGU ressaltou que a Embratur, ao não possuir o PDTI ou instrumento equivalente de diagnóstico, de planejamento e de gestão dos recursos de TI, contraria, também, sua própria Portaria 94/2012. Esta portaria institui o Comitê Gestor de Tecnologia da Informação (CGTI) , o qual tem entre as atribuições: estabelecer Plano de Investimentos para área de TI, definir prioridades para os planos e projetos de TI, homologar o PDTI, entre outras (peça 6, p. 60) .
A ausência de formalização do PDTI corresponde a uma situação de fragilidade no que se refere às ações relacionadas à tecnologia da informação, pois ele é essencial para que a Embratur pudesse identificar e alocar corretamente os recursos da área de TI de acordo com as prioridades institucionais e com os resultados esperados. A ausência de planejamento pode levar ao enfraquecimento das ações devido à descontinuidade dos projetos e consequente insatisfação dos usuários. Isso, além de comprometer a área de TI, pode influenciar negativamente o desempenho do Órgão na sua missão institucional já que a TI representa importante ferramenta para o desenvolvimento das ações previstas.
Segundo a CGU, a causa para o achado deve-se ao fato de que o Presidente da Embratur, o Chefe de Gabinete da Presidência, o Diretor de Administração e Finanças, o Diretor de Marketing, o Diretor de Mercados Internacionais, o Diretor de Produtos e Destinos e o Coordenador de Suporte Tecnológico, como membros do Comitê Gestor de Tecnologia da Informação (CGTI) , deixaram de elaborar o PDTI da Entidade, contrariando a Portaria Embratur 94/2012, que institui o referido comitê (peça 6, p. 60) . Excetuando o Coordenador de Suporte Tecnológico, todos os demais desempenharam cargo/função de natureza de responsabilidade abrangida pela presente prestação de contas, conforme o art. 10 da Instrução Normativa TCU 63/2010.
A Embratur esclareceu à CGU que tanto o Comitê quanto o próprio PDTI estariam em elaboração (peça 6, p. 61) . No entanto, verificamos, no Relatório de Gestão relativo ao exercício de 2013, já remetido a este Tribunal de Contas, que até o momento não foi implantado o referido plano.
Assim, propomos que, quando do julgamento de mérito deste processo, sejam ressalvadas as contas dos responsáveis listados a seguir, pela ausência de providências para a criação e implantação do Plano Diretor de Tecnologia da Informação (PDTI) , uma vez que, como membros do Comitê Gestor de Tecnologia da Informação da Embratur, tinham o dever regulamentar de adotar as medidas pertinentes para tal, conforme a Portaria Embratur 94/2012: 
Flávio Dino de Castro e Costa (CPF: XXX.156.313-XX) , Presidente da Embratur;
Paulo Guilherme Lopes de Araújo (CPF: XXX.000.274-XX) , Chefe de Gabinete da Presidência; 
Tufi Michreff Neto (CPF: XXX.748.629-XX) , Diretor de Administração e Finanças; 
Walter Nunes de Vasconcelos Júnior (CPF: XXX.529.166-XX) , Diretor de Marketing;
Marcelo Pedroso (CPF: XXX.825.858-XX) , Diretor de Mercados Internacionais; 
Marco Antonio de Britto Lomanto (CPF: XXX.782.991-XX) , Diretor de Produtos e Destinos. 
No caso dos Senhores Flávio Dino de Castro e Costa e Walter Nunes de Vasconcelos Júnior, uma vez que está sendo proposta a audiência deles, essas ressalvas serão apenas sugeridas se lograrem êxito de justificarem os fatos pelos quais serão ouvidos nos autos do presente processo.
VII.2 - Desempenho de atividades de gestão de TI por servidores que não possuem formação específica
Segundo a CGU, a Coordenação de Suporte Tecnológico estava sendo conduzida por servidores que não possuem formação específica na área e por mão-de-obra terceirizada. Os principais serviços de TI disponíveis são executados por empresas terceirizadas, como os serviços de suporte ao usuário e à infraestrutura de TI e de desenvolvimento de sistemas (peça 6, p. 64-65) .
Essa situação já havia sido relatada pela CGU nas contas de 2011. Na oportunidade, esta Unidade Técnica corroborou o entendimento explanado pela referida Controladoria, de que a situação pode prejudicar a transferência de conhecimentos para os servidores efetivos referentes aos produtos criados e serviços executados por terceirizados, deixando a Unidade em posição desfavorável em relação ao prestador do serviço terceirizado.
Diante disso, será proposta oportunamente no (TC Processo 043.435/2012-2, peça 43, p. 41) recomendação à Embratur, para que adote medidas para prover a área de TI com servidores com conhecimentos específicos de maneira a possibilitar a adequada gestão de Tecnologia da Informação da Autarquia. Por isso, não proporemos a adoção de medidas no presente processo.
Urge ressaltar que a questão não é de resolução imediata, pois o provimento de cargos na Embratur demanda de autorização legislativa, em face do aumento de despesa com pessoal, para que somente então seja realizado o devido concurso público. Além disso, a recomendação proposta nas contas de 2011 ainda depende de aprovação do colegiado deste Tribunal de Contas.
Assim, embora o fato seja reincidente nas contas da Embratur, cremos não ser o momento oportuno para propor ressalvas nas contas dos responsáveis ou a adoção de outra medida.
VIII. Avaliação da gestão de pessoas e da terceirização de mão de obra	
No que se refere ao cadastramento dos atos de pessoal no Sistema de Apreciação e Registro dos Atos de Admissão e Concessões (SISAC) , a CGU informou que, após o cruzamento de dados do SIAPE x SISAC referentes aos atos de pessoal da Embratur, não foram encontrados registros constantes do SIAPE, relativos a admissão de pessoal ou concessão de aposentadoria, sem o respectivo lançamento no SISAC (peça 6, p. 96) . 
Quanto à tempestividade dos registros efetuados, a CGU verificou que de 17 atos sujeitos a registro, pelo TCU, 15 foram registrados no SISAC no prazo de 60 dias da data dos referidos atos, em cumprimento ao disposto no caput do art. 7° da IN TCU n° 55, de 24/10/2007 (peça 6, p. 96) .
Logo, como quase todos os atos sujeitos a registro foram inseridos no SISAC dentro do prazo regulamentar, cremos que não é necessária a adoção de medidas por parte deste Tribunal de Contas.
Já com relação aos atos sujeitos a comunicação ao TCU, a CGU verificou que a maioria não foi informada no prazo de 30 dias, conforme estabelece o § 1° do art. 7° da IN TCU n° 55/2007. Segundo ela, dos 05 atos de desligamento em 2012, 03 não foram informados no prazo. Tal fragilidade nos controles internos pode resultar em responsabilização do gestor, nos termos do § 2° do art. 7° da referida IN. Acerca disso, a CGU relatou que o gestor informou que essa atividade será priorizada para não haver mais descumprimento de prazo (peça 6, p. 96-97) .
Como os atos mencionados pela CGU foram comunicados, ainda que fora do prazo, e que a Embratur teria se comprometido a priorizar a atividade, para que não ocorra novos atrasos, cremos não ser necessária a adoção de medidas adicionais.
A CGU adotou procedimentos para avaliar a suficiência da estrutura de controles internos administrativos voltados à gestão de pessoas da Embratur, por meio da verificação da existência de normativos e de procedimentos de controle interno. 
A mencionada Controladoria relatou que a atividade de gestão de pessoas, a cargo da Divisão de Gestão de Pessoas (DGP) , está formalizada nos artigos 24 a 26 do Regimento Interno da Embratur, estando as responsabilidades definidas de forma clara e objetiva, e que tais atividades são ainda coordenadas pela Coordenação-Geral de Administração (CGAD) e supervisionadas pela Diretoria de Administração e Finanças (DAFIN) , conforme artigos 23 e 17 do mesmo Regimento (peça 6, p. 98-99) .
Quanto ao suporte de tecnologia da informação, a CGU observou que, além do Sistema Integrado de Administração de Recursos Humanos (SIAPE) , a DGP utiliza sistemas próprios para o controle das informações cadastrais e integração com outros sistemas internos e automatização do processo de gestão da capacitação dos servidores (peça 6, p. 99) .
Segundo relatado pela CGU, além dos sistemas mencionados, o gestor informou como medidas de controle para a prevenção de riscos, principalmente os riscos associados à atividade prioritária de elaboração da folha de pagamento, a existência de rotinas de trabalho com formulários de admissão e desligamento, controle mensal da entrega da folha de ponto, recadastramento de aposentados e pensionistas, controle de frequência dos servidores cedidos, controle de ressarcimento de auxílio de assistência à saúde, controle para assegurar a observância ao teto remuneratório constitucional, entre outros procedimentos (peça 6, p. 99) .
Já com relação à folha de pagamento, o gestor ressaltou ainda que a sua elaboração segue os normativos da Secretaria de Gestão de Pessoas do Ministério do Planejamento, Orçamento e Gestão, inclusive o cronograma mensal do Sistema Integrado de Administração de Recursos Humanos - SIAPE, conforme informado pela CGU (peça 6, p. 99) .
A título de indicadores gerenciais de gestão de pessoas, foi informada, no Relatório de Gestão de 2012 da Entidade, a existência de procedimentos para avaliação de desempenho individual e institucional, conforme a Portaria MTur n° 56, de 30/07/2010, que estabeleceu os procedimentos da avaliação de desempenho individual da Gratificação de Desempenho de Atividade da Embratur - GDATUR, e a Portaria Embratur n° 36, de 30/07/2010, que fixou as metas de desempenho institucional (peça 6, p. 100) .
Dessa forma, vê-se que a CGU não relatou a existência de inconsistência relevante ou grave relativa à gestão de pessoas, o que nos leva a inferir que a estrutura de controles internos administrativos voltados à referida gestão está devidamente formalizada e suficiente para os fins a que se propõe no âmbito da Embratur.
EXAME TÉCNICO DAS CONTAS DO FISET/TURISMO
I - Conformidade das Peças
O presente processo de contas da Embratur apresenta todas as peças exigidas pela IN/TCU 63/2010.
O Relatório de Gestão contempla as informações do FISET/Turismo (peça 4) .
Os exames realizados pela Controladoria-Geral da União (CGU) estão consubstanciados no relatório constante da peça 6, p. 118.
A referida Controladoria, por meio do Certificado de Auditoria Anual de Contas, manifestou-se pela regularidade com ressalvas das contas de parte dos responsáveis da Embratur, conforme peça 7, p. 1. Não há manifestação da controladoria quanto às contas do Fiset/Turismo. Presume-se que tenham sido consideradas regulares, considerando que estão agregadas às da Embratur e que não há manifestação de que tenha sido detectada irregularidades na gestão do referido fundo.
O então Ministro do Turismo atestou ter tomado conhecimento das conclusões contidas no relatório e certificado de auditoria, conforme o pronunciamento ministerial constante da peça 9.
II - Rol de Responsáveis
Diante do rol de responsáveis apresentado (peça 3) , conclui-se que os responsáveis ali listados desempenharam, durante o período a que se referem as contas, as naturezas de responsabilidade definidas no art. 10 da Instrução Normativa TCU 63/2010.
III - Avaliação da execução orçamentária, do planejamento de ação e dos resultados quantitativos e qualitativos da gestão
O FISET foi instituído pelo Decreto-Lei 1.376/1974 com o objetivo de fomentar o desenvolvimento nas áreas de turismo, florestamento e reflorestamento. Os recursos originavam-se basicamente de deduções do Imposto de Renda das Pessoas Jurídicas (peça 6, p. 118) .
No entanto, o referido fundo encontra-se inoperante desde 1980 e está em processo formal de extinção. O Banco do Brasil S.A. atua na qualidade de Banco Operador do fundo, cuja supervisão está a cargo da Embratur (peça 6, p. 118) .
A Minuta de Anteprojeto de Lei para a extinção formal do FISET, que já havia sido apreciada pelas Consultorias Jurídicas dos Ministérios do Meio Ambiente e do Turismo, conforme Parecer 0734/2010-CONP/CMJC, de 16/12/2010 e Parecer CONJUR/MTur 911/2011, de 02/12/2011, respectivamente, bem como pela Procuradoria Geral da Fazenda Nacional (PGFN) conforme Parecer PGFN/CAF/1215/2011, de 06/07/2011, seguiu em 2012 para a apreciação da Casa Civil (peça 6, p. 118) .
A Entidade esclarece que as informações do FISET foram prestadas pelo Banco do Brasil e constam do Anexo "A" do Relatório de Gestão, referente às demonstrações contábeis. No entanto, em análise ao referido Anexo, não foram identificados os valores referentes ao FISET. Inclusive não foi possível confirmar que o saldo do FISET em 31/12/2012 era de R$ 2.059.354,25, conforme informado pela Entidade no Relatório de Gestão (peça 6, p. 118) .
Tal situação, segundo conclui a CGU, decorre do fato de as informações do Relatório de Gestão da Unidade agregada FISET não terem sido disponibilizadas de forma destacada do Relatório de Gestão da Entidade agregadora, em desacordo com o disposto no item 4.4 da Portaria CGU 133, de 18/01/2013 (peça 6, p. 118) .
A não demonstração do saldo nos demonstrativos contábeis não permite a aprovação das contas do FISET/Turismo. Como dito, o FISET é um fundo, que se encontra fora de operação já há algum tempo. Logo, o principal controle a ser efetuado é o de seu saldo contábil, até que seja liquidado definitivamente.
Com relação ao saldo informado pela CGU, no montante de R$ 2.059.354,25, não encontramos no relatório de gestão informação a respeito. Não obstante, esse valor destoa em muito dos saldos apresentados nos exercícios financeiros de 2011 e 2013.
Nas contas de 2011, o relatório de gestão indica que o saldo, em 31/12/2011, era de R$ 184.898,01 (TC Processo 043.435/2012-2, peça 3, p. 18) . Já no exercício de 2013, o Relatório de Gestão indica que o saldo contábil do fundo supra, em dezembro de 2013, era de R$ 186.159,58 (peça 51, p. 212) .
De qualquer forma, faz-se necessário saber o saldo do FISET no final do exercício de 2012, de maneira que se possam julgar as contas dos gestores responsáveis por sua operacionalização.
Dessa forma, propomos a realização de diligência ao Banco do Brasil, uma vez que é o operador do fundo, para que remeta a esta Corte de Contas o extrato de movimentação da conta referente ao FISET/Turismo, relativo ao exercício de 2012.
Assim, somente após a análise dos elementos a serem apresentados por meio da diligencia, as contas dos responsáveis discriminados a seguir poderão ser julgadas (peça 3, p. 6-11) :
- Aldemir Bendine (CPF XXX.980.408-XX) ;
- Alexandre Corrêa Abreu (CPF XXX.946.627-XX) ;
- Ricardo Antônio de Oliveira (CPF XXX.763.008-XX) ;
- Osmar Fernandes Dias (CPF: XXX.988.289-XX) ;
- César Augusto Rabello Borges (CPF: XXX.166.375-XX) ;
- Paulo Roberto Lopes Ricci (CPF XXX.020.578-XX) ;
- Luiz Henrique Guimarães de Freitas (CPF XXX.319.726-XX) ;
- Jânio Carlos Endo Macedo (CPF: XXX.515.528-XX) ;
- Alexandre Carneiro Cerqueira (CPF: XXX.752.978-XX) ;
- Eduardo César Pasa (CPF XXX.035.920-XX) ;
- Eslei José de Morais (CPF XXX.384.701-XX) ."
6.	Em razão de indícios de irregularidades, foi realizada a audiência de responsáveis nos seguintes termos (peças 84, 152 e 211) :
a) Sra. Thusnelda Cavalcante Frick (CPF: XXX.831.125-XX) , então Coordenadora Geral de Promoção, pelo fato de ter opinado favoravelmente pela prorrogação do Contrato 24/2011, mediante o Parecer Técnico 29/2012/CGPR-DPROD, muito embora somente houvesse um único orçamento de preços nos autos, o que não era suficiente para atestar que a manutenção da contratação traria condições mais vantajosas à Embratur, em detrimento à realização de novo certame licitatório, em desacordo com o art. 57, inciso II, da Lei Federal 8.666/93 (parágrafos 49-58 da peça 53 e 74-83 da instrução à peça 82) ; 
b) Sr. Walter Nunes de Vasconcelos Júnior (CPF: XXX.529.166-XX) , então Diretor de Marketing da Embratur, uma vez que aprovou o projeto de patrocínio que resultou na assinatura do Contrato 6/2012 sem que fosse realizada a devida justificativa quanto aos preços a serem praticados por meio da concessão de patrocínio para a realização das edições de 2012 do Rock in Rio em Lisboa e Madri, em desatenção aos princípios constitucionais da economicidade e da eficiência, posto que a simples comparação de valores totais com outros contratos de patrocínio não serve como parâmetro para definir a proposta da Embratur como vantajosa, dadas as diferenças nas contrapartidas e objetivos inerentes a cada contratante.
c) Sr. Marco Antônio de Britto Lomanto (CPF XXX.782.991-XX) , então Diretor de Produtos e Destinos da Embratur:
c.1) por ter assinado a Solicitação de Serviço 68/2012 no âmbito do Contrato 10/2008, autorizando a execução de serviços e gerando a realização de pagamentos sem cobertura contratual, haja vista que os valores previstos no 6º Termo Aditivo ao contrato ainda não estavam vigentes, em discordância ao art. 60, parágrafo único, da Lei 8.666/1993, e aos princípios constitucionais da eficiência e da legalidade, previstos no art. 37, caput, da Constituição Federal/1988; 
c.2)	pela assinatura das ordens de serviço a seguir relacionadas, atinentes à realização de eventos do projeto 'Goal to Brasil', dando causa à utilização do Contrato 10/2008, celebrado pela Embratur com a empresa Evidência Display, Publicidade, Exposição e Eventos Ltda., sem que fosse demonstrada a sua vantajosidade, o que contrariou o princípio da economicidade, e com o agravante de ter sido alertado, por meio do Parecer 56, de 20/8/2012, da Auditoria Interna da Embratur, acerca do caráter antieconômico do Contrato 10/2008 para a realização dos eventos do projeto, haja vista que: i) pela forma de remuneração do Contrato 10/2008, a Embratur deveria pagar um valor fixo por metro quadrado, ainda que não fossem solicitados determinados itens de serviço para a realização dos eventos; ii) o Contrato 24/2011, então vigente e que servia a prestação de serviço semelhante, se demonstrava apto e mais vantajoso economicamente que o Contrato 10/2008, pois os pagamentos se dariam conforme a exata disponibilização dos itens de serviço necessários para a realização dos eventos do projeto; e, iii) a utilização do Contrato 10/2008 gerou para a Embratur o pagamento de despesas antieconômicas, quantificada, para o projeto todo, no valor de R$ 185.602,19;
	Evento
	Ordens de Serviço
	Processo Administrativo Embratur

	Chile
	261, de 30/6/2012
	72100.000506/2012-43

	França
	384 e 385, de 14/9/2012
	72100.000698/2012-98

	Canadá
	455 e 456, de 26/10/2012
	72100.000694/2012-18

c.3)	pela assinatura das ordens de serviço a seguir relacionadas, atinentes à realização de eventos do projeto 'Goal to Brasil', dando causa à execução de serviços de "coordenadores" em número superior ao permitido pelo Contrato 24/2011, celebrado pela Embratur com a empresa Gauche Promoções e Eventos Ltda., o que gerou pagamentos sem respaldo contratual, contrariando o art. 60, parágrafo único, da Lei 8.666/1993;
	Evento
	Ordens de Serviço
	Processo Administrativo Embratur

	Chile
	257, de 29/6/2012
	72100.000507/2012-98

	Argentina
	375, de 11/9/2012
	72100.000746/2012-48

	França
	386, de 14/9/2012
	72100.000740/2012-71

	Portugal
	437, de 16/10/2012
	72100.000747/2012-92

	Canadá
	457, de 26/10/2012
	72100.000741/2012-15

d)	Sra. Maria Vânia Jezini Fernandes (CPF XXX.803.031-XX) , então Diretora de Produtos e Destinos, Substituta, da Embratur:
d.1) 	pela assinatura das ordens de serviço a seguir relacionadas, atinentes à realização de eventos do projeto 'Goal to Brasil', dando causa à utilização do Contrato 10/2008, celebrado pela Embratur com a empresa Evidência Display, Publicidade, Exposição e Eventos Ltda., sem que fosse demonstrada a sua vantajosidade, o que contrariou o princípio da economicidade, e com o agravante de ter sido alertado, por meio do Parecer 56, de 20/8/2012, da Auditoria Interna da Embratur, acerca do caráter antieconômico do Contrato 10/2008 para a realização dos eventos do projeto, haja vista que: i) pela forma de remuneração do Contrato 10/2008, a Embratur deveria pagar um valor fixo por metro quadrado, ainda que não fossem solicitados determinados itens de serviço para a realização dos eventos; ii) o Contrato 24/2011, então vigente e que servia a prestação de serviço semelhante, se demonstrava apto e mais vantajoso economicamente que o Contrato 10/2008, pois os pagamentos se dariam conforme a exata disponibilização dos itens de serviço necessários para a realização dos eventos do projeto; e, iii) a utilização do Contrato 10/2008 gerou para a Embratur o pagamento de despesas antieconômicas, quantificada, para o projeto todo, no valor de R$ 185.602,19;
	Evento
	Ordens de Serviço
	Processo Administrativo Embratur

	Colômbia
	320 e 321, de 8/8/2012
	72100.000681/2012-31

	Argentina
	381 e 382, de 11/9/2012
	72100.000697/2012-43

	Portugal
	431 e 432, de 9/10/2012
	72100.000696/2012-07

d.2) 	pela assinatura das ordem de serviço a seguir relacionada, atinente à realização do evento do projeto 'Goal to Brasil' na cidade de Bogotá/Colômbia, dando causa à execução de serviços de "coordenadores" em número superior ao permitido pelo Contrato 24/2011, celebrado pela Embratur com a empresa Gauche Promoções e Eventos Ltda., o que gerou pagamentos sem respaldo contratual, contrariando o art. 60, parágrafo único, da Lei 8.666/1993;
	Evento
	Ordem de Serviço
	Processo Administrativo Embratur

	Colômbia
	319, de 8/8/2012
	72100.000682/2012-85

7.	Na sequência, a unidade técnica assim se manifestou (peça 235) :
"EXAME TÉCNICO
Relativamente à irregularidade praticada no âmbito do Contrato 24/2011, apontada na instrução à peça 82, foi realizada a audiência da Sra. Thusnelda Cavalcante Frick, então Coordenadora-Geral de Promoção, nos seguintes termos (peça 126) :
	(...) pelo fato de ter opinado favoravelmente pela prorrogação do Contrato 24/2011, mediante o Parecer Técnico 29/2012/CGPR-DPROD, muito embora somente houvesse um único orçamento de preços nos autos, o que não era 	suficiente para atestar que a manutenção da contratação teria condições mais vantajosas à Embratur, em detrimento à realização de novo certame licitatório, em desacordo com o art. 57, inciso II, da Lei Federal 8.666/93.
Embora a Sra. Thusnelda Cavalcante Frick tenha sido regularmente notificada da audiência (peça 137) , a responsável não compareceu aos autos para apresentar suas razões de justificativa.
Nos processos do TCU, a revelia não leva à presunção de que seriam verdadeiras todas as imputações levantadas contra os responsáveis, diferentemente do que ocorre no processo civil, em que a revelia do réu opera a presunção da verdade dos fatos narrados pelo autor. A avaliação da responsabilidade do agente não pode prescindir da prova existente no processo ou para ele carreada.
No caso analisado, verificou-se que o Contrato 24/2011 abarcava uma ampla gama de serviços profissionais, podendo ser citados, entre outros, os de coordenadores de evento, de intérpretes, de técnicos em aparelhagens de vídeo, áudio e iluminação, de entrega de materiais como notebooks e impressora, e de fornecimento de refeições para almoço, coffee break e jantares (peça 39, p. 2-16, e peça 82, p. 13) .
Mesmo com essa variedade de serviços, a Sra. Thusnelda Cavalcante Frick, então Coordenadora-Geral de Promoção, emitiu parecer considerando que a prorrogação do Contrato 24/2011 seria vantajosa à Administração com base em pesquisa de preços realizada em uma única empresa, atuante no mercado de Blumenau/SC (peça 39, p. 21, e peça 82, p. 13) . Considera-se que essa única pesquisa não foi suficiente para demonstrar a vantajosidade dos preços pela contratada em comparação aos praticados no mercado, contrariando o art. 57, inciso II, da Lei 8.666, de 21/6/1993.
Além disso, convém reproduzir o seguinte excerto do despacho do titular desta Unidade Técnica (peça 84, p. 2) :
 (...) a responsável pelo Parecer prejudicou em muito a correta apreciação da proposta pelos seus superiores, tornando difícil a identificação da falha na elaboração da pesquisa pelos responsáveis subsequentes. (...) sobressai-se a responsabilidade da Sra. Thusnelda Cavalcante Frick, então Coordenadora-Geral de Promoção, pela forma como redigiu o Parecer Técnico 29/2012/CGPR-DPROD, o qual, embora não traga indícios de ter resultado em prejuízo ao erário, não atendeu aos comandos legais, não apontou as deficiências na elaboração da pesquisa de preço e expôs a autarquia a riscos indevidos.
Ao não apresentar sua defesa, a responsável deixou de produzir prova da regular aplicação dos recursos sob sua responsabilidade, em afronta às normas que impõem aos gestores públicos a obrigação legal de apresentar os documentos que demonstrem a correta utilização das verbas públicas, em observância ao contido no art. 93 do Decreto-Lei 200/67: "Quem quer que utilize dinheiros públicos terá de justificar seu bom e regular emprego na conformidade das leis, regulamentos e normas emanadas das autoridades administrativas competentes".
Configurada sua revelia frente à audiência efetuada e inexistindo comprovação de que a responsável tenha atuado de forma a demonstrar a vantajosidade para a Administração por ocasião da prorrogação do Contrato 24/2011, desrespeitando o art. 57, inciso II, da Lei 8.666/1993, não resta alternativa senão dar seguimento ao processo, propondo-se que suas contas sejam julgadas irregulares, com fulcro nos arts. 1º, inciso I, 12, § 3º, 16, inciso III, alínea 'b', da Lei 8.443/1992 c/c os arts. 19, parágrafo único, e 23, inciso III, da mesma Lei, e com os arts. 1º, inciso I, 202, § 8º, 209, inciso II, 210, § 2º, e 214, inciso III, do Regimento Interno do TCU.
As demais irregularidades apuradas nestas contas podem ser divididas nos seguintes temas: i) Rock in Rio Lisboa e Madri (Contrato 6/2008) ; ii) pagamentos sem cobertura contratual (Contrato 10/2008) ; e, iii) projeto Goal to Brasil (Contratos 10/2008 e 24/2011) .
As razões de justificativa apresentadas pelos responsáveis serão analisadas nos subitens deste exame técnico a seguir, após síntese dos fatores que motivaram a realização das audiências.
i) Rock in Rio Lisboa e Madri (Contrato 6/2008) 
i.1) Contextualização
Conforme processo administrativo 72100.000426/2012-98, acostado aos autos (peças 105 a 117) , a Embratur patrocinou a edição do festival de música Rock in Rio ocorrida nos dias 25 e 26/5/2012 e de 1º a 3/6/2012 em Lisboa, Portugal, e nos dias 30/6/2012 e 5 a 7/7/2012, em Madri, Espanha.
Como primeira peça do mencionado processo consta a "Proposta de Participação Embratur Rock in Rio Lisboa e Rock in Rio Madri" (peça 105, p. 3-11) , encaminhada pela detentora exclusiva da marca do evento, empresa Better World Comunicação, Publicidade e Entretenimento Ltda. A proposta foi datada em 3/5/2012, ou seja, faltando pouco mais de vinte dias para o início do evento em Lisboa/Portugal. Nesse documento são expostos os serviços oferecidos à Embratur ("Mídia e Comunicação", "Ingressos para o festival", "Visibilidade na Cidade do Rock" e "Contrapartidas em mídia") e os preços para o apoio aos eventos, sendo ¿ 800.000,00 para o Rock in Rio Lisboa e ¿ 835.000,00 para o Rock in Rio Madri (peça 105 e peça 106, p. 1-21) .
Em parecer datado de 8/5/2012, a Diretoria de Marketing da Embratur informou que já havia apoiado edições anteriores do evento, ocorridas em 2004, 2006, 2008 e 2010 e, assim, defendeu a continuidade da participação da autarquia na edição 2012 a ser realizada em Lisboa e Madri (peça 107, p. 130-145) . No item referente à justificativa do preço, o parecer afirmou que o valor apresentado pela empresa Better World seria de mercado, com base na "análise de contratos e propostas apresentadas pela proponente à Embratur" (peça 107, p. 139) .
Ao analisar o processo e a minuta de contrato, a Procuradoria Federal junto à Embratur emitiu o Parecer 87/2012/PF-Embratur, de 14/5/2012 (peça 108, p. 4-10) . No que tange à justificativa de preço, a Procuradoria ressaltou que, não obstante o registro pela área técnica de que o valor seria de mercado em comparação com outros contratos firmados pela Better World, deveria ser avaliada "a razoabilidade do valor proposto (com orçamento detalhado) considerando as contraprestações a serem executadas, o valor total do projeto, e demais aspectos técnicos que julgar pertinentes" (peça 108, p. 8) .
Diante das solicitações da Procuradoria Federal, em 15/5/2012 a Diretoria de Marketing encaminhou documento à empresa Better World, informando-a a respeito do enquadramento do projeto como patrocínio, solicitando que fosse encaminhada nova proposta excluindo os serviços de "contrapartidas de mídia", bem como que desconsiderasse a participação da Embratur nos dois primeiros dias do evento em Lisboa, em razão da exiguidade do tempo para a aprovação antes do início do festival (peça 109, p. 34) .
No dia seguinte, 16/5/2012, a empresa Better World encaminhou nova proposta à Embratur, considerando a redução de cinco para três dias no festival em Lisboa, alterando quantitativos e retirando as "contrapartidas de mídia" (peça 109, p. 35-42) . Assim, o valor para a participação da Embratur na edição do Rock in Rio em Lisboa foi reduzido proporcionalmente aos dias do evento, passando de ¿ 800.000,00 para ¿ 480.000,00. Por sua vez, o valor para o evento em Madri manteve-se em ¿ 835.000,00 (peça 109, p. 41-42) .
Em Nota Técnica não datada e elaborada em resposta ao parecer da Procuradoria Federal, a Diretoria de Marketing assim se posicionou a respeito da "razoabilidade do valor proposto" (peça 109, p. 63) :
A Diretoria de Marketing atestou que o valor proposto pela Better World é compatível com os preços de mercado praticados pelos demais participantes do evento (...) . Ademais, ratifica a razoabilidade do valor proposto, mesmo considerando a participação apenas no segundo final de semana em Lisboa.
Com relação ao orçamento detalhado, este não é possível ser exigido da Contratada porque o valor refere-se ao direito da EMBRATUR desenvolver as suas ações promocionais no espaço do evento Rock in Rio. (...) No caso da Better World, por deter os direitos exclusivos sobre a marca Rock in Rio, esta Diretoria manifesta-se favoravelmente à concessão do aporte financeiro proposto, visto a pertinência e o equilíbrio das contrapartidas oferecidas à EMBRATUR, considerando o valor total do evento.
Mediante o Parecer 101/2012/PF-Embratur (peça 109, p. 67-72) , de 28/5/2012, a Procuradoria Federal emitiu nova análise e, enfatizando que considerações de ordem técnica, financeira ou orçamentária fugiriam a sua competência institucional, entendeu possível a contratação da empresa Better World pela Embratur.
Após a aprovação da Presidência da Embratur, por meio de despachos emitidos em 29/5/2012 (peça 109, p. 77-78) , foi firmado o Contrato 6/2012 com a empresa Better World (peça 109, p. 92-99) , em 31/5/2012, com preço fixado em ¿ 1.315.000,00.
Portanto, para justificar a razoabilidade dos valores propostos à autarquia, a área técnica da Embratur se baseou somente na comparação com os valores totais de outros contratos de patrocínios firmados e apresentados pela Better World. Esses contratos se referem a patrocínios de cinco empresas, sendo duas para o Rock in Rio Madri e três para o Rock in Rio Lisboa, nos valores discriminados a seguir (os nomes das empresas patrocinadoras foram intencionalmente omitidos nesta instrução) :
Quadro I - Valores de outros patrocínios firmados com a empresa Better World para o Rock in Rio Lisboa e Madri
	Rock in Rio Madri
	Valor

	Empresa 'A'
	¿ 1.400.000,00

	Empresa 'B'
	¿ 1.250.000,00

	Rock in Rio Lisboa
	Valor

	Empresa 'A'
	¿ 1.525.000,00

	Empresa 'B'
	¿ 2.500.000,00

	Empresa 'C'
	¿ 870.000,00

Elaboração própria.
Fonte: peça 107, p. 33-64 e 67-112.
No processo administrativo e nos pareceres emitidos pela área técnica da Embratur não há demonstração de que os contratos e a proposta à autarquia tenham sido comparados. Tampouco há quadros contendo os valores totais (como o reproduzido nesta instrução) ou menção às vantagens e contrapartidas que cada um oferecia. Inferiu-se, portanto, que a justificativa para a contratação teria sido somente pelo fato de o valor total proposto à Embratur ter sido inferior aos dos demais contratos de patrocínio apresentados pela Better World.
Essa simples comparação com valores totais de outros contratos de patrocínio firmados pela Better World, segundo instrução anterior aos autos (peça 118) , demonstrou a fragilidade da justificativa de preços efetuada pela área técnica da Embratur e a ausência de aferição de eventual vantajosidade no patrocínio do evento pela autarquia. Foram apontados os seguintes fatores que levaram a essa constatação:
2.1. não foram verificados os serviços e vantagens inclusos e os objetivos de cada contratante usado na comparação. Os contratos de patrocínio apresentados pela Better World foram de empresas privadas com fins lucrativos, sediadas nos países de realização do evento, atuantes em variados ramos da economia como vestuário, bebidas, telecomunicações e finanças. Certamente, ao patrocinar o Rock in Rio, embora essas empresas busquem primordialmente o posicionamento, reconhecimento e associação de suas marcas e produtos ao festival, há também a perspectiva de geração de negócios e incremento comercial, inclusive, a ser obtida no próprio evento, o que influencia o preço que essas empresas estavam dispostas a pagar como patrocínio;
2.2. ainda que as diferenças nos objetivos e nas naturezas dos contratantes sejam desconsideradas, a Embratur poderia ter comparado a sua proposta com o contrato de patrocínio firmado pela empresa 'C' ao Rock in Rio Lisboa, pois apresentavam valores aproximados (¿ 800.000,00 da proposta inicial à Embratur e ¿ 870.000,00 à empresa 'C') . As condições apresentadas em cada proposta indicam que aquelas oferecidas à Embratur aparentaram ser menos vantajosas;
2.3. não há registros, no processo administrativo da Embratur, de solicitação de outros contratos de patrocínio firmados pela Better World. A área técnica da Embratur poderia obter uma melhor base de comparação das vantagens se obtivesse outros contratos com valores mais próximos ao de sua proposta e/ou inferiores. Poderia, também, averiguar a existência de contratos de patrocínio firmados com outras agências governamentais, do Brasil ou do exterior, ou seja, sem que a perspectiva de lucro ou de negócios futuros afetasse a negociação e o preço do patrocínio. Inclusive, era desejável que se buscasse essas informações junto à proponente, a fim de se eliminar a possibilidade de que aqueles que foram inicialmente apresentados tenham sido previamente selecionados no intuito de simular que o patrocínio da Embratur seria o de menor valor;
2.4. como apontado pela Auditoria Interna da Embratur no Relatório 9/2012 (peça 113, p. 44-45) , não houve registros, no processo administrativo, de negociação entre a Embratur e a Better World sobre o valor do patrocínio a ser firmado, considerando-se que a autarquia era patrocinadora contumaz do evento;
2.5. a manutenção do mesmo valor pago em edições do festival de anos anteriores não necessariamente configura vantagem à Embratur, uma vez que podem ter ocorrido alterações nas contrapartidas em relação àquelas oferecidas nos eventos precedentes;
2.6. não foi avaliado se os resultados obtidos com os patrocínios das edições precedentes justificariam a realização de determinadas ações promocionais e gastos no festival que se pretendia patrocinar; e,
2.7. não houve avaliação do custo 	dos serviços mensuráveis em relação ao preço proposto pela Better World. Por exemplo, era possível mensurar financeiramente o custo de serviços como o "direito a ingressos", "ação com percussionistas" e "direito a equipe de promotores", a fim de cotejá-los com a proposta da Better World.
Essas considerações demonstraram que, não obstante o grau de subjetivismo presente na avaliação de valores de patrocínio, havia parâmetros possíveis para que a Embratur efetuasse uma devida análise para a justificativa de preços, com a apresentação de argumentos robustos para fundamentar a realização da despesa.
A concessão de um patrocínio deveria ser antecedida por uma cuidadosa avaliação dos benefícios a serem obtidos, o que inclui pronunciamento fundamentado quanto aos recursos a serem repassados. Sua necessidade deriva dos princípios constitucionais que norteiam a atividade administrativa, como a impessoalidade, a isonomia, a moralidade, a economicidade e a eficiência, pois a Administração, antes de conceder um patrocínio, deve sempre avaliar se não haveria uma oportunidade que lhe fosse mais vantajosa em termos de relação custo/benefício do emprego dos recursos, sem escolher projetos por razões de preferência pessoal, subjetivismos ou sem fundamentado juízo quanto a seu preço.
Dessa forma, foi efetuada a audiência do Sr. Walter Nunes de Vasconcelos Júnior, então Diretor de Marketing da Embratur, nos seguintes termos (peça 172) :
Aprovou o projeto de patrocínio que resultou na assinatura do Contrato 6/2012, sem que fosse realizada a devida justificativa quanto aos preços a serem praticados por meio da concessão de patrocínio para a realização das edições de 2012 do Rock in Rio em Lisboa e Madri, em desatenção aos princípios constitucionais da economicidade e da eficiência, posto que a 	simples comparação de valores totais com outros contratos de patrocínio não serve como parâmetro para definir a proposta da Embratur como vantajosa, dadas as diferenças de contrapartidas e objetivos inerentes a cada contratante.
i.2) Razões de justificativa apresentadas pelo Sr. Walter Nunes de Vasconcelos Júnior (peças 135, 176 e 177) .
O responsável defendeu que a comparabilidade entre cotas de patrocínio, na prática, se mostraria inviável, pois cada agente econômico se relaciona com o evento com perspectivas e objetivos diferentes (peça 176, p. 11) .
Citou, como exemplo, que um dos orçamentos tomados como base de comparação pela Embratur se referia a uma empresa espanhola atuante do ramo varejista de vestuário (peça 176, p. 11) . No raciocínio exposto pelo responsável, a citada empresa poderia patrocinar o Rock in Rio ou qualquer outro evento, pois busca, essencialmente, ter visibilidade em um evento de massa, não importando qual fosse; por outro lado, o Rock in Rio, para a Embratur, seria um evento único e essencial, condizente com a estratégia de promoção internacional do Brasil, razão pela qual a autarquia estaria disposta a pagar um preço maior (peça 176, p. 11-12) .
Acrescentou que, sendo indiferente à varejista espanhola se associar a um evento específico, mas a qualquer outro evento de grande público, teria mais opções disponíveis para patrocinar, podendo reduzir o custo em negociações, o que não era possível para a Embratur, pois para a autarquia o Rock in Rio, ligado ao Brasil, era o único evento a ser patrocinado (peça 176, p. 12) . Segundo o responsável, o prejuízo de não participar do evento seria maior à Embratur do que o pagamento por uma cota de patrocínio (peça 176, p. 12) .
Alegou que, mesmo com o poder de mercado dos organizadores do Rock in Rio sendo maior sobre a Embratur do que a varejista espanhola, a autarquia pagou um valor inferior de patrocínio (¿ 1,315 milhão x ¿ 2,5 milhões) , em que pese os objetivos diferentes dos agentes (peça 176, p. 12) . Aduziu, ainda, que as contrapartidas oferecidas à Embratur teriam sido maiores do que as oferecidas a patrocinadores que pagaram preços superiores (	peça 176, p. 13) .
Argumentou que a comparação de preços de cotas de patrocínio sugere uma percepção descompromissada da importância que o evento teria à Embratur, o que diminuiria suas margens de negociação, e que a comparabilidade seria impossível ante objetivos diferentes entre os agentes (peça 176, p. 13) .
O responsável afirmou que, por ser um evento eminentemente brasileiro, no qual se divulga a marca "Rio de Janeiro", não haveria o interesse de agências governamentais de outros países de patrocinar o Rock in Rio (peça 176, p. 13-14) .
Destacou que, diferentemente das empresas patrocinadoras, que tinham o incremento de vendas e divulgação de seus produtos como objetivos, a Embratur teria um foco mais amplo, com a possibilidade de aproveitar uma "onda de visibilidade" que o evento proporcionaria, com a divulgação do Brasil como um todo (peça 135, p. 3-4, e peça 176, p. 13-14) . Assim, segundo o responsável, por se tratar da divulgação de um produto-país, não seria possível esperar de imediato um retorno mensurável e calculável com o patrocínio inserido (peça 176, p. 14) .
Argumentou que o objetivo principal não seria que o público saísse do evento e gerasse negócios efetivos, como a compra de passagens e pacotes turísticos para o Brasil, mas, sim, que conhecessem o país além do senso comum e falasse sobre ele (peça 176, p. 15) . Nesse sentido, o responsável defendeu que o universo de público atingido pelo patrocínio da Embratur seria maior do que o de outros patrocinadores, uma vez que é irrelevante que pessoas de países em que não atuam conhecessem suas marcas (peça 176, p. 15) .
Explanou que, dentro da classificação de patrocínios definidos pela empresa Better World para o Rock in Rio, a Embratur se enquadrava na categoria "Patrocinador Institucional", pois teria como objetivo macro divulgar o destino Brasil, e não a venda de produtos com cunho comercial (peça 135, p. 2) . Dessa forma, segundo o responsável, os valores pagos pelas demais patrocinadoras não envolviam o aspecto de "ativação de marca", o qual, na maioria das vezes, dobraria o investimento com a produção de espaços, construção de estandes, confecção, transporte e distribuição de brindes (peça 135, p. 2-3) . Por sua vez, o responsável afirmou que o valor despendido pela Embratur teria incluído toda a produção de ações e ativações de marca, inclusive serviço de catering e ações promocionais (peça 135, p. 3-4) .
Expôs que, caso a Embratur efetuasse gastos diretos com mídia para apresentar a Marca Brasil e os destinos brasileiros, o valor despendido teria sido maior do que o custo do patrocínio (peça 135, p. 3-4) .
Acerca de possíveis desvantagens à Embratur quando comparadas as contrapartidas oferecidas a outra empresa, o responsável defendeu que essas não procedem, pois: i) a quantidade de exibições de filmes nos telões do evento teriam sido iguais; ii) o palco Sunset seria o segundo de maior aglomeração de público, gerando grande alcance de exposição da marca; iii) a roda gigante seria uma das principais atrações, podendo a inserção da Embratur ser vista de qualquer ponto do evento, além de obter grande exposição por meio de imagens compartilhadas pelo público em redes sociais e pelas mídias jornalísticas; iv) os espaços no pórtico de entrada e nas bilheterias, concedidos à empresa, seria de menor alcance, uma vez que o impacto causado no público ocorre uma única vez; v) a contrapartida concedida à empresa de nomear a tenda eletrônica teria impacto e exposição limitados quando comparada às contrapartidas oferecidas à Embratur, referentes à exposição de sua marca na roda gigante e no palco Sunset; e, vi) os valores de contrapartida de mídia, representativa do direito de o patrocinador usufruir exposição como marca associada ao evento, eram influenciados pelo momento em que os contratos de patrocínios eram fechados, o que explicaria a diferença entre a Embratur e a empresa comparada (peça 135, p. 4-5) .
Afirmou que teriam sido solicitados à empresa Better World outros contratos de patrocínio firmados para o evento, mas que essa teria se negado a fornecê-los devido a cláusulas de sigilo (peça 135, p. 5) .
Refutou a possibilidade de que o retorno obtido com o patrocínio fosse uma mera conta matemática, pois as variáveis seriam muito mais complexas do que qualquer retorno imediatista (peça 176, p. 15-16) . Defendeu, assim, que não seria possível mensurar e discriminar "itens de patrocínio", pois a empresa Better World, detentora da exclusividade do evento, não praticava a política de precificar cada contrapartida (peça 135, p. 2, e peça 176, p. 16) . No raciocínio exposto pelo responsável, a empresa não vendia "partes recortadas" de patrocínio, não cabendo à Embratur pagar por um patrocínio "fatiado", somente para o que lhe interessasse, sendo o patrocínio do Rock in Rio um modelo "fecha com tudo ou não fecha nada" (peça 135, p. 2, e peça 176, p. 17-18) . Discordou, assim, que a retirada de determinadas contrapartidas deveria ter correspondido a reduções objetivas no preço (peça 135, p. 2, e peça 176, p. 18) .
Alegou que não houve qualquer prejuízo ao erário na contratação do patrocínio e que a instrução processual teria cometido ilações, pois não apontou quanto, como, e o motivo de o patrocínio ter sido irregular (peça 176, p. 18-19) .
Sobre a recomendação da Auditoria Interna da Embratur de que a área técnica poderia obter melhor negociação sobre as contrapartidas do patrocínio com a empresa Better World, o responsável afirmou que a sugestão teria sido no sentido de melhoria, e não de que alguma irregularidade tenha sido apontada (peça 176, p. 19) .
Por fim, concluiu que não caberia sua responsabilização, haja vista não ter sido demonstrado que houve conduta dolosa ou erro grosseiro, e que a concessão do patrocínio ao Rock in Rio teria sido uma decisão discricionária, de boa-fé, a partir de informações trazidas pela área técnica (peça 176, p. 20-21) .
Análise
Inicialmente, cumpre registrar que a competência deste Tribunal para aplicar sanções não alcança somente atos que envolvam dano ao erário, mas, também, aqueles praticados com grave infração à norma legal ou regulamentar de natureza contábil, financeira, orçamentária, operacional e patrimonial (art. 58 da Lei 8.443/1992) . É dever do administrador público que sua atuação esteja em consonância com os aspectos legais e os princípios, entre os quais, o da economicidade. Foi nesse sentido que as apurações efetuadas nos autos resultaram na audiência do responsável, uma vez que não restou demonstrado, de forma inequívoca, que o aspecto da economicidade do patrocínio a ser concedido pela Embratur tenha sido analisado na decisão por ele emanada em parecer (peça 107, p. 130-145) e em nota técnica (peça 109, p. 62-65) .
Ao longo de suas razões de justificativa, o responsável defendeu a impossibilidade de uma simples comparação entre os valores totais do patrocínio pela Embratur, formulado pela Better World, e aqueles oferecidos por demais patrocinadores, o que já havia sido realçado na instrução anterior aos autos que propôs sua audiência (peça 118) . Dessa forma, o responsável entrou em contradição com a própria decisão adotada quando ocupava o cargo de Diretor de Marketing da Embratur, pois buscou fundamentar a razoabilidade do preço do patrocínio na comparação simples de preços totais (peça 107, p. 139, e peça 109, p. 63) . Nesse sentido, afirmou-se em instrução anterior aos autos (peça 118, p. 5) :
23. (...) essa simples comparação de valores totais de outros contratos de patrocínio firmados, sem que fossem verificados os serviços e vantagens inclusos e os objetivos de cada contratante, demonstra a fragilidade da justificativa de preços efetuada pela área técnica da Embratur.
Exatamente pela inviabilidade de simples comparação de totais com outros patrocínios, defendeu-se que caberia ao responsável buscar e demonstrar outros elementos que baseassem sua decisão pela concessão do patrocínio ou que, na falta desses parâmetros, houvesse explícita e detalhada demonstração disso em seus pareceres. Na esteira da própria afirmação do responsável, era desejável que se demonstrasse como a não participação da Embratur no evento seria maior do que o pagamento pela cota de patrocínio.
Sobre a possibilidade de que outra entidade pública tivesse patrocinado o Rock in Rio, não se sugeriu que se buscasse contrato específico de outra agência de promoção do turismo, mas sim, de qualquer seara administrativa, podendo ser do Brasil ou mesmo locais, de Portugal e/ou da Espanha. Assim, a comparação entre os valores de patrocínio poderia ser mais justa, eliminando-se a perspectiva comercial de lucro, uma vez que não haveria o fator de incremento de vendas com o evento.
Embora o responsável tenha afirmado que houve tentativas de obter outros contratos de patrocínio firmados pela empresa Better World, essas não foram evidenciadas no processo administrativo da Embratur. A busca de outros patrocínios, além de fortalecer o método de comparação de preços, poderia eliminar a possibilidade de que os três contratos fornecidos pela Better World tenham sido previamente selecionados no intuito de simular que o patrocínio da Embratur seria o de menor valor.
Também não foi defendido que caberia à Embratur fracionar o patrocínio e contratar apenas parcelas que lhe fossem vantajosas economicamente. O que se argumentou foi que poderia ser avaliada a economicidade com base em parcelas das contrapartidas oferecidas pela Better World que se demonstravam mensuráveis em termos monetários, como, por exemplo, cotas de ingresso, distribuições de brindes e ações promocionais com artistas. Obviamente, não seria possível avaliar o preço do patrocínio como um todo com base nesses itens, haja vista que esse também se compõe de itens intangíveis como a consolidação da marca Brasil e dos destinos turísticos, mas proporcionaria ao gestor argumentos mais robustos para justificar a sua decisão quanto à concessão ou não do patrocínio em função do aspecto da economicidade do preço.
Feitas essas considerações, cabe admitir, por outro lado, que assiste razão ao responsável quanto a aspectos apontados em sua defesa que poderiam levar à conclusão de que o patrocínio concedido pela Embratur teria sido vantajoso comparado aos demais utilizados para balizar o preço. Certamente, as empresas privadas detinham uma gama maior de eventos para a associação com suas marcas, diferentemente da Embratur que, no caso do Rock in Rio, tinha óbvia e ímpar situação para que promovesse os destinos turísticos brasileiros ao público dos dois países. Com isso, a então autarquia tinha seu poder negocial de preço reduzido em comparação ao das empresas privadas.
Também se considera razoáveis os argumentos trazidos pelo responsável quanto à comparação de contrapartidas oferecidas à Embratur e à outra empresa. Assim, ao contrário da análise emitida em instrução anterior aos autos (peça 118, p. 5-6) , não há como afirmar com convicção que a Embratur tenha obtido contrapartidas desvantajosas em comparação à outra empresa, não obstante os preços do patrocínio propostos pela Better World a cada uma tenham sido próximos.
Assim, em que pese a constatação de que houve inadequada e insuficiente justificativa de preços nos documentos técnicos que decidiram pela concessão do patrocínio pela Embratur ao Rock in Rio Lisboa e Madri, em 2012, não há evidências nos autos que isso tenha levado a então autarquia a pagar preços não condizentes com os de mercado ou que tenham lhe causado prejuízo. Acrescente-se, ainda, que a concessão de patrocínios implica, necessariamente, em aspectos subjetivos de difícil mensuração em termos monetários, o que dificulta a avaliação da economicidade dos preços.
Cabe registrar, porém, que dada a existência de parcela intangível dos patrocínios, deve o gestor se cercar de maior cautela por ocasião da justificativa dos preços contratados, buscando mensurar e demonstrar a razoabilidade destes dentro de parâmetros possíveis. Fossem os argumentos ora apresentados pelo responsável expostos em suas decisões pela concessão do patrocínio pela Embratur, haveria a possibilidade de que fosse afastada, de pronto, uma possível ocorrência de irregularidade.
Propõe-se, em suma, que sejam acolhidas parcialmente as razões de justificativa apresentadas pelo Sr. Walter Nunes de Vasconcelos Júnior.
ii) Pagamentos sem cobertura contratual (Contrato 10/2008) 
ii.1) Contextualização
O Contrato 10/2008, celebrado entre a Embratur e a empresa Evidência Display, Publicidade, Exposição e Eventos Ltda., teve por objeto a "prestação de serviços de montagem de estandes, participação e atendimento em feiras e eventos promocionais de turismo e negócios, que virão a ocorrer no exterior", e vigeu de 25/3/2008 a 25/3/2013 (peça 150, p. 1-7) .
Em 23/3/2012, foi celebrado o 6º Termo Aditivo ao Contrato 10/2008, por meio do qual, além de prorrogar sua vigência, promoveu-se alterações qualitativas e quantitativas (peça 150, p. 33-35) .
A mudança qualitativa pretendeu conferir novo formato visual aos estandes montados em feiras e eventos internacionais de turismo com a participação da Embratur, por meio da inclusão de equipamentos tecnológicos e da exclusão de itens considerados dispensáveis do contrato original (peça 149, p. 135, e peça 151, p. 120 e 126-127) . Os valores contratuais foram alterados para os dois tipos de mercado previstos: para o Mercado "A" (países da América do Sul, Central e do Norte) , passou de R$ 1.689,36/m²	 para R$ 1.935,30/m²; e, para o Mercado "B" (países da Europa e outros continentes) , de R$ 1.983,48/m² para R$ 2.163,10/m² (peça 149, p. 135, e peça 151, p. 34) .
A alteração quantitativa resultou na supressão da área total de metragem de estandes prevista durante o período de prorrogação da vigência contratual, passando de 10.125m² para 9.072,70 m² (peça 149, p. 136, e peça 151, p. 34) .
Anteriormente à celebração desse 6º Termo Aditivo ao Contrato 10/2008, a Embratur solicitou à contratada a execução de serviços para a feira denominada "International Tourism Bourse (ITB Berlim) ", na Alemanha, realizada entre 7/3/2012 e 11/3/2012. Ocorre que, embora o evento tenha sido realizado previamente ao 6º Termo Aditivo, os serviços foram executados nos moldes e valores previstos nesse documento, ou seja, sem que ainda estivesse produzindo efeitos jurídicos (peça 149, p. 137, e peça 151, p. 32) .
A solicitação da execução dos serviços atinentes à ITB Berlim conforme as condições que estavam sendo discutidas em aditivo contratual e, portanto, ainda não vigente, representou autorização para que se realizassem pagamentos sem cobertura contratual, em discordância ao art. 60, parágrafo único, da Lei 8.666/1993, e aos princípios constitucionais da eficiência e da legalidade, previstos no art. 37, caput, da Constituição Federal/1988.
Em vista do exposto, foi realizada a audiência do Sr. Marco Antônio de Britto Lomanto, então Diretor de Produtos e Destinos, nos seguintes termos (peça 158) :
Por ter assinado a Solicitação de Serviço 68/2012 no âmbito do Contrato 10/2008, autorizando a execução de serviços e gerando a realização de pagamentos sem cobertura contratual, haja vista que os valores previstos no 6º Termo Aditivo ao contrato ainda não estavam vigentes, em discordância ao art. 60, parágrafo único, da Lei 8.666/1993, e aos princípios constitucionais da eficiência e da legalidade, previstos no art. 37, caput, da Constituição Federal/1988.
ii.2) Razões de justificativa apresentadas pelo Sr. Marco Antônio de Britto Lomanto (peça 167) 
O responsável iniciou discorrendo sobre a ITB Berlim, a qual considerou como o mais importante evento de turismo no mundo, tendo sido registrada 11.163 expositores e 169.295 visitantes, dos quais 110.791 profissionais do turismo, na edição de 2011, ano anterior à participação da Embratur ora em questão (peça 167, p. 2-4) .
Também destacou que as alterações qualitativas, com inserções de tecnologia, se faziam necessárias, pois o projeto de estande previsto inicialmente no Contrato 10/2008 estava desatualizado, e pelo fato de, em 2012, o Destino Brasil entrar em fase de alta exposição de imagem no exterior com a promoção dos megaeventos esportivos Copa do Mundo 2014 e Olimpíadas e Paraolimpíadas RIO2016 (peça 167, p. 5-6) .
Em seguida, o responsável expôs a seguinte linha do tempo a fim de explicar os fatos (peça 167, p. 6-9) :
	a) os trâmites para a adequação tecnológica dos estandes e as alterações qualitativas e quantitativas do Contrato 10/2008 teriam se iniciado em setembro de 2011, demandando reuniões de briefing e sucessivas apresentações de layouts do projeto, visando seu início na ITB Berlim (peça 167, p. 6-7) ;
b) a adequação do estande teria sido submetida à aprovação do colegiado/Presidência (peça 167, p. 7) ;
c) considerando a expectativa de haver tempo hábil para a assinatura do 6º Termo Aditivo antes do mês de março de 2012, a Embratur demandou à empresa contratada a montagem, o planejamento e a execução do novo projeto para a feira ITB Berlim (peça 167, p. 7) . Segundo o responsável, o planejamento teria sido feito conforme os trâmites administrativos necessários, em tempo suficiente para a assinatura pelo Presidente da Embratur antes da realização do evento (peça 167, p. 7) ;
d) em janeiro de 2012, a Embratur estaria trabalhando com o duodécimo orçamentário, haja vista o Orçamento Geral da União não ter sido liberado, comprometendo o cronograma planejado (peça 167, p. 7) ;
e) em 15/2/2012, foi imposto o contingenciamento orçamentário pelo Governo Federal, impactando o planejamento da autarquia para o ano de 2012 e contribuindo para a readequação e revisão do processo de montagem do estande, o que consequentemente teria alterado o cronograma de trâmite do processo (peça 167, p. 8) ;
f) em 2/3/2012, foi publicado o Decreto 7.689, alterando a delegação de competência para assinatura de contratos de valor superior a R$ 10 milhões para autoridades do primeiro escalão. De acordo com o responsável, esse fator teria sido decisivo para que houvesse um redirecionamento de todo o trâmite processual (peça 167, p. 8) ;
g) por meio do Parecer 123/2012-PF, a Procuradoria Federal da Embratur considerou que o Decreto 7.689/2012 criou a necessidade de autorização do Ministro de Estado para a celebração do 6º Termo Aditivo ao Contrato 10/2008. Segundo o responsável, o parecer explicitaria, ainda, a urgência em cumprir com a execução do estande para que não houvesse prejuízo à imagem do País e aos recursos já empregados no projeto (peça 167, p. 8) ; e,
h) por meio de despacho, inseriu-se ao processo administrativo da Embratur a Solicitação de Serviço (SS) 68/2012, mencionando o respaldo da renovação do 6º Termo Aditivo do Contrato 10/2008, já em vias de assinatura (peça 167, p. 9) .
O responsável afirmou que o fato de o processo não poder mais ser assinado pelo Presidente da Embratur, mas pelo Ministro de Estado do Turismo	, teria inviabilizado o prazo planejado pela área técnica (peça 167, p. 9) .
Considerou que se tratava de autorização de serviços de natureza contínua, auxiliares e necessários à Administração no desempenho de suas atribuições, e que, portanto, o pagamento teria sido uma decisão razoável e proporcional com a prestação de serviços entregues e atestados (peça 167, p. 9) .
Reconheceu que havia um impasse para a realização da montagem do estande a tempo, com convites previamente expedidos e a presença de autoridades federais confirmadas (peça 167, p. 10) .
Aduziu que não teria ocorrido solicitação de serviços sem cobertura contratual, tendo sido assinada a SS 68/2012 em plena vigência do 5º Termo Aditivo do Contrato 10/2008, o qual se encerrava em 25/3/2012 (peça 167, p. 10) . De acordo com o responsável, teria sido digitada incorretamente a informação no campo de "vigência do contrato" na mencionada SS (peça 167, p. 10) .
Alegou que a Procuradoria Jurídica da Embratur teria orientado que o pagamento fosse realizado pela supressão de metragem quadrada do contrato, acrescendo o valor do metro quadrado montado, dentro dos limites estabelecidos pela Lei 8.666/1993, com pagamento sendo realizado a posteriori (peça 167, p. 11) . Ressaltou que a alteração qualitativa não teria alterado o valor global do contrato (peça 167, p. 11) .
Concluiu que fatores alheios teriam afetado os trâmites processuais e que teria autorizado a execução dos serviços em prol do interesse público, com base nos princípios da razoabilidade e economicidade e no gerenciamento de riscos, uma vez que já tinham sido investidos os valores correspondentes e que não se poderia colocar em risco a imagem do Brasil no exterior (peça 167, p. 11-12) .
Análise
Embora o responsável tenha afirmado que a intenção da Embratur seria a de participar na ITB Berlim já com o formato de estande e equipamentos previstos na alteração qualitativa previstos para o 6º Termo Aditivo, o primeiro documento inserido no processo administrativo se tratou de despacho da Coordenação-Geral de Promoção, de 22/2/2012, sem que fossem detalhados os serviços a serem prestados e informando que o valor a ser pago à contratada seria R$ 1.983,48/m², ou seja, o que estava então vigente, ainda sem o acréscimo promovido pelo aditivo que estava em discussão (peça 151, p. 9-10) .
Também em 22/2/2012, o responsável, como Diretor de Produtos e Destinos, emitiu "de acordo" com o despacho da Coordenação-Geral de Promoção (peça 151, p. 11) .
Como a Embratur pretendia participar da feira com estandes em três pavilhões distintos (Américas, LGBT e Ecoturismo - peça 151, p. 29) , foram emitidas as Solicitações de Serviço (SS) 51, 57 e 58, em 23/2/2012 (peça 151, p. 12-18) , posteriormente complementadas (peça 151, p. 20-29) . Todas as SS informaram que o custo seria de R$ 1.983,48/m² e previram serviços de "áudio visual, comunicação, informática e outros", "montagem", "recursos humanos", "atrações culturais" e "buffet".
Em 6/3/2012, um dia antes do início da feira ITB Berlim, foi emitida a Ordem de Serviço (OS) 68/2012, assinada pela Sra. Maria Vânia Jezini Fernandes, autorizando a execução dos serviços pela contratada conforme as SS emitidas anteriormente (peça 151, p. 30) . Essa primeira versão da OS 68/2012 informou que o preço a ser pago à contratada seria R$ 1.983,48/m², condizente com o vigente antes da celebração do 6º Termo Aditivo ao Contrato 10/2008.
Como já relatado (parágrafo 70 desta instrução) , o 6º Termo Aditivo ao Contrato 10/2008 foi assinado em 23/3/2012, quando então passou a ter efeitos jurídicos as alterações qualitativas e quantitativas por ele promovidas, inclusive no que se refere aos novos preços a serem praticados. O aditivo foi formalizado posteriormente à realização da ITB Berlim, ocorrida entre 7/3/2012 e 11/3/2012.
No dia 30/3/2012, por meio de despacho, informou-se que estava sendo inserida no processo administrativo da Embratur uma "ordem de serviço nº 0068/2012 atualizada", com alteração do valor do metro quadrado, passando de R$ 1.983,48 para R$ 2.163,10 (peça 151, p. 33) . Embora conste 6/3/2012 no campo referente à "data de emissão", a OS 68/2012 "atualizada" foi assinada pelo responsável de forma retroativa, como afirmado em suas razões de justificativa (peça 151, p. 32) .
Em 2/5/2012, o responsável manifestou concordância com a proposta de que o empenho emitido fosse reforçado, haja vista a alteração no preço pelo qual a contratada seria remunerada pelos serviços prestados na ITB Berlim (peça 151, p. 36-37) .
Essa linha do tempo dos documentos processuais, apoiada nas devidas referências à localização de cada documento nos autos, serve para demonstrar que, até a realização da feira ITB/Berlim, a Embratur estava adotando os procedimentos corretos para remunerar a contratada conforme o valor que estava então vigente, haja vista o 6º Termo Aditivo não ter sido ainda assinado.
Somente após a prestação dos serviços na feira foi inserida uma nova versão da OS 68/2012 como substituta da anterior, datada de forma retroativa e alterando o custo unitário, a fim de conferir aparente legitimidade ao preço pelo qual a contratada seria remunerada.
Ao contrário do afirmado pelo responsável, não houve aval da Procuradoria Federal junto à Embratur para que se solicitasse a prestação de serviços e o pagamento de preço que não estavam previstos no Contrato 10/2008. O pronunciamento da Procuradoria Federal (peça 151, p. 54-59) , emitido em 26/6/2012 e, portanto, posteriormente aos fatos ocorridos, foi no sentido de que, uma vez que os serviços já haviam sido prestados com base em layout não vigente, não caberia a desconstituição dos fatos, tampouco o pagamento à contratada por preços não condizentes com o serviço prestado, o que geraria enriquecimento ilícito da Administração. Vale reproduzir os seguintes excertos da manifestação da Procuradoria (peça 151, p. 57-58) :
Voltando ao fato concreto, ainda que ilegal o ato demandado pela Administração concernente à montagem do novo estande do Brasil na ITB, com as alterações não formalizadas por meio do competente termo aditivo, de outro lado não se mostrava possível a desconstituição de uma situação fática consolidada. O não-reconhecimento da dívida, diante da situação posta pela Administração, poderia acarretar maiores prejuízos ao interesse/patrimônio público.
 (...) 
Assim, à vista de uma interpretação lógico-sistemática do ordenamento jurídico, não está a Administração Pública dispensada do pagamento do serviço executado, conquanto nulo e ineficaz o contrato, sob pena de se consagrar o indesejável enriquecimento sem causa.
 (grifos nossos) 
Procede o entendimento da Procuradoria Federal: uma vez que houve autorização à contratada para que prestasse os serviços conforme o novo layout, caberia à Embratur remunerá-la com o preço unitário correspondente, a fim de se evitar o enriquecimento ilícito da Administração. É nesse sentido que o pagamento teria sido uma decisão razoável e proporcional com a prestação dos serviços entregues e atestados, tal como defendido pela Procuradoria, e não como um aval a que os serviços fossem demandados sem estarem ainda previstos no contrato.
Os possíveis atrasos na tramitação da alteração do Contrato 10/2008, como o contingenciamento orçamentário e, notadamente, a publicação do Decreto 7.689/2012, não servem de escusa para que fossem solicitados a execução e o pagamento de serviços que ainda não estavam vigentes. Tampouco servem como justificativa para o fato de o 6º Termo Aditivo não ter sido assinado a tempo da participação da Embratur na ITB Berlim, cabendo, nesta ocasião, endossar a manifestação da CGU ao avaliar a mesma alegação do responsável (peça 149, p. 139) :
De acordo com a manifestação do gestor, a instrução processual para a alteração qualitativa do estande foi iniciada com antecedência, no mês de setembro de 2011, portanto, 05 meses antes da realização da feira ITB Berlim - 2012. Entretanto, até por isso, todo o trâmite processual deveria ter sido encerrado antes do início da feira em 07/03/2012.
A edição do Decreto nº 7.689, de 02/03/2012, que estabeleceu a superveniente necessidade de submissão do processo à aprovação do Ministro de Estado do Turismo, conforme informado pelo gestor, não pode ser tomada como justificativa para a delonga na instrução processual.
Primeiro, porque o Decreto somente entrou em vigor quando publicado no Diário Oficial da União, no dia 05/03/2012. Nesse momento, numa atuação cautelosa, o Sexto Termo Aditivo já deveria ter sido celebrado. Afinal, a feira ITB Berlim se iniciaria logo em 07/03/2012.
Segundo, porque a instrução processual no âmbito da Embratur somente foi encerrada em 16/03/2012, com o despacho da Presidência que encaminhava o processo para a apreciação ao Ministério do Turismo. Ou seja, antes mesmo de o processo ser encaminhado ao Ministério do Turismo, conforme veio a dispor o Decreto nº 7.689/2012, a feira ITB Berlim 2012 já havia terminado cinco dias antes.
Não foi contestada, nestes autos, a importância da feira ITB Berlim para que fossem promovidos os produtos turísticos brasileiros e os megaeventos esportivos que seriam sediados no País. A presença da Embratur nesse evento era justificável e condizente com suas competências e seu planejamento institucional. A participação da autarquia também não estava sob risco, como quis sugerir o responsável, bastando que os serviços fossem executados pela contratada com base nos itens e preços que estavam vigentes antes da assinatura do 6º Termo Aditivo.
Ao emitir a nova versão da OS 68/2012, o Sr. Marco Antônio de Britto assumiu a responsabilidade pela autorização à contratada para que prestasse serviços e fosse remunerada por valores que ainda não estavam vigentes e, portanto, sem que houvesse respaldo contratual, contrariando o art. 60, parágrafo único, da Lei 8.666/1993, e os princípios constitucionais da eficiência e da legalidade.
Em conclusão, os argumentos apresentados não foram suficientes para elidir a irregularidade e sua responsabilidade, cabendo, portanto, propor que suas razões de justificativa sejam rejeitadas.
iii) Projeto Goal to Brasil
Foram efetuadas audiências relativas a duas irregularidades praticadas no projeto Goal to Brasil, as quais serão analisadas separadamente a seguir.
iii.1) Item de audiência: solicitação da execução de serviços por meio do Contrato 10/2008 para o projeto Goal to Brasil, sem que fosse demonstrada sua vantajosidade, o que contrariou o princípio da economicidade
iii.1.1) Contextualização
O projeto Goal to Brasil da Embratur compreendeu a realização de catorze eventos em diferentes países, entre 5/7/2012 e 9/5/2013, com a finalidade de promover os destinos turísticos das doze cidades-sede da Copa do Mundo FIFA 2014. À exceção dos eventos realizados na Colômbia e nos Estados Unidos, quando o Brasil como um todo foi promovido, em cada uma das edições do projeto foi escolhida uma cidade-sede para ser a "anfitriã", apresentando suas atrações turísticas e peculiaridades culturais e gastronômicas. O quadro a seguir detalha os locais que receberam os eventos, as datas de realização e os destinos brasileiros promovidos:
Quadro II - Locais, datas e destinos promovidos no Projeto Goal to Brasil
	País / cidade do evento
	Data de realização
	Destino promovido

	Chile / Santiago
	5/7/2012
	Brasília/DF

	Colômbia / Bogotá
	9/8/2012
	Brasil

	Argentina / Buenos Aires
	11/9/2012
	Porto Alegre/RS

	França / Paris
	17/9/2012
	Salvador/BA

	Portugal / Lisboa 
	16/10/2012
	São Paulo/SP

	Canadá / Toronto
	1/11/2012
	Manaus/AM

	Espanha / Madri
	20/1/2013
	Fortaleza/CE

	Itália / Milão
	5/2/2013
	Natal/RN

	Alemanha / Frankfurt
	5/3/2013
	Recife/PE

	Reino Unido / Londres
	12/3/2013
	Curitiba/PR

	Uruguai / Montevidéu
	18/4/2013
	Belo Horizonte/MG

	Peru / Lima
	29/4/2013
	Cuiabá/MT

	México / Cidade do México
	6/5/2013
	Rio de Janeiro/RJ

	EUA / Nova Iorque
	9/5/2013
	Brasil

Fontes: Relatório CGU 201308386 (peça 149, p. 129) e proposta de realização do projeto, conforme processos referentes aos eventos (peça 149, p. 4-21) .
Para a realização dos eventos, a Embratur não celebrou contrato específico, mas utilizou-se de contratos então vigentes, com objetos atinentes a serviços de relações públicas e de assessoria de imprensa, bem como dos dois detalhados a seguir, por meio dos quais efetuou-se 90,62% das despesas (peça 149, p. 72) :
102.1.	Contrato 10/2008, firmado com a empresa Evidência Display, Publicidade, Exposição e Eventos Ltda., com vigência de 25/3/2008 a 25/3/2013, cujo objeto era a "prestação de serviços de montagem de estandes, participação e atendimento em feiras e eventos promocionais de turismo e negócios, que virão a ocorrer no exterior" (peça 150, p. 2) ; e,
102.2.	Contrato 24/2011, firmado com a empresa Gauche Promoções e Eventos Ltda., com vigência de 26/12/2011 a 26/12/2016, cujo objeto era a "prestação, sob demanda, de serviços de planejamento operacional, organização e viabilização de infraestrutura, fornecimento de apoio logístico, acompanhamento e gestão da execução de eventos promocionais que ocorrerão no exterior, realizados pela Embratur e/ou em parcerias com outras instituições ou empresas privadas, além de viabilizar contratualmente a participação da Embratur em eventos de terceiros, organizados por parceiros, promotores de eventos e promoções" (peça 182, p. 1) .
Até o evento realizado no Reino Unido, em 12/3/2013, os Contratos 10/2008 e 24/2011 foram utilizados simultaneamente. Quando a vigência do Contrato 10/2008 expirou, em 25/3/2013, os serviços de organização, montagem de estruturas, entre outros, para os quatro eventos restantes se deram, exclusivamente, por meio do Contrato 24/2011. O quadro a seguir apresenta as despesas realizadas por ajuste e evento:
Quadro III - Despesas realizadas, por contrato e evento, para o projeto Goal to Brasil (em R$) 
	País do evento
	Contrato 10/2008
	Contrato 24/2011
	Total

	Chile
	445.119,00
	352.950,40
	798.069,40

	Colômbia
	309.648,00
	281.672,58
	591.320,58

	Argentina
	387.060,00
	448.808,68
	835.868,68

	França
	486.697,50
	581.413,00
	1.068.110,50

	Portugal
	367.727,00
	388.723,83
	756.450,83

	Canadá
	329.001,00
	403.315,00
	732.316,00

	Espanha
	367.727,00
	375.707,30
	743.434,30

	Itália
	367.727,00
	386.795,60
	754.522,60

	Alemanha
	367.727,00
	444.259,65
	811.986,65

	Reino Unido
	367.727,00
	418.456,60
	786.183,60

	Uruguai
	0,00
	394.712,00
	394.712,00

	Peru
	0,00
	373.495,77
	373.495,77

	México
	0,00
	423.320,77
	423.320,77

	EUA
	0,00
	1.092.112,77
	1.092.112,77

	TOTAL
	3.796.160,50
	6.365.743,95
	10.161.904,45

Fonte: Relatório CGU 201308386 (peça 149, p. 128) .
Conforme apurado pela CGU, a utilização simultânea dos Contratos 10/2008 e 24/2011 para a execução dos dez primeiros eventos constituiu ato de gestão antieconômico, haja vista que o Contrato 24/2011 poderia ter sido utilizado unicamente para a prestação de todos os serviços necessários, desde o início do projeto e em condições mais vantajosas à Administração (peça 149, p. 152) . Isso se deveu à diferença das formas de remuneração estipuladas nesses contratos.
A remuneração do Contrato 10/2008 se dava com base no valor do metro quadrado multiplicado pela área total de estande efetivamente montada da feira ou evento internacional. Havia dois tipos de mercado: o "Mercado A" compreendia as feiras/eventos realizados nos países das Américas do Sul, Central e do Norte e o "Mercado B", que abarcava feiras/eventos realizados nos países da Europa e outros continentes. À época da realização do projeto Goal to Brasil, os preços para o "Mercado A" e "Mercado B" eram de, respectivamente, R$ 1.935,30/m² e R$ 2.163,10/m² (peça 150, p. 33-35) .
Esse valor do metro quadrado para os dois mercados foi definido como fixo e invariável, obtido a partir de preços de uma série de itens de serviços a serem prestados nos estandes, cujos valores também tiveram por referencial o metro quadrado. Os itens de serviço a serem prestados, por sua vez, variavam em quantidade conforme o tamanho do estande a ser montado: pequeno (estande "tipo 1", até 99 m²) ; médio (estande "tipo 2", de 100 a 399 m²) ; e, grande (estande "tipo 3", acima de 400 m²) . Todos os eventos do projeto Goal to Brasil, no âmbito do Contrato 10/2008, foram executados para estandes do "tipo 2", de tamanho médio (peça 149, p. 155) .
Com isso, uma vez definido o local de montagem da feira ou evento (Mercados A ou B) , o preço por metro quadrado a ser pago à contratada não se alterava, ainda que a Embratur não solicitasse o quantitativo máximo de determinado item de serviço ou que sequer necessitasse dele para o evento. Os Anexos I e II a esta instrução contêm reprodução de quadros do Relatório CGU 201308386 (peça 149, p. 131-132) , os quais permitem entender a decomposição do valor unitário do metro quadrado no Contrato 10/2008 para os Mercados "A" e "B" e a variação quantitativa de cada item de serviço conforme o tipo de estande.
Para exemplificar, pela execução de um determinado evento/feira no "Mercado A", com o estande do tipo 2, a contratada seria remunerada pelo valor de R$ 1.935,30/m². Esse valor seria devido ainda que determinados itens de serviço não tenham sido solicitados pela Embratur para aquele evento ou que não tenha sido necessária a prestação nos seus quantitativos máximos para o tipo de estande montado.
Essa forma de remuneração do Contrato 10/2008, a qual permite que os pagamentos se balizem na área total do evento e não nos serviços efetivamente prestados, já foi objeto de apreciação deste Tribunal por meio do TC Processo 027.934/2011-0, que tratou da Prestação de Contas da Embratur relativas ao exercício de 2010. Naquela oportunidade, foi analisada a celebração de termo aditivo em 2010, prorrogando a vigência do Contrato 10/2008. O Acórdão 12503/2016-TCU-Segunda Câmara, Ministro-Relator André Luís de Carvalho, prolatado após a realização do projeto Goal to Brasil e quando a vigência do ajuste já havia expirado, efetuou a seguinte determinação à Embratur:
9.6.8. avalie a opção mais efetiva para a contratação, se por item ou por lotes, em licitações que envolvam a prestação de serviços no exterior, considerando cada área geográfica a ser atendida, além de apresentar a respectiva justificativa nos autos, tomando o cuidado de somente firmar contrato similar ao Contrato nº 10/2008, mediante a metodologia de formação de preços por m² de estande construído, com todos os serviço inclusos, por meio da demonstração detalhada, nos respectivos autos, da maior economicidade da opção em relação aos outros métodos de formação de preços disponíveis.
Embora o projeto Goal to Brasil não tivesse sido objeto de análise naquela ocasião, o exame das contas da Embratur do exercício de 2010 já havia apontado que a realização de eventos com base na forma de remuneração prevista no Contrato 10/2008 poderia ocasionar prejuízos à Administração e que, portanto, a escolha desse ajuste ou de método de remuneração similar para a prestação dos serviços correlatos ao objeto deveria ser precedida por uma clara demonstração de sua economicidade.
De modo adverso ao Contrato 10/2008, o Contrato 24/2011 estipulava a forma de remuneração da contratada de acordo com a exata demanda dos itens de serviços necessários para os eventos (peça 149, p. 152) . A CGU apontou, ainda, que a utilização do Contrato 24/2011 seria mais adequada para o projeto Goal to Brasil em razão de seu objeto abranger de forma expressa e específica duas das três atividades desenvolvidas nesses eventos: "workshop" e "vivência brasileira" (peça 149, p. 156) .
Para demonstrar que foi antieconômica a execução dos serviços para o projeto Goal to Brasil por meio da utilização simultânea do Contrato 10/2008 e do Contrato 24/2011, em vez da utilização exclusiva do último ajuste, a CGU verificou quais itens e quantitativos de serviços foram efetivamente solicitados e prestados em cada evento. Posteriormente, multiplicou o valor unitário desses itens com a área total montada em cada edição. Comparando-se o resultado obtido, e após a manifestação da Embratur acerca dos cálculos efetuados, apontou-se que a utilização do Contrato 10/2008 gerou uma despesa antieconômica de R$ 185.602,19 (peça 149, p. 163-164) . O quadro a seguir condensa o cálculo efetuado pela CGU, já incorporando os ajustes promovidos pela Embratur:
Quadro IV - Apuração da despesa antieconômica no projeto Goal to Brasil devido à utilização do Contrato 10/2008
	Local do evento
	Metragem (m²) 
	Valor pago (R$) 
	Valor devido conforme itens efetivamente solicitados (R$) 
	Diferença paga a maior (R$) 

			Valor m²
	Total
	Valor m²
	Total
	
	Chile
	230
	1.935,30
	445.119,00
	1.887,15
	434.043,81
	11.075,19

	Colômbia
	160
	1.935,30
	309.648,00
	1.897,70
	303.631,52
	6.016,48

	Argentina
	200
	1.935,30
	387.060,00
	2.097,85
	419.569.40
	-32.509,40

	França
	225
	2.163,10
	486.697,50
	1.996,85
	449.291,03
	37.406,48

	Portugal
	170
	2.163,10
	367.727,00
	2.003,56
	340.604,86
	27.122,14

	Canadá
	170
	1.935,30
	329.001,00
	1.659,73
	282.154,78
	46.846,22

	Espanha
	170
	2.163,10
	367.727,00
	1.985,71
	337.570,36
	30.156,64

	Itália
	170
	2.163,10
	367.727,00
	1.963,45
	333.786,84
	33.940,16

	Alemanha
	170
	2.163,10
	367.727,00
	2.085,68
	354.565,26
	13.161,74

	Reino Unido
	170
	2.163,10
	367.727,00
	2.090,24
	355.340,46
	12.386,54

	Total
	1.835
	-
	3.796.160,50
	-
	3.610.558,32
	185.602,19

Fonte: Relatório CGU 201308386 (peça 149, p. 163-164) .
Logo, ao gerar pagamentos superiores aos que seriam devidos caso a forma de remuneração do contrato fosse estipulada para os itens efetivamente colocados à disponibilização nos eventos (o que era o caso do Contrato 24/2011) , demonstrou-se o caráter antieconômico da utilização do Contrato 10/2008, quantificado no valor de R$ 185.602,19.
Ressalte-se que a Embratur, ao revisar os cálculos da CGU, acatou a apuração efetuada. Nesse sentido, a CGU registrou em seu relatório que (peça 149, p. 166) :
O próprio gestor, de acordo com a tabela apresentada na sua manifestação, reconhece que a diferença a maior entre o valor pago e o valor devido na execução do Contrato nº 10/2008, relativamente aos eventos do Goal to Brasil, foi de R$ 185.602,19. Assim, de fato, a medida mais econômica para a Administração teria sido a utilização exclusiva do Contrato nº 24/2011, que permitiria efetuar os pagamentos pela montagem das estruturas de acordo com os serviços efetivamente prestados.
Outro fator que corroborou o caráter antieconômico do Contrato 10/2008 para o projeto Goal to Brasil foi a emissão do Parecer 56, de 20/8/2012, pela Auditoria Interna (Audit) da Embratur, por ocasião da análise da execução da edição do projeto no Chile (peça 185) . Naquele documento, a Audit afirmou o seguinte sobre as despesas incorridas com base no Contrato 10/2008 (peça 185, p. 2) :
	(...) o entendimento firmado desta Auditoria Interna é que na montagem dos estandes, a EMBRATUR deve efetuar o pagamento apenas dos itens que compõem a Solicitação de Serviço - SS e não por todos os serviços disponíveis na metragem quadrada, mas não utilizados.
 (...) deve a Embratur buscar outra alternativa de montagem tendo em vista que o contrato utilizado não se mostra adequado nos termos da legislação.
Esse entendimento foi mantido em demais pareceres da Audit ao examinar a execução das edições em que foi utilizado o Contrato 10/2008: Parecer Audit 12, de 18/3/2013, edição Colômbia (peça 199) ; Parecer Audit 11, de 18/3/2013, edição Argentina (peça 200) ; Parecer Audit 10, de 18/3/2013, edição França (peça 201) ; Parecer Audit 9, de 18/3/2013, edição Portugal (peça 202) ; Parecer Audit 4, de 7/3/2014, edição Canadá (peça 189) ; Parecer Audit 7, de 10/9/2013, edição Espanha (peça 203) ; Parecer Audit 5, de 7/3/2014, edição Itália (peça 190) ; Parecer Audit 11, de 11/6/2013, edição Alemanha (peça 191) ; e, Parecer Audit 7, de 7/3/2014, edição Reino Unido (peça 192) .
Essa irregularidade na execução do projeto Goal to Brasil foi inicialmente apontada nas contas da Embratur relativas ao exercício de 2013 (TC Processo 019.735/2014-6) , nas quais estão sendo apuradas as responsabilidades pelos eventos realizados naquele ano. No que se refere aos eventos realizados em 2012 e, portanto, concernentes ao exercício a que se referem estas contas, foram identificados os seguintes gestores responsáveis pela utilização do Contrato 10/2008 simultaneamente ao Contrato 24/2011, opção que se demonstrou antieconômica aos cofres da Embratur:
Quadro V - Identificação de responsabilidades pela execução do Contrato 10/2008 nos eventos do projeto Goal to Brasil - exercício 2012
	Evento
	Ordens de Serviço
	Responsáveis

	Chile
	261, de 30/6/2012
	Marco Antônio de Britto Lomanto

	Colômbia
	320 e 321, de 8/8/2012
	Maria Vânia Jezini Fernandes

	Argentina
	381 e 382, de 11/9/2012
	Maria Vânia Jezini Fernandes

	França
	384 e 385, de 14/9/2012
	Marco Antônio de Britto Lomanto

	Portugal
	431 e 432, de 9/10/2012
	Maria Vânia Jezini Fernandes

	Canadá
	455 e 456, de 26/10/2012
	Marco Antônio de Britto Lomanto

Fontes: processos referentes aos eventos (peça 183, p. 45, peça 204, p. 47-48, peça 205, p. 42-43, peça 206, p. 51-52, peça 207, p. 60-61, e peça 209, p. 59-60) .
Dessa forma, foram realizadas as seguintes audiências nestes autos:
a) Sr. Marco Antônio de Britto Lomanto, então Diretor de Produtos e Destinos da Embratur:
pela assinatura das ordens de serviço a seguir relacionadas, atinentes à realização de eventos do projeto 'Goal to Brasil', dando causa à utilização do Contrato 10/2008, celebrado pela Embratur com a empresa Evidência Display, Publicidade, Exposição e Eventos Ltda., sem que fosse demonstrada a sua vantajosidade, o que contrariou o princípio da economicidade, e com o agravante de ter sido alertado, por meio do Parecer 56, de 20/8/2012, da Auditoria Interna da Embratur, acerca do caráter antieconômico do Contrato 10/2008 para a realização dos eventos do projeto, haja vista que: i) pela forma de remuneração do Contrato 10/2008, a Embratur deveria pagar um valor fixo por metro quadrado, ainda que não fossem solicitados determinados itens de serviço para a realização dos eventos; ii) o Contrato 24/2011, então vigente e que servia a prestação de serviço semelhante, se demonstrava apto e mais vantajoso economicamente que o Contrato 10/2008, pois os pagamentos se dariam conforme a exata disponibilização dos itens de serviço necessários para a realização dos eventos do projeto; e, iii) a utilização do Contrato 10/2008 gerou para a Embratur o pagamento de despesas antieconômicas, quantificada, para o projeto todo, no valor de R$ 185.602,19;
	Evento
	Ordens de Serviço

	Chile
	261, de 30/6/2012

	França
	384 e 385, de 14/9/2012

	Canadá
	455 e 456, de 26/10/2012

b) Sra. Maria Vânia Jezini Fernandes, então Diretora de Produtos e Destinos, Substituta, da Embratur:
pela assinatura das ordens de serviço a seguir relacionadas, atinentes à realização de eventos do projeto 'Goal to Brasil', dando causa à utilização do Contrato 10/2008, celebrado pela Embratur com a empresa Evidência Display, Publicidade, Exposição e Eventos Ltda., sem que fosse demonstrada a sua vantajosidade, o que contrariou o princípio da economicidade, e com o agravante de ter sido alertada, por meio do Parecer 56, de 20/8/2012, da Auditoria Interna da Embratur, acerca do caráter antieconômico do Contrato 10/2008 para a realização dos eventos do projeto, haja vista que: i) pela forma de remuneração do Contrato 10/2008, a Embratur deveria pagar um valor fixo por metro quadrado, ainda que não fossem solicitados determinados itens de serviço para a realização dos eventos; ii) o Contrato 24/2011, então vigente e que servia a prestação de serviço semelhante, se demonstrava apto e mais vantajoso economicamente que o Contrato 10/2008, pois os pagamentos se dariam conforme a exata disponibilização dos itens de serviço necessários para a realização dos eventos do projeto; e, iii) a utilização do Contrato 10/2008 gerou para a Embratur o pagamento de despesas antieconômicas, quantificada, para o projeto todo, no valor de R$ 185.602,19;
	Evento
	Ordens de Serviço

	Colômbia
	320 e 321, de 8/8/2012

	Argentina
	381 e 382, de 11/9/2012

	Portugal
	431 e 432, de 9/10/2012

iii.1.2) Razões de justificativa apresentadas pelo Sr. Marco Antônio de Britto Lomanto (peças 227-228) 
O Sr. Marco Antônio de Britto Lomanto também foi ouvido em audiência no TC Processo 019.735/2014-6 (PC Embratur 2013) , mas quanto às edições do projeto Goal to Brasil realizadas naquele ano. Para os eventos realizados em 2012, mencionados no termo de audiência ora sob análise, o responsável trouxe argumentos idênticos aos apresentados naquelas outras contas. Dessa forma, a análise emitida nesta ocasião reproduz, em essência, aquela proferida na instrução de mérito do TC Processo 019.735/2014-6.
Argumentos do responsável
O responsável discorreu brevemente sobre o projeto Goal to Brasil, alegando que se tratava de alta complexidade, pois envolvia a realização de diversos eventos e ações de promoção e de apoio à comercialização do destino Brasil em um momento em que eram constantemente levantadas dúvidas sobre a capacidade operacional do país para sediar o evento (peça 227, p. 3-5) . Defendeu que era necessária a realização impecável de cada uma das edições do projeto, pois tratava-se de vitrine e plataforma de promoção à comercialização do Brasil para um público estratégico em mercados prioritários (peça 227, p. 5) .
Afirmou que a ação promocional Goal to Brasil teria sido apenas executada pela Embratur, e não por ela concebida, uma vez que as diretrizes do Plano Estratégico das Ações do Governo Brasileiro para a realização da Copa do Mundo FIFA 2014 era atribuição do Comitê Gestor da Copa do Mundo FIFA 2014 (CGCOPA) , coordenado pelo Ministério do Esporte e composto por outros ministérios e órgãos da Administração Pública, entre eles, o Ministério do Turismo (peça 227, p. 6-7) . Para o responsável, o Ministério do Esporte foi o responsável pela idealização e formulação do projeto, cabendo à Embratur a execução em vista de uma decisão superior (peça 227, p. 8) .
Segundo o Sr. Marco Lomanto, ao receber a incumbência do CGCOPA para a execução do projeto, o planejamento regular das ações da Embratur para 2012 e do orçamento necessário já havia sido concluído, razão pela qual não seria possível pleitear mais recursos para a realização de contratos específicos para os eventos (peça 227, p. 8) . Assim, defendeu que foi necessário readequar o planejamento anual vigente da Embratur com relação à Agenda de Promoção Internacional para que o projeto ocorresse, sem que houvesse lastro orçamentário específico, cabendo, então, utilizar os contratos então vigentes (peça 227, p. 9) .
De acordo com o Sr. Marco Lomanto, não havia meios e tempo hábil para que se realizasse uma concorrência para o projeto Goal to Brasil, orçado inicialmente em R$ 14 milhões e sem dotação orçamentária específica (peça 227, p. 13) . Alegou que megaeventos como a Copa do Mundo FIFA devem ser promovidos com antecedência mínima de 24 meses, uma vez que envolvem trabalho com agências de viagens e operadores de turismo para que possam planejar a venda de pacotes turísticos e organizar receptivos, tabelas de preços, entre outros (peça 227, p. 13) .
Análise
A partir do Decreto 4.672, de 16/4/2003, foi designada à Embratur a execução das ações de promoção e marketing de ofertas de destinos, produtos e serviços turísticos do Brasil nos mercados nacional e internacional.
Conforme informado pelo responsável e o disposto no Decreto s/n, de 26/7/2011, a Embratur não integrava diretamente o CGCOPA, mas se fazia presente no comitê por meio do MTur, ao qual a então autarquia era vinculada. Como detinha a competência para a promoção dos destinos e produtos turísticos do Brasil no mercado internacional, de acordo com o Decreto 4.672/2003, seria natural que as ações planejadas pelo CGCOPA nesse intuito contassem com a participação da Embratur.
Em que pese a alegação do responsável de que o projeto Goal to Brasil teria sido sugerido pelo CGCOPA e, posteriormente, delegado à execução pela Embratur, o mais provável é que o mencionado comitê tenha apenas definido a necessidade de realizar ação promocional no exterior, cabendo à então autarquia delinear o seu formato. Além do mais, o responsável não trouxe elementos que demonstrem que as ações promocionais direcionadas à promoção dos destinos e produtos turísticos do evento Copa do Mundo 2014 não estivessem contempladas em planejamento da Embratur.
Uma contestação a esse argumento se trata de documento inserido em diversos dos processos administrativos da Embratur para a realização das edições do Goal to Brasil, como, por exemplo, o referente ao primeiro evento, realizado no Chile (peça 183, p. 3-18) . Embora sem data, o documento deixa assente que a concepção do Goal to Brasil foi da própria Embratur, inclusive a definição da quantidade de eventos, locais e datas (peça 183, p. 4) . Também informa que ações promocionais direcionadas ao evento esportivo já estavam contempladas no planejamento da então autarquia (peça 183, p. 4) :
A realização da Copa do Mundo FIFA de 2014, coloca o Brasil em evidência na mídia internacional nos próximos anos. Serão 12 cidades a sediar os jogos, em uma oportunidade única de apresentar ao mundo novos destinos turísticos, que compõem a diversidade de paisagens e culturas de nosso país.
No planejamento de marketing - Plano Aquarela 2020, elaborado pela EMBRATUR, estabeleceu-se que o período 2012/2014 é o de maior intensidade na promoção do Brasil como destino turístico (...) .
 (...) 
Assim, propomos a realização de 14 eventos para a promoção do Brasil e cidades-sede da Copa do Mundo 2014 como destinos turísticos, em 14 países prioritários definidos pelo Plano Aquarela 2020.
 (grifos nossos) 
Mesmo que a formatação do projeto Goal to Brasil pela Embratur tenha se dado posteriormente à conclusão de sua proposta de programação orçamentária e financeira para o ano de 2012, inviabilizando uma contratação específica para o projeto, esse argumento não pode servir como justificativa para eventuais irregularidades praticadas na execução do projeto.
Por fim, não foi defendida na instrução destes autos a necessidade de uma licitação específica para a realização do Goal to Brasil. Uma vez que existiam contratos vigentes celebrados pela Embratur e cujos objetos se coadunavam com os serviços necessários para a realização dos eventos, entende-se que era plenamente viável e regular que a autarquia se valesse deles para executar o projeto, desde que na estrita observância aos princípios e aos aspectos legais de conformidade.
Defendeu que a complexidade do projeto, requerendo tanto a montagem de estruturas como a operacionalização das ações/eventos, justificaria a utilização simultânea dos Contratos 10/2008 e 24/2011 (peça 227, p. 14) .
Argumentos do responsável
Para o responsável, os objetos dos Contratos 10/2008 e 24/2011 seriam distintos, mas complementares (peça 227, p. 10) . Realçou que o objeto do Contrato 24/2011 assinalava a "organização e viabilização de infraestrutura", enquanto o objeto do Contrato 10/2008 estipulava a "montagem de estandes" (peça 227, p. 9-10) . Alegou que cada contrato, tomado individualmente, não conseguiria atender às necessidades do projeto, o que exigia a utilização de ambos de forma complementar (peça 227, p. 14) .
O responsável assinalou as seguintes atividades requisitadas, a fim de demonstrar a complexidade dos eventos do projeto: a montagem de estandes promocionais (o que era realizado por meio do Contrato 10/2008) ; e, a operacionalização de ações e eventos de promoção e apoio à comercialização do turismo (o que era realizado por meio do Contrato 24/2011) , abrangendo atividades de credenciamento de profissionais, coletiva de imprensa, exposição das cidades-sedes, workshop/rodada de negócio, networking do público-alvo, apresentação cultural e festival gastronômico das cidades-sedes (peça 227, p. 14-15) .
Análise
A viabilidade de realização dos eventos somente pela empresa Gauche (Contrato 24/2011) já foi realçada no Relatório 201405908 da CGU (peça 149, p. 166) e em instrução anterior aos autos (peça 211, p. 7) . Prova disso é que, quando a vigência do Contrato 10/2008 expirou, a empresa Gauche realizou todos os serviços de organização e viabilização de infraestrutura para os eventos restantes (Uruguai, Peru, México e EUA) . Inclusive, o evento de maior complexidade (EUA) , a se tomar como parâmetro o gasto efetuado, foi realizado unicamente pela Gauche.
Reforça a possibilidade de execução de todos os serviços por meio do Contrato 24/2011 o fato de a Audit da Embratur ter apontado em seus relatórios que não identificou maiores riscos ou perda de qualidade técnica com a montagem de estruturas pela Gauche no evento realizado no Peru (peça 149, p. 166, e peça 194, p. 12) , bem como não ter registrado falhas quanto à eficácia das edições do Uruguai, México e EUA (peça 149, p. 166, e peças 193, 196 e 197) , realizados exclusivamente pela mesma empresa.
Logo, não procede a afirmação do responsável de que não seria possível a realização dos eventos somente com o Contrato 24/2011 ou que seu objeto não comportava todos os itens necessários.
Ainda para o melhor entendimento da questão suscitada pelo responsável, faz-se necessário revisitar o documento elaborado pela Embratur que propôs a formatação do projeto e o disposto no edital da Concorrência 1/2011, que resultou na celebração do Contrato 24/2011 com a empresa Gauche.
O documento elaborado pela Embratur para apresentar o projeto descreve que o formato dos eventos do Goal to Brasil seria padronizado, havendo diferenciação da programação, se fosse o caso, de acordo com a especificidade de cada país (peça 183, p. 11) . As três atividades previstas aconteceriam no mesmo local, mas em ambientes distintos, compreendendo (peça 183, p. 11-13) : i) coletiva de imprensa/brunch; ii) workshop, contendo apresentações do Brasil e das cidades-sedes por profissionais, exposição de projeto cenográfico e apresentações; e, iii) "vivência brasileira", com o objetivo de promover a cultura brasileira por meio da gastronomia e de manifestações culturais. Essa descrição também consta das razões de justificativa apresentadas pelo responsável (peça 227, p. 14) .
Em comparação, o item 4 do edital da Concorrência 1/2011 descreveu os tipos de eventos da Embratur a serem prestados pelo licitante vencedor (peça 198, p. 46-47) . Destaca-se, entre esses serviços, os seguintes (peça 198, p. 46-47) :
4.1. Workshop: utilizado como ferramenta de promoção trata-se de uma apresentação detalhada dos produtos e destinos turísticos brasileiros para os diversos segmentos de público, utilizando-se de tecnologia para enriquecimento da apresentação e propiciando interação com o público convidado.
 (...) 
4.6. Vivências Brasileiras: eventos que objetivam apresentar o destino Brasil por meio da cultura e gastronomia, para profissionais de turismo nos mercados internacionais.
Nos formatos de eventos, estipulados no item 5.2 do edital da Concorrência 1/2011, são mencionados: debate, encontro, palestra, reunião, seminário, treinamentos, rodadas de negócios, simpósio, painéis, mesa redonda, teleconferência, videoconferência e "outros formatos que atendam ao solicitado" (peça 198, p. 48) .
Por fim, no item 8.2 do edital da Concorrência 1/2011, atinente à infraestrutura a ser fornecida, previu-se, entre outros itens (peça 198, p. 51-55) :
 (...) 
H) Locação de Espaço Físico;
I) Serviços de Alimentos e Bebidas;
 (...) 
N) Produção - consiste 	na produção de todos os itens de cenografia, projetos arquitetônicos, criação, layout, ambientação, decoração e mobiliário, estruturas específicas para eventos, recursos utilitários e tecnológicos de última geração de áudio, vídeo, som e luz (...) .
Verifica-se, portanto, que havia compatibilidade entre os serviços prestados por meio do Contrato 24/2011 e aqueles demandados pela Embratur para os eventos do projeto Goal to Brasil, o que tornava possível a prestação de todos os serviços com base nesse instrumento, assim como a minimização de riscos.
Essa foi a mesma conclusão da CGU ao avaliar que o Contrato 24/2011 (peça 149, p. 156) :
 (...) até seria mais compatível com os eventos no formato Goal to Brasil, uma vez que o seu objeto abrange de forma expressa e específica duas das três atividades macro desenvolvidas nesses eventos, quais sejam o "workshop" e a "vivência brasileira", ao contrário do Contrato nº 10/2008, que possui escopo mais geral de montagem e de atendimento em feiras e eventos. Nessa situação, apenas a atividade "coletiva de imprensa" continuaria a ser viabilizada pelos contratos de relações públicas e de assessoria de imprensa.
Cite-se, por fim, assertiva no mesmo sentido, emitida pela Audit da Embratur, por ocasião da emissão do Parecer 56, de 20/8/2012, quando foi fiscalizada a execução do primeiro evento do projeto, no Chile (peça 185, p. 5) :
Depreende-se que uma das obrigações da Gauche consiste na montagem do espaço onde será realizado o evento, tornando despicienda a solicitação dos serviços da Evidência Display.
Da hermenêutica do texto acima e das fls. 60-61 do processo (...) , nas quais constam "orçamentos dos itens fora da planilha contratual - os serviços passíveis de subcontratação serão aprovados com base na apresentação de no mínimo 03 (três) orçamentos". Percebe-se que não há impedimento para que a Gauche realize todas as atividades atinentes à produção do evento, desde a sua montagem, passando pelos serviços de RSVP, buffet, etc.
Argumentos do responsável
Para o responsável, a utilização única do Contrato 24/2011 não seria possível pelo fato de a montagem de estandes estipulada nesse instrumento não ser precificada, tendo que eventual contratação desse item ser efetuada por meio de três cotações em cada mercado (peça 227, p. 11) . Aduziu que esse fato levaria à contratação de uma empresa distinta a cada evento para a montagem dos estandes, elevando o risco operacional de danos à imagem do destino Brasil e dificultando a padronização do projeto (peça 227, p. 11) .
O responsável alegou que a metodologia de pagamento por metro quadrado prevista no Contrato 10/2008 se trataria de uma forma vantajosa de desempenho contratual (peça 227, p. 15) . Afirmou que a empresa contratada, Evidência Display, detinha histórico de capacidade técnica internacional comprovada e expertise necessária para a realização das montagens, com a qualidade exigida pela Embratur, nos catorze países em que foram realizados os eventos (peça 227, p. 16) . No raciocínio exposto pelo responsável, ao pagar um valor fixo por metro quadrado, a Embratur teria à disposição uma cesta de itens e serviços em qualquer país que sediasse sua ação promocional, sem nenhum custo adicional por isso e independentemente da variação cambial e das peculiaridades de cada país (peça 227, p. 16) .
Argumentou que a utilização simultânea dos Contratos 10/2008 e 24/2011 foi necessária para mitigar os riscos de execução do projeto, em função do concurso de duas empresas especializadas na execução do grande projeto (peça 227, p. 17) . Afirmou que a realização dos últimos quatro eventos exclusivamente por meio do Contrato 24/2011 se deveu ao encerramento da vigência do Contrato 10/2008 (peça 227, p. 17) . Aduziu, ainda, que a empresa contratada, Gauche Eventos (Contrato 24/2011) adquiriu experiência com a execução das edições anteriores do projeto em conjunto com a Evidência (peça 227, p. 17-18) .
Defendeu, assim, que não teria como delimitar a ocorrência específica de dano ao erário, uma vez que não teria sido demonstrada a malversação de recursos (peça 227, p. 16-17) . Acrescentou que a mera suposição de que os itens do Contrato 24/2011 deveriam ter sido precificados no Contrato 10/2008 não se sustentaria, haja vista serem metodologias contratuais diferentes (peça 227, p. 17) .
Análise
De fato, a montagem de estruturas para a realização de eventos no âmbito do Contrato 24/2011 dependia da obtenção de cotações nos mercados apresentadas pela contratada. Isso, contudo, não significava impedimento à utilização do Contrato 24/2011 para esse fim, como de fato não houve prejuízos à realização das edições do projeto quando a empresa Gauche foi a responsável por montagem de estruturas (eventos no Uruguai, México, Peru e EUA) .
Caberia ao responsável, em respeito ao princípio da economicidade, ao decidir pela forma de execução do evento, demonstrar se haveria vantagem ou desvantagem referente aos custos de montagem de estruturas por meio da utilização do Contrato 24/2011, em vez do Contrato 10/2008, considerando os preços do mercado em que cada evento seria realizado e a taxa cambial vigente à época. Porém, não houve qualquer análise nesse sentido nos processos da Embratur referentes a cada edição do projeto.
Ressalte-se que demais itens de serviço a serem fornecidos nos eventos (por exemplo, recepcionistas, tradutores, equipamentos de áudio, som, informática, entre outros) eram precificados no Contrato 24/2011 e separados por mercado (América Latina, América do Norte, Europa e outros) , conforme a proposta de preços apresentada pela empresa Gauche (peça 161, p. 532-547) . Logo, o Contrato 24/2011 também dispunha de uma cesta de itens e serviços a serem fornecidos em qualquer local de realização do projeto, sem que os preços fossem influenciados por variação cambial ou peculiaridades de cada país.
O que de fato ocorreu foi a opção do gestor por se valer do Contrato 10/2008 para a montagem de estruturas nos eventos e, para todos os demais itens de serviço, a execução por meio do Contrato 24/2011, inclusive por este guardar mais consonância com as ações pretendidas (workshop e "vivência brasileira") , como já demonstrado nos parágrafos 137 a 143 desta análise. Essa opção foi adotada sem que fosse considerado que a contratação do mesmo serviço pelo Contrato 24/2011 era possível e que poderia ser menos onerosa à Embratur, como de fato restou demonstrado nos autos e foi objeto de alerta ao responsável pela Audit da Embratur (vide parágrafos 115 e 116 desta instrução) . Novamente, não procede, portanto, a afirmação do responsável de que a utilização simultânea do Contrato 24/2011 seria mais vantajosa.
No Relatório 13/2013, que tratou da edição realizada no Peru, a Audit da Embratur demonstrou que a utilização exclusiva do Contrato 24/2011 nesse país, inclusive no que se refere à montagem de estruturas, foi menos dispendiosa quando comparada às edições realizadas no Chile, Colômbia e Argentina, ou seja, quando houve utilização simultânea dos Contratos 10/2008 e 24/2011, e em países que apresentam realidades mercadológicas semelhantes (peça 194, p. 11) .
Quando da emissão do Relatório 13/2013, ainda não havia sido realizado o evento no Uruguai, no qual a montagem de estruturas também foi realizada pela Gauche. O quadro a seguir, adaptado do Relatório 13/2013, compara os custos praticados no Chile, Colômbia e Argentina, nos quais foram utilizados os Contratos 10/2008 e 24/2011, e aqueles incorridos no Peru e no Uruguai, com montagem de estruturas somente com o Contrato 24/2011. Ressalte-se que, em tese, não se trata de países com diferentes realidades mercadológicas:
Quadro VI - Comparação custos Peru x Uruguai x Chile x Colômbia x Argentina
	País
	Custo Total (Evidência + Gauche) 
	Custo Total Peru (Gauche) 
	Proporção
	Custo Total Uruguai (Gauche) 
	Proporção

	Chile
	R$ 775.069,40 (A) 
	R$ 400.256,55 (B) 
	51,6% (B) / (A) 
	R$ 394.712,00 (C) 
	50,9% (C) / (A) 

	Colômbia
	R$ 591.320,58 (D) 
	R$ 400.256,55 (B) 
	67,7% (B) / (D) 
	R$ 394.712,00 (C) 
	66,7% (C) / (D) 

	Argentina
	R$ 835.868,68 (E) 
	R$ 400.256,55 (B) 
	47,9% (B) / (E) 
	R$ 394.712,00 (C) 
	47,2% (C) / (E) 

	Média
	55,7%
	Média
	54,9%

Adaptado.
Fonte: Relatório Audit 13/2013 (peça 194, p. 11) .
Portanto, ao se utilizar somente o Contrato 24/2011 nos eventos realizados no Peru e no Uruguai, os custos representaram, em média e respectivamente, 55,7% e 54,9% daqueles praticados no Chile, Colômbia e Argentina, quando o Contrato 10/2008 foi utilizado concomitantemente.
É certo que não se detinha conhecimento prévio dos custos que seriam de fato incorridos nos eventos. Por essa razão, frise-se novamente, caberia ao responsável, por ocasião da solicitação dos serviços, fazer a estimativa dos custos a fim de justificar a necessidade de utilização simultânea dos Contratos 10/2008 e 24/2011 ou não, principalmente após os apontamentos efetuados nesse sentido pela Audit em seus relatórios a partir do evento realizado no Chile (Parecer 56, de 20/8/2012) .
Para a Audit da Embratur, a comparação efetuada para realidades mercadológicas semelhantes realça a economicidade aos cofres da Embratur quando houve a utilização exclusiva do Contrato 24/2011 (peça 194, p. 11-12) . Além disso, apontou-se que (peça 194, p. 12) :
 (...) nos eventos realizados apenas com a utilização do contrato com a GAUCHE, não foram apontados problemas com a padronização dos eventos.
Não parece verossímil que o evento de risco mais relevante ao projeto Goal to Brasil se devesse à montagem das estruturas, mas, sim, ao impacto causado no público-alvo quanto aos produtos turísticos e destinos promovidos e às experiências vivenciadas nos dias de realização dos eventos. Como se nota no teor do documento da Embratur que propôs a realização do Goal to Brasil (peça 183, p. 3-18) , esse impacto dependia da qualidade do formato do evento, dividida em "coletiva de imprensa", "workshop" e "vivência brasileira" (peça 183, p. 11-13) , e das ferramentas de divulgação e promoção, definidas como "comunicação digital", "material promocional e brindes" e "mídia" (peça 183, p. 13-14) . Esses serviços, como afirmado pelo responsável, foram prestados primordialmente por meio do Contrato 24/2011.
Como já afirmado em instrução anterior aos autos (peça 211, p. 7) , a confiabilidade e a expertise da Evidência (Contrato 10/2008) não implica que a Gauche (Contrato 24/2011) não possuísse as mesmas características e que, dessa forma, deveria ser preterida para a realização dos serviços de montagem. Vale realçar que a empresa Gauche foi contratada após sagrar-se vencedora da Concorrência 1/2011, certame do qual o responsável foi presidente da comissão de licitação (peça 198, p. 40) e cujo edital demandava o seguinte das interessadas (peça 198, p. 16-17) :
3.1. As empresas interessadas e seu corpo executivo deverão possuir profundo conhecimento acerca das características operacionais e logísticas dos mais de quarenta países, nos quais a EMBRATUR realizará suas ações promocionais durante a vigência do contrato. Nesse sentido, foi considerado o caráter qualitativo que deve ser assegurado na consecução do objeto, na medida em que os serviços a serem executados pela empresa contratada impactarão diretamente na imagem do país no exterior. Ademais, a complexidade das atividades a serem desenvolvidas, relacionadamente ao planejamento dos eventos num universo com ampla diferenciação de países e de características logísticas, que exigirá das empresas interessadas padrões mínimos de especialização organizacional, experiência internacional e capacidade operacional. (grifos nossos) 
Entende-se, em vista do exposto, que não devem prosperar as alegações do responsável de que a prestação dos serviços exclusivamente por meio do Contrato 24/2011 representaria risco maior à qualidade ou à padronização dos eventos, de forma a justificar maior onerosidade à Embratur pela forma de execução adotada (utilização dos Contratos 10/2008 e 24/2011 simultaneamente) .
Por fim, ao contrário do entendimento do responsável, não foi considerada a ocorrência de dano ao erário na utilização do Contrato 10/2008 para o projeto Goal to Brasil, uma vez que ainda que a Embratur não tenha solicitado a execução de determinados itens de serviço, o pagamento à empresa contratada era devido, haja vista a forma de remuneração estipulada nesse ajuste (preço fixo por metro quadrado) . Houve, contudo, ato antieconômico pela opção de se utilizar um contrato para a prestação dos serviços que se demonstrou desvantajosa em comparação a outro contrato vigente, 24/2011, que servia a prestação de serviço semelhante.
Argumentos do responsável
Defendeu que a utilização única do Contrato 24/2011 para realizar os eventos do Goal to Brasil seria inviável orçamentariamente (peça 227, p. 12) . Segundo o responsável, ainda que o Contrato 24/2011 fosse aditivado em 25%, máximo permitido legalmente, e que se resolvesse excluir algumas feiras do planejamento anual de promoção da Embratur, o valor total alcançado seria insuficiente para cobrir toda a demanda do Goal to Brasil (peça 227, p. 12) .
Análise
A Cláusula Sétima do Contrato 24, firmado em 26/9/2011, teve o valor global definido em R$ 7.165.379,69 para os primeiros doze meses de vigência (peça 182, p. 5) . Até 17/8/2012 houve utilização de R$ 1.217.470,69 desse saldo (Parecer Audit 56/2012 - peça 185, p. 5) e tinham sido realizados dois eventos do projeto Goal to Brasil: no Chile, em 5/7/2012, e na Colômbia, em 9/8/2012 (vide Quadro II desta instrução) . Nesses eventos, os serviços prestados pela Gauche somaram R$ 352.950,40 (Chile - peça 234, p. 125) e R$ 281.672,58 (Colômbia - peça 186, p. 184) .
Isso significa que, ao se subtrair os valores gastos até então no projeto Goal to Brasil, a execução do Contrato 24/2011, próximo ao término da vigência de seu primeiro ano, foi de R$ 582.847,71, o que representou apenas 8,1% do total disponível anual. Isso refuta a afirmação do responsável, demonstrando que havia quantia expressiva disponível para ser direcionada ao projeto Goal to Brasil, sem que outras atividades programadas pela Embratur afetassem substancialmente o saldo orçamentário do contrato.
Como reforço à tese de que havia folga orçamentária e financeira para executar o projeto Goal to Brasil sem a utilização simultânea do Contrato 10/2008, cabe reproduzir trechos do Parecer 56/2012 da Audit da Embratur e do Relatório 201405908 da CGU:
Parecer 56/2012 - Auditoria Interna da Embratur (peça 185, p. 5) :
Do exposto, esta AUDIT vislumbra, se assim entender a DPROD e caso seja necessário, o acréscimo de 25% do valor contratual, R$ 1.791.344,92 (...) , adequando as ações previstas pela EMBRATUR ao valor do contrato e atentando-se para as devidas formalidades.
Relatório 201405908 da CGU (peça 149, p. 167-168) :
Conforme informado pelo gestor, antes da realização da primeira edição, o investimento estimado para os sete eventos do Goal to Brasil em 2012 era de apenas R$ 6.195.000,00. Mesmo acrescendo a esse montante o valor empenhado no primeiro semestre de 2012, no importe de R$ 976.122,99, a execução dos eventos Goal to Brasil em 2012 não esgotaria todo o valor do Contrato nº 24/2011, caso este tivesse sido aditivado em 25%. Na verdade, considerando que o valor aditivado do contrato corresponderia a R$ 8.956.724,61, ainda restaria o lastro contratual de R$ 1.785.601,62 para a realização de outros eventos prioritários da agenda da Embratur.
 (...) 
A propósito, ressalta-se que a agenda de eventos do Contrato nº 24/2011 não era estanque. O próprio gestor mencionou que a referida agenda já havia sido sacrificada	 parcialmente em prol dos eventos Goal to Brasil. Assim, o sacrifício de eventos menos prioritários da agenda seria uma consequência a ser enfrentada pela Embratur, haja vista não ter efetuado previamente (...) uma contratação específica para o projeto Goal to Brasil, estabelecido como prioridade pela própria Entidade.
Ainda, no momento em que a área técnica tomou conhecimento de que o Contrato nº 10/2008 poderia estar causando prejuízo financeiro na execução dos eventos, conforme informado no Parecer AUDIT nº 56, de 20/8/2012, o gestor já possuía informações mais atualizadas a respeito do valor "executado" e "a executar" no Contrato nº 24/2011, de modo que seria possível diagnosticar que, com o acréscimo de 25%, o montante disponível para a realização de outros eventos em 2012 seria ainda maior que R$ 1.785.601,62.
 (...) 
Acerca dos eventos em 2013, conforme mencionado pelo gestor, em novembro de 2012, o investimento estimado por evento Goal to Brasil havia sido atualizado para R$ 825.000,00, de forma que as edições planejadas para o exercício totalizariam R$ 6.600.000,00. Nesse caso, o valor de R$ 8.956.724,61 do Contrato nº 24/2011, referente a seu novo período de vigência de 26/12/2012 a 25/12/2013, seria suficiente para comportar a realização de todos os eventos de 2013 e ainda restaria o montante de R$ 2.356.724,61 para outros eventos considerados mais prioritários da agenda.
Resta, portanto, demonstrado que não procede o argumento do responsável de que haveria inviabilidade orçamentária para a prestação dos serviços somente com base no Contrato 24/2011.
Argumentos do responsável
O responsável alegou que não seria razoável a utilização a posteriori de elementos imprevistos e imprevisíveis à época da tomada de decisão para uma possível punição (peça 227, p. 18) . O Sr. Marco Lomanto fez alusão da situação motivadora de audiência à contratação de um seguro de automóvel, não podendo a despesa ser julgada antieconômica em caso de ausência de sinistro (peça 227, p. 18) .
Defendeu que a decisão de utilizar os dois contratos simultaneamente para a realização das dez primeiras edições do projeto teria se dado no exercício pleno do juízo de conveniência, oportunidade e economicidade da gestão, e dentro da legalidade (peça 227, p. 18) .
Sobre a suposta inobservância do Parecer 56/2012 da Audit da Embratur, o responsável alegou que sua versão era preliminar, passível de comentários do gestor, não havendo obrigatoriedade de sua observância (peça 227, p. 25) . Acrescentou que, ainda que fosse uma versão definitiva, os pareceres da Audit visariam oferecer alternativas ao gestor, cabendo a este optar por adotá-las, ou não, desde que devidamente justificados pelas circunstâncias do caso concreto, o que teria sido feito pela área técnica que coordenava, Coordenação-Geral de Promoção e Eventos (peça 227, p. 26) .
Análise
Ao contrário do que alegou o responsável, a antieconomicidade da despesa não ficou evidente somente após a execução do projeto. À época da tomada de decisão que precedeu cada evento, quando eram emitidas as ordens de serviço, o responsável detinha condições de verificar as alternativas de formas de execução dos serviços e os custos envolvidos. Frise-se que já era de conhecimento do responsável os alertas nesse sentido efetuados pela Audit da Embratur desde a emissão do Parecer 56/2012, como já mencionado nos parágrafos 115 e 116 desta instrução.
O termo de audiência do responsável não se refere a uma inobservância do Parecer 56/2012, mas à prática de ato antieconômico na forma escolhida para a execução do projeto Goal to Brasil, com o agravante de esse fato ter sido claramente mencionado no documento em questão. Portanto, não se considerou que o teor do parecer da Audit teria força vinculante às decisões emanadas pelo responsável, mas que o alerta emitido no documento, ao amparo de seu caráter opinativo, deveria ter por consequência maior cautela do gestor, justamente pelo dever de pautar suas escolhas no juízo de conveniência, oportunidade e economicidade. Reforça-se, assim, a seguinte conclusão emitida na instrução anterior (peça 211, p. 7-8) :
31. Logo, uma vez que havia dois contratos aptos e vigentes para a execução dos mesmos serviços atinentes ao projeto 'Goal to Brasil', caberia ao gestor buscar o resultado mais vantajoso para a Administração, pautando seus atos e escolhas em face dos princípios da economicidade e da motivação. Como já demonstrado, a escolha pela execução por meio do Contrato 24/2011, que servia a objeto semelhante (...) , se demonstrava mais econômica em comparação ao Contrato 10/2008, haja vista que os pagamentos se dariam conforme a exata disponibilização dos itens de serviço necessários para a realização dos eventos do projeto.
32. Mesmo após tomarem ciência do caráter antieconômico do Contrato 10/2008, por meio do Parecer 56/2012, da Audit, os gestores optaram por manter a utilização daquele instrumento para todos os eventos realizados até o término de sua vigência contratual. Essas decisões não foram precedidas de justificativa e de demonstração da vantajosidade desse ajuste em relação às demais formas de execução do projeto, como se pode observar nos processos relativos aos serviços realizados no âmbito do Contrato 10/2008 (...) .
Como já afirmado no parágrafo 116 desta instrução, o entendimento do Parecer 56/2012 foi mantido em todos os demais documentos emitidos pela Audit da Embratur ao examinar os demais eventos realizados no projeto Goal to Brasil. Logo, não se tratou de uma versão preliminar e, ainda que o documento estivesse sujeito a manifestação do gestor, a antieconomicidade dos atos que decidiram pela utilização simultânea dos Contratos 10/2008 e 24/2011 foi reafirmada nos documentos posteriormente emitidos pela Audit.
Acerca do argumento do responsável de que atuou no exercício do juízo de conveniência e do mérito administrativo, cabe reproduzir trecho do voto proferido no Acórdão 1195/2008-TCU-Primeira Câmara, rel. Augusto Nardes, que apenou gestor pela prática de ato antieconômico:
No âmbito do controle de economicidade do ato administrativo - respaldado pelo art. 70, caput, da CF/88, e que compreende a avaliação da legitimidade dos aspectos relacionados à eficiência, eficácia e efetividade da gestão pública -, é cabível ao Tribunal adentrar o mérito administrativo, nos casos em que a decisão adotada pelo gestor se mostrar nitidamente em descompasso com o princípio da economicidade, tendo em vista as demais opções legais que estiverem ao seu alcance.
Dessa forma, não devem ser acatadas as alegações do responsável ora em comento.
Argumentos do responsável
O responsável concluiu suas razões de justificativa afirmando que o projeto Goal to Brasil foi realizado de forma satisfatória, apresentando como resultado a participação total de 3.080 pessoas entre agentes de viagem e operadores de turismo, e de 411 jornalistas de diversos países, e a geração de 631 matérias na mídia internacional com valoração publicitária de R$ 4.454.037,26 (peça 227, p. 26) .
Análise
No trato da coisa pública e no manejo dos recursos, eventual sucesso de qualquer projeto ou ação adotada pelos gestores deve sempre perpassar pela aderência aos princípios e normas que regem a Administração Pública. Vale dizer, não há alcance do interesse público, em que pese os resultados informados com o projeto Goal to Brasil, se não houve respeito à economicidade na prática dos atos. Assim, os resultados obtidos com o projeto não servem de escusa para a irregularidade apurada nestas contas.
Conclusão da análise das razões de justificativa apresentadas pelo Sr. Marco Antônio de Britto Lomanto
Com base na análise precedente, propõe-se que sejam rejeitadas as razões de justificativa apresentadas pelo Sr. Marco Antônio de Britto Lomanto pela prática de ato antieconômico para a realização dos eventos do projeto Goal to Brasil no Chile, França e Canadá, conforme as ordens de serviço 261, de 30/6/2012 (Chile) , 384 e 385, de 14/9/2012 (França) e 455 e 456, de 26/10/2012 (Canadá) .
iii.1.3) Razões de justificativa apresentadas pela Sra. Maria Vânia Jezini Fernandes (peça 226) 
Argumentos da responsável
Em sua maior parte, os argumentos apresentados pela Sra. Maria Vânia Jezini Fernandes replicaram aqueles apresentados pelo outro responsável nestes autos, Sr. Marco Antônio de Britto Lomanto, podendo ser resumidos como segue:
177.1.	a ação promocional Goal to Brasil teria sido apenas executada pela Embratur, e não por ela concebida, sendo o Ministério do Esporte responsável pela idealização e formulação do projeto (peça 226, p. 4-5) ;
177.2.	a decisão política de se realizar o evento teria sido tomada após a conclusão da definição das prioridades e do orçamento da Embratur para o ano de 2012 (peça 226, p. 8) ;
177.3.	não haveria lastro orçamentário para a realização dos eventos com base em um único contrato, o que justificaria a utilização simultânea dos Contratos 10/2008 e 24/2011 (peça 226, p. 8 e 10) ;
177.4.	seria impossível a utilização apenas do Contrato 24/2011 para a realização do projeto, pois esse instrumento não comportava todos os itens necessários aos eventos por ter objeto relativamente distinto ao do Contrato 10/2008. Assim, os objetos dos dois contratos, embora distintos, seriam complementares (peça 226, p. 9 e 11) ;
177.5.	não havia meios e tempo hábil para que se realizasse uma licitação específica para o projeto Goal to Brasil (peça 226, p. 11) ;
177.6.	não teria ocorrido o dano ao erário apontado pelo Tribunal e a metodologia de pagamento por metro quadrado prevista no Contrato 10/2008 se trataria de uma forma vantajosa de desempenho contratual, inclusive por resguardar a autarquia de custos e desafios inerentes ao câmbio de cada país (peça 226, p. 12-14) ;
177.7.	a empresa contratada, Evidência Display (Contrato 10/2008) , detinha a expertise necessária para a realização dos eventos, com a qualidade, condições e prazos exigidos pela Embratur (peça 226, p. 13) ;
177.8.	a utilização dos dois contratos, com empresas parcialmente especializadas, minimizaria os riscos na execução do projeto (peça 226, p. 14) ; e,
177.9.	o projeto Goal to Brasil teria sido realizado de forma satisfatória, apresentando como resultado a participação total de 3.080 pessoas entre agentes de viagem e operadores de turismo, e de 411 jornalistas de diversos países, e a geração de 631 matérias na mídia internacional com valoração publicitária de R$ 4.454.037,26 (peça 226, p. 16-17) .
Análise
Como esses argumentos apresentados pela Sra. Maria Vânia Jezini Fernandes foram semelhantes aos do Sr. Marco Antônio de Britto Lomanto, cabe replicar, na íntegra, a análise anteriormente efetuada (parágrafos 120 a 175 desta instrução) , em especial os seguintes pontos:
178.1.	documento inserido em diversos dos processos administrativos da Embratur para a realização das edições do Goal to Brasil (por exemplo, edição Chile à peça 185, p. 3-18) deixa assente que a concepção do projeto foi da própria Embratur, inclusive a definição da quantidade de eventos, locais e datas (peça 185, p. 4) . Também informa que ações promocionais direcionadas ao evento esportivo já estavam contempladas no planejamento da então autarquia (peça 185, p. 4) ;
178.2.	ainda que se considere a possibilidade de a Embratur ter recebido a incumbência de realizar o Goal to Brasil quando já havia definido suas prioridades e orçamento para o ano de 2012, esse argumento não pode servir como escusa para eventuais irregularidades praticadas na condução do projeto;
178.3.	ao se subtrair os valores gastos até 17/8/2012 no projeto Goal to Brasil, quando se aproximava o término da vigência do primeiro ano de execução do Contrato 24/2011, a execução foi de R$ 582.847,71, o que representou apenas 8,1% do total disponível anual. Isso demonstra que, ao contrário do afirmado pela responsável, havia saldo orçamentário e financeiro disponível para ser direcionado ao projeto Goal to Brasil, sem que fossem afetadas outras atividades programadas pela Embratur;
178.4.		era viável a realização dos eventos somente por meio do Contrato 24/2011, tanto que, após a vigência do Contrato 10/2008 ter expirado, a empresa Gauche (Contrato 24/2011) realizou todos os serviços de organização e viabilização de infraestrutura para os eventos restantes (Uruguai, Peru, México e EUA) . Nesses eventos, a Audit da Embratur não identificou maiores riscos ou perda de qualidade técnica com a montagem de estruturas pela Gauche e, tampouco, registrou falhas quanto à eficácia (peça 149, p. 166, e peças 193-197) ;
178.5.	havia compatibilidade entre os serviços prestados por meio do Contrato 24/2011 e aqueles demandados pela Embratur para os eventos do projeto Goal to Brasil, o que também tornava possível a prestação de todos os serviços com base nesse instrumento, bem como a minimização de riscos;
178.6.	a montagem de estandes e outras estruturas, embora não precificada no Contrato 24/2011, era prevista, bastando a apresentação de orçamentos pela contratada para tanto, o que não impedia que a Embratur se valesse desse contrato para a prestação do serviço. Tanto que, após a vigência do Contrato 10/2008 ter expirado, a montagem de estruturas nos eventos restantes se deu exclusivamente por meio do Contrato 24/2011;
178.7.	ao contrário do afirmado pela responsável, não foi defendida nas instruções a estes autos a necessidade de uma licitação específica para a realização do Goal to Brasil, mas que era plenamente viável e regular que a autarquia se valesse dos contratos vigentes, desde que na estrita observância aos princípios e aos aspectos legais de conformidade;
178.8.	também não foi considerada a ocorrência de dano ao erário na utilização do Contrato 10/2008 para o projeto Goal to Brasil, uma vez que ainda que a Embratur não tenha solicitado a execução de determinados itens de serviço, o pagamento à empresa contratada era devido, haja vista a forma de remuneração estipulada nesse ajuste (preço fixo por metro quadrado) . Houve, contudo, ato antieconômico pela opção de se utilizar um contrato para a prestação dos serviços que se demonstrou desvantajosa em comparação a outro contrato vigente, 24/2011, que servia a prestação de serviço semelhante;
178.9.	caberia à responsável, em respeito ao princípio da economicidade, por ocasião da emissão da ordem de serviço, demonstrar se haveria vantagem ou desvantagem referente aos custos de montagem de estruturas caso se utilizasse o Contrato 24/2011. Porém, não houve qualquer análise nesse sentido no processo da Embratur referente aos eventos de que foi responsável pela assinatura das ordens de serviço (peças 204, 205 e 207) ;
178.10.	demais itens de serviço a serem fornecidos nos eventos (por exemplo, recepcionistas, tradutores, equipamentos de áudio, som, informática, entre outros) eram precificados no Contrato 24/2011 e separados por mercado (América Latina, América do Norte, Europa e outros) , conforme a proposta de preços apresentada pela empresa Gauche (peça 161, p. 532-547) . Logo, o Contrato 24/2011 também dispunha de uma cesta de itens e serviços a serem fornecidos em qualquer local de realização do projeto, sem que os preços fossem influenciados por variação cambial ou peculiaridades de cada país;
178.11.	a confiabilidade e a expertise da Evidência (Contrato 10/2008) não implica que a Gauche (Contrato 24/2011) não possuísse as mesmas características e que, dessa forma, deveria ser preterida para a realização dos serviços de montagem. Vale realçar que a empresa Gauche foi contratada após sagrar-se vencedora da Concorrência 1/2011 e cujo edital demandava " (...) profundo conhecimento acerca das características operacionais e logísticas dos mais de quarenta países", " (...) caráter qualitativa que deve ser assegurado na consecução do objeto" e " (...) padrões mínimos de especialização organizacional, experiência internacional e capacidade operacional" (peça 198, p. 16-17) ;
178.12.	pelos mesmos motivos do subitem anterior não procede 	a alegação de que haveria maior risco na execução exclusiva por meio do Contrato 24/2011. Ademais, a Audit da Embratur realçou que não houve problemas com a qualidade, padronização dos eventos que foram realizados somente com o Contrato 24/2011, tendo, inclusive, maior compatibilidade entre o objeto deste com a formatação do projeto (peça 185, p. 5, e peça 194, p. 12) ; e,
178.13.	não obstante os resultados obtidos com o projeto, eles não servem de escusa para irregularidades praticadas no Goal to Brasil. Vale dizer, o alcance do interesse público também deve perpassar pela aderência aos princípios e normas que regem a Administração Pública.
Portanto, devem ser refutadas os argumentos da responsável ora analisados.
Argumentos da responsável
Alegou que, por ter atuado em substituição ao diretor da área, o seu poder decisório seria mínimo para modificar ou influir na dinâmica e execução do Goal to Brasil, tendo assinado apenas três ordens de serviço em 2012, em estrito cumprimento do dever legal de substituição (peça 226, p. 7) . Acrescentou que, dado o caráter contínuo e pré-definido dos eventos, não haveria possibilidade de não assinar as ordens de serviço, sob pena de comprometer os esforços de diversos órgãos para o projeto (peça 226, p. 7) . Para a responsável, se negar as ordens de serviço se trataria de ato de insubordinação em serviço e desídia administrativa (peça 226, p. 7) .
Defendeu que as discussões internas derivadas do Parecer Audit 56/2012 ainda não estariam concluídas e que, quando assinou a Ordem de Serviço 319/2012, o mencionado documento sequer havia sido emitido (peça 226, p. 7 e 16) .
Segundo a responsável, teria aprovado a ordem de serviço a partir do segundo evento e, também, as ordens referentes ao quarto e quinto evento, dando apenas continuidade a um trabalho que já estaria sendo executado, sem qualquer poder decisório (peça 226, p. 12) .
Análise
Sobre a responsabilização de gestor substituto ou eventual, cabe mencionar que há jurisprudência do Tribunal nesse sentido, conforme os Acórdão 877/2016-TCU-Primeira Câmara, rel. Benjamin Zymler, e 2.453/2008-TCU-Plenário, rel. Marcos Vinícius Vilaça, do qual reproduz-se o seguinte excerto do voto:
 (...) Com efeito, não há como o embargante eximir-se das responsabilidades próprias da posição que ocupou temporariamente. Não obstante a evidente impossibilidade de um economista exercer atividade referente a obras de engenharia, não há como admitir que um substituto tenha assumido apenas parte das competências de Chefe da Divisão de Estudos e Projetos. Na realidade, tinha todas as prerrogativas e deveres correspondentes ao cargo, devendo, pois, responder por todos os atos praticados no período.
Logo, não procede o argumento da responsável de que teria poder mínimo em função da substituição; ao contrário, detinha todas as responsabilidades e prerrogativas atinentes à titularidade do cargo, não podendo delas se eximir, ainda que em substituição.
Ressalte-se que não foi defendido que deveria ser recusada a assinatura de ordens de serviço ou a interrupção do projeto, mas, sim, que caberia aos gestores demonstrar se a forma de execução então adotada para o Goal to Brasil, por meio do uso simultâneo dos Contratos 10/2008 e 24/2011, seria a mais econômica para a Embratur, tendo em vista a forma de remuneração prevista no primeiro contrato, sem que se pagasse exatamente pelos itens fornecidos, e que o objeto do Contrato 24/2011 contemplava a prestação de serviços de montagem demandados para o evento.
A responsável foi ouvida em função de ter assinado as ordens de serviços para os eventos ocorridos na Colômbia (9/8/2012) , Argentina (11/9/2012) e Portugal (16/10/2012) . O termo de audiência da responsável não se referiu à inobservância do Parecer 56/2012, mas à prática de ato antieconômico na forma escolhida para a execução do projeto Goal to Brasil, com o agravante de que o teor desse documento já era de conhecimento da responsável quando da assinatura das ordens de serviço para as edições da Argentina e Portugal.
Portanto, não se considerou que o teor do parecer da Audit teria força vinculante às decisões emanadas pela responsável, mas que o alerta emitido no documento, ao amparo de seu caráter opinativo, deveria ter por consequência maior cautela da gestora, justamente pelo dever de pautar suas escolhas no juízo de conveniência, oportunidade e economicidade.
Ademais, dada a similaridade entre os argumentos apresentados pela Sra. Maria Vânia Jezini Fernandes e pelo Sr. Marco Antônio de Britto Lomanto, vale reprisar a análise contida nos parágrafos 170-171 desta instrução: a irregularidade não se configurou somente para as despesas autorizadas após o alerta da Audit no Parecer 58/2012, mas desde o momento em que a responsável decidiu pela execução de uma despesa pública sem que fosse evidenciado que esta tenha se pautado pelos princípios e regras aplicáveis, entre os quais, o da economicidade.
Reforça-se, assim, a seguinte conclusão emitida na instrução anterior (peça 211, p. 7-8) :
31. Logo, uma vez que havia dois contratos aptos e vigentes para a execução dos mesmos serviços atinentes ao projeto 'Goal to Brasil', caberia ao gestor buscar o resultado mais vantajoso para a Administração, pautando seus atos e escolhas em face dos princípios da economicidade e da motivação. Como já demonstrado, a escolha pela execução por meio do Contrato 24/2011, que servia a objeto semelhante (...) , se demonstrava mais econômica em comparação ao Contrato 10/2008, haja vista que os pagamentos se dariam conforme a exata disponibilização dos itens de serviço necessários para a realização dos eventos do projeto.
32. Mesmo após tomarem ciência do caráter antieconômico do Contrato 10/2008, por meio do Parecer 56/2012, da Audit, os gestores optaram por manter a utilização daquele instrumento para todos os eventos realizados até o término de sua vigência contratual. Essas decisões não foram precedidas de justificativa e de demonstração da vantajosidade desse ajuste em relação às demais formas de execução do projeto, como se pode observar nos processos relativos aos serviços realizados no âmbito do Contrato 10/2008 (...) .
Como já afirmado no parágrafo 116 desta instrução, o entendimento do Parecer 56/2012 foi mantido em todos os demais documentos emitidos pela Audit da Embratur ao examinar os demais eventos realizados no projeto Goal to Brasil. Destarte, não se tratou de uma versão preliminar e, ainda que o documento estivesse sujeito a manifestação do gestor, a antieconomicidade dos atos que decidiram pela utilização simultânea dos Contratos 10/2008 e 24/2011 foi reafirmada nos documentos posteriormente emitidos pela Audit.
Relativamente aos eventos para os quais a responsável emitiu ordens de serviço (Colômbia, Argentina e Portugal) , verifica-se nos processos administrativos que foram emitidos documentos denominados "Folha de Despacho", sugerindo a contratação da empresa Evidência (Contrato 10/2008) para os serviços de montagem (peça 204, p. 23-24, peça 205, p. 11-12, e peça 207, p. 20-21) . Não houve, nesses documentos, manifestação quanto aos custos para o mesmo serviço caso efetuado pela empresa Gauche (Contrato 24/2011) .
Ato contínuo às "Folhas de Despacho", o Sr. Marco Antônio de Britto Lomanto, titular da Diretoria de Produtos e Destinos, por meio de despachos, manifestou sua concordância e determinou a adoção de providências para a contratação da empresa Evidência (Contrato 10/2008) (peça 204, p. 25, peça 205, p. 13, e peça 207, p. 22) .
Em seguida, foram emitidas solicitações de serviço à empresa Evidência (peça 204, p. 26-28, peça 205, p. 14-16 e 36-38, e peça 207, p. 23, 39-40 e 51-53) e de autorização de empenho pelo Sr. Marco Antônio de Britto Lomanto (peça 204, p. 29, peça 205, p. 17, e peça 207, p. 24) .
A partir disso, a empresa Evidência encaminhou à Embratur documentos denominados "Plano de Feira", referentes aos serviços a serem prestados nos eventos da Colômbia, Argentina e Portugal (peça 204, p. 38-46, peça 205, p. 39-41, e peça 207, p. 54-59) .
Após todas essas decisões tomadas, a responsável assinou as ordens de serviço, em função das quais apresentou as razões de justificativa ora sob análise.
Pelo fluxo processual para a contratação dos serviços referentes à montagem dos eventos Goal to Brasil na Colômbia, Argentina e Portugal, nota-se que a decisão pela contratação da empresa Evidência (Contrato 10/2008) sem que fosse demonstrada a vantajosidade em comparação aos custos para o mesmo serviço pela empresa Gauche (Contrato 24/2011) foi, de fato, adotada quando dos despachos pelo titular da Diretoria de Produtos e Destinos, seguidos pela emissão das solicitações de serviço. Tal como alegado pela responsável, a ela caberia tão somente dar sequência à prestação dos serviços pela empresa, a qual já havia sido autorizada e solicitada pelo então Diretor de Produtos e Destinos.
Portanto, propõe-se que sejam acolhidas parcialmente as razões de justificativa apresentadas pela Sra. Maria Vânia Jezini Fernandes.
iii.2) Item de audiência: solicitação da execução de serviços de "coordenadores" em número superior ao permitido pelo Contrato 24/2011, o que gerou pagamentos sem respaldo contratual
iii.2.1) Contextualização
O item 8.2.g do projeto básico do edital da Concorrência 1/2011, que resultou na contratação da empresa Gauche Promoções e Eventos Ltda. (Contrato 24/2011) , estipulava que (peça 198, p. 52) :
Para o acompanhamento das ações in loco por parte da contratada só será admitido o deslocamento de um coordenador para o evento, previamente comunicado à EMBRATUR.
Segundo apontado pela CGU, não obstante o previsto no Contrato 24/2011, a Embratur solicitou a prestação de serviço de mais de um coordenador à empresa Gauche em todos os eventos do projeto Goal to Brasil (peça 149, p. 191) . Assim, em vez de terem sido disponibilizados catorze coordenadores para o projeto (um por evento) , foram solicitados, prestados e pagos os serviços de 35 coordenadores (peça 149, p. 192) . A instrução anterior aos autos apurou que essas despesas realizadas sem cobertura contratual equivaleram a R$ 135.746,18 (peça 211, p. 9-10) .
A solicitação e o pagamento pela execução de serviços de coordenador além do estipulado no Contrato 24/2011 também foram objetos de alerta pela Audit da Embratur, por meio dos pareceres que avaliaram as despesas da autarquia nos eventos do projeto Goal to Brasil, à exceção da edição realizada no Chile: Parecer Audit 12, de 18/3/2013, edição Colômbia (peça 199) ; Parecer Audit 11, de 18/3/2013, edição Argentina (peça 200) ; Parecer Audit 10, de 18/3/2013, edição França (peça 201) ; Parecer Audit 9, de 18/3/2013, edição Portugal (peça 202) ; Parecer Audit 4, de 7/3/2014, edição Canadá (peça 189) ; Parecer Audit 7, de 10/9/2013, edição Espanha (peça 203) ; Parecer Audit 5, de 7/3/2014, edição Itália (peça 190) ; Parecer Audit 11, de 11/6/2013, edição Alemanha (peça 191) ; Parecer Audit 7, de 7/3/2014, edição Reino Unido (peça 192) ; Parecer Audit 3, de 7/3/2014, edição Uruguai (peça 193) ; Parecer Audit 13, de 1/8/2013, edição Peru (peças 194 e 195) ; Parecer Audit 8, de 11/3/2014, edição México (peça 196) ; e, Parecer Audit 6, de 7/3/2014, edição EUA (peça 197) .
Essa irregularidade na execução do projeto Goal to Brasil foi inicialmente apontada nas contas da Embratur relativas ao exercício de 2013 (TC Processo 019.735/2014-6) , nas quais estão sendo apuradas as responsabilidades pelos eventos realizados naquele ano. No que se refere aos eventos realizados em 2012 e, portanto, concernentes ao exercício a que se referem estas contas, foram identificados os seguintes gestores responsáveis pela solicitação da prestação de serviços de coordenador em número superior ao previsto no Contrato 24/2011, gerando o pagamento de despesas sem cobertura contratual:
Quadro VII - Identificação de responsabilidades pela execução de serviços de coordenador sem respaldo contratual no âmbito do Contrato 24/2011 - exercício 2012
	Evento
	Ordens de Serviço
	Responsáveis

	Chile
	257, de 29/6/2012
	Marco Antônio de Britto Lomanto

	Colômbia
	319, de 8/8/2012
	Maria Vânia Jezini Fernandes

	Argentina
	375, de 11/9/2012
	Marco Antônio de Britto Lomanto

	França
	386, de 14/9/2012
	Marco Antônio de Britto Lomanto

	Portugal
	437, de 16/10/2012
	Marco Antônio de Britto Lomanto

	Canadá
	457, de 26/10/2012
	Marco Antônio de Britto Lomanto

Fontes: processos referentes aos eventos (peça 184, p. 28, peça 186, p. 30, peça 187, p. 31, peça 188, p. 35, peça 208, p. 41, e peça 210, p. 33) .
Dessa forma, foram realizadas as seguintes audiências nestes autos:
a) Sr. Marco Antônio de Britto Lomanto, então Diretor de Produtos e Destinos da Embratur:
pela assinatura das ordens de serviço a seguir relacionadas, atinentes à realização de eventos do projeto 'Goal to Brasil', dando causa à execução de serviços de "coordenadores" em número superior ao permitido pelo Contrato 24/2011, celebrado pela Embratur com a empresa Gauche Promoções e Eventos Ltda., o que gerou pagamentos sem respaldo contratual, contrariando o art. 60, parágrafo único, da Lei 8.666/1993;
	Evento
	Ordens de Serviço

	Chile
	257, de 29/6/2012

	Argentina
	375, de 11/9/2012

	França
	386, de 14/9/2012

	Portugal
	437, de 16/10/2012

	Canadá
	457, de 26/10/2012

b) 	Sra. Maria Vânia Jezini Fernandes, então Diretora de Produtos e Destinos, Substituta, da Embratur:
pela assinatura da ordem de serviço a seguir relacionada, atinente à realização do evento do projeto 'Goal to Brasil' na cidade de Bogotá/Colômbia, dando causa à execução de serviços de "coordenadores" em número superior ao permitido pelo Contrato 24/2011, celebrado pela Embratur com a empresa Gauche Promoções e Eventos Ltda., o que gerou pagamentos sem respaldo contratual, contrariando o art. 60, parágrafo único, da Lei 8.666/1993;
	Evento
	Ordem de Serviço

	Colômbia
	319, de 8/8/2012

iii.2.2) Razões de justificativa apresentadas pelo Sr. Marco Antônio de Britto Lomanto (peça 227) 
Defendeu que o Termo de Referência do Contrato 24/2011 deve ser interpretado de forma integrada e que, dessa forma, havia diferentes tipos de eventos previstos no certame, entre os quais, workshop, "vivência brasileira", previstos para o projeto Goal to Brasil (peça 227, p. 19-22) . Ainda segundo o responsável, cada edição do Goal to Brasil era composta por vários eventos simultâneos, podendo o gestor solicitar um coordenador à contratada para cada um desses (peça 227, p. 22) .
Registrou que ocorriam mais de dois eventos em cada edição do projeto e que, ainda assim, não teria havido a solicitação de mais de dois coordenadores, em respeito ao juízo de conveniência e oportunidade do gestor ter sido ponderado pelo princípio da proporcionalidade e economicidade (peça 227, p. 22-23) .
O responsável descreveu a dinâmica do evento, citando que existiam duas salas, sendo que: na "Sala 1 - Salão de Exposição" eram realizados a coletiva de imprensa, o credenciamento dos profissionais de turismo, a abertura do evento, a exposição dos Estados/cidades-sede, e "vivências brasileiras"; e, na "Sala 2 - Auditório" eram realizados a apresentação do Brasil (roteiros turísticos) , o coffee break, a apresentação do Estado/cidade-sede, a apresentação sobre eventos esportivos pelo Ministério dos Esportes, e a apresentação do evento pela FIFA (peça 227, p. 23) .
O responsável afirmou, também, que a solicitação de dois coordenadores teria sido acertada em razão da necessidade de que o Goal to Brasil imprimisse uma imagem de eficácia e profissionalismo, e que essa decisão teria trazido benefícios para as ações e resguardado o interesse público, uma vez que representou apenas 1,2% do total investido no projeto (peça 227, p. 23-24) .
Para o responsável a tese que defendeu sua responsabilização teria sido indevida, pois seria tecnicamente e operacionalmente inviável a presença de um único coordenador para a realização de um projeto com diversos eventos no mesmo dia e local (peça 227, p. 24-25) .
iii.2.3) Razões de justificativa apresentadas pela Sra. Maria Vânia Jezini Fernandes (peça 226) 
Sobre a necessidade de utilização dos coordenadores, a responsável pontuou que o Goal to Brasil seria um somatório de eventos menores que ocorriam simultaneamente, como áreas de negócios, exposições e demonstrações gastronômicas (peça 226, p. 15) . Defendeu que, por essa razão, a Embratur teria validamente solicitado a presença de mais de um coordenador, para a coordenação e organização de múltiplos eventos (peça 226, p. 15-16) .
iii.2.3) Análise das razões de justificativa do Sr. Marco Antônio de Britto Lomanto e da Sra. Maria Vânia Jezini Fernandes
Inicialmente, cabe assinalar que também foram realizadas audiências pela solicitação de mais de um coordenador no âmbito do Contrato 24/2011 no TC Processo 019.735/2014-6 (PC Embratur 2013) , referente aos eventos do Goal to Brasil realizados naquele exercício. Como a questão temporal não interfere no motivo pelo qual os responsáveis foram ouvidos em audiência (possível não previsão pelo contrato de que fossem prestados serviços de mais de um coordenador) , a análise ora emitida reproduz, em essência, aquela proferida na instrução de mérito do TC Processo 019.735/2014-6.
Procede o argumento do Sr. Marco Antônio de Britto Lomanto de que a leitura sistêmica do edital da Concorrência 1/2011 torna possível a presença de mais de um coordenador para os eventos do Goal to Brasil.
De fato, o item 8.2 do Projeto Básico do edital, que tratou da "infraestrutura", aponta, em seu subitem 'G - Coordenação Geral dos Eventos' que para o acompanhamento in loco somente será admitido o deslocamento de um coordenador (peça 198, p. 52) . Trata-se, porém, do coordenador-geral.
Por sua vez, o subitem 'E - Recursos Humanos' do item 8.2 do Projeto Básico dispõe o seguinte (peça 198, p. 51) :
E) Recursos Humanos - a empresa vencedora do certame deverá designar sempre um profissional para coordenação de cada evento, que será responsável por todas as providências inerentes à realização (...) .
Assim, havia previsão no edital da Concorrência 1/2011 para dois tipos de profissionais distintos: "coordenador" e "coordenador-geral".
Além disso, o Projeto Básico dispunha os seguintes tipos de eventos que poderiam ser demandados à contratada (peça 198, p. 46-47) : 'workshop', 'roadshow', 'ações cooperadas', 'parcerias institucionais', 'reuniões e encontros institucionais' e 'vivências brasileiras'. Também previa os seguintes itens para a organização desses eventos (peça 63, p. 48-49) : espaços (hotéis, museus, embaixadas, etc.) , formatos (debate, palestra, encontro, reunião, etc.) , tipo (salão, mostra, exposição, etc.) , alimentos (café da manhã, almoço, coffee break, etc.) e atrações culturais (danças típicas, apresentações teatrais, etc.) . Ademais, o edital estipulava que esses itens poderiam se compor ou não para formatar diferentes modelos de eventos, dependendo de sua complexidade (peça 198, p. 49) .
Como afirmado pelos responsáveis e verificado no documento da Embratur que apresentou a formatação do projeto Goal to Brasil (peça 183, p. 3-20) , cada edição era composta por três dos eventos previstos no edital ('workshop', 'parceria institucional' e 'vivências brasileiras') . Portanto, conforme o item '8.2.E' do Projeto Básico do edital da Concorrência 1/2011, cada tipo de evento previsto em uma determinada edição (por exemplo, nos EUA) poderia ter um coordenador, independentemente de a realização desses eventos ser simultânea ou não. Adicionalmente, o item e '8.2.G' previa a presença de um coordenador-geral para cada edição.
Entende-se, portanto, que havia previsão no Contrato 24/2011 para a solicitação de mais de um coordenador, quando realizado mais de um tipo de evento, o que afasta a conclusão de que teria ocorrido o pagamento de despesas sem cobertura contratual. Devem ser acolhidas as razões de justificativa apresentadas pelo Sr. Marco Antônio de Britto Lomanto e, em vista do disposto no art. 161 do Regimento Interno do TCU, as apresentadas pela Sra. Maria Vânia Jezini Fernandes.
iv) Reflexos das apurações para fins de julgamento das contas
Conforme a análise precedente, a Sra. Thusnelda Cavalcante Frick não apresentou defesa quanto à audiência a ela endereçada, o que configura sua revelia, e não foram acatadas as razões de justificativa do Sr. Marco Antônio de Britto Lomanto a respeito de pagamentos sem cobertura contratual (Contrato 10/2008) e da solicitação da execução de serviços para o projeto Goal to Brasil por meio do mesmo instrumento (Contrato 10/2008) , sem que tenha sido demonstrado sua vantajosidade, contrariando o princípio da economicidade.
A Sra. Thusnelda ocupava o cargo de Coordenadora-Geral de Promoção da Diretoria de Produtos e Destinos, uma das principais estruturas finalísticas da Embratur, com a competência, entre outras, de gerenciar as informações sobre destinos e produtos turísticos brasileiros para dar suporte às ações de promoção nos mercados internacionais e de controlar a execução da política de promoção do turismo brasileiro no exterior (peça 4, p. 19) .
A responsável foi ouvida em audiência por não ter opinado favoravelmente à prorrogação do Contrato 24/2011, sem que tenha demonstrado a vantajosidade dos preços. O mencionado contrato tinha por objeto a prestação de serviços para o planejamento, organização, fornecimento de infraestrutura, acompanhamento e gestão de eventos promocionais a serem realizados no exterior. Ou seja, era um contrato primordial para o alcance dos objetivos institucionais da Embratur, tendo a irregularidade praticada pela responsável influência direta nesse intuito. Destarte, propõe-se que as contas da Sra. Thusnelda Cavalcante Frick sejam julgadas irregulares, com fundamento nos arts. 1º, inciso I, 16, inciso III, alínea 'b', da Lei 8.443/1992 c/c os arts. 19, parágrafo único, e 23, inciso III, da mesma Lei, e com os arts. 1º, inciso I, 209, inciso II, 210, § 2º, e 214, inciso III, do Regimento Interno do TCU.
De modo semelhante devem ser sopesadas as irregularidades praticadas pelo Sr. Marco Antônio de Britto Lomanto, que ocupava o cargo de Diretor da Diretoria de Produtos e Destinos. Ambas foram diretamente relacionadas ao Contrato 10/2008 e à promoção dos destinos turísticos brasileiros no exterior, objetivo institucional principal da Embratur.
A autorização para que a contratada (Contrato 10/2008) prestasse serviços que ainda não estavam previstos no instrumento na ITB/Berlim ocasionou a realização de pagamentos sem cobertura contratual. Além de ter contrariado a norma e os princípios, o ato praticado pelo responsável também gerou risco desnecessário à Administração.
Além desse fato, não prosperaram as justificativas apresentadas pelo Sr. Marco Antônio de Britto Lomanto quanto à utilização do Contrato 10/2008 de forma simultânea ao Contrato 24/2011 para os eventos de 2012 do projeto Goal to Brasil, forma de execução que não se demonstrou a mais econômica para a Embratur.
Ao exercer a titularidade da Diretoria de Produtos e Destinos, esperava-se conduta diversa do responsável, por ter como atribuição a boa gestão da promoção dos produtos turísticos brasileiros em um momento crucial em que o País se preparava para sediar megaeventos esportivos, entre os quais, a Copa do Mundo FIFA 2014, para o qual foi delineado o projeto Goal to Brasil.
Portanto, será proposto o julgamento pela irregularidade das contas do Sr. Marco Antônio de Britto Lomanto, com fundamento nos arts. 1º, inciso I, 16, inciso III, alínea 'b', da Lei 8.443/1992 c/c os arts. 19, parágrafo único, e 23, inciso III, da mesma Lei, e com os arts. 1º, inciso I, 209, inciso II, 210, § 2º, e 214, inciso III, do Regimento Interno do TCU.
A análise precedente sugeriu, ainda, o acolhimento parcial das razões de justificativa apresentadas pelo Sr. Walter Nunes de Vasconcelos Júnior e da Sra. Maria Vânia Jezini Fernandes.
Quanto ao Sr. Walter Nunes de Vasconcelos Júnior, apontou-se que, não obstante a ausência de elementos nos autos que demonstrem de forma inquestionável que o patrocínio concedido pela Embratur ao Rock in Rio tenha sido antieconômico ou danoso à autarquia, houve falha cometida pelo responsável ao não efetuar análise criteriosa dos custos do patrocínio em seus pareceres. Isso gerou risco à autarquia, além de prejudicar o exercício do controle social da aplicação dos recursos no patrocínio. Por essa razão, propõe-se que as contas do Sr. Walter Nunes de Vasconcelos Júnior sejam julgadas regulares com ressalva, com base nos arts. 1º, inciso I, 16, inciso II, 18 e 23, inciso II, da Lei 8.443/1992, c/c os arts. 1º, inciso I, 208 e 214, inciso II, do Regimento Interno do TCU, dando-lhe quitação.
Por sua vez, embora parte dos argumentos apresentados pela Sra. Maria Vânia Jezini Fernandes tenham sido improcedentes, verificou-se, objetivamente, que ela não foi responsável pela solicitação da execução de serviços, por meio do Contrato 10/2008, para eventos do projeto Goal to Brasil realizados em 2012, o qual se demonstrou antieconômico para a Embratur.
Dessa forma, não havendo falhas na conduta da Sra. Maria Vânia Jezini Fernandes, assim como nas dos demais responsáveis arrolados, propõe-se que suas contas sejam julgadas regulares, com fundamento com fulcro nos arts. 1º, inciso I, 16, inciso I, 17 e 23, inciso I, da Lei 8.443/1992, c/c os arts. 1º, inciso I, 207 e 214, inciso I, do Regimento Interno do TCU, dando-lhes quitação plena.
CONCLUSÃO
O presente processo trata da prestação de contas anuais da Embratur e do Fundo de Investimentos Setoriais - Turismo, relativas ao exercício de 2012.
Com base nas instruções aos autos foram ouvidos em audiência responsáveis destas contas quanto ao seguinte: i) prorrogação do Contrato 24/2011 sem que tenha sido demonstrada sua vantajosidade; ii) aprovação de projeto de patrocínio às edições 2012 do Rock in Rio Lisboa e Madri, sem que fosse realizada a devida justificativa quanto ao preço; iii) pagamentos sem cobertura contratual; iv) utilização do Contrato 10/2008, sem que fosse demonstrada a sua vantajosidade no projeto Goal to Brasil; e, v) execução de serviços de "coordenadores" em número superior ao permitido pelo Contrato 24/2011, gerando pagamentos sem respaldo contratual no âmbito do projeto Goal to Brasil (parágrafos 4 a 16 desta instrução) .
A respeito do item 'i', a Sra. Thusnelda Cavalcante Frick, embora regularmente notificada de sua audiência, não compareceu aos autos para apresentar suas razões de justificativa, operando-se, dessa forma, os efeitos de sua revelia (parágrafos 17 a 26 desta instrução) .
Quanto ao item 'ii', propôs-se o acolhimento parcial das razões de justificativa apresentadas pelo Sr. Walter Nunes de Vasconcelos Júnior, uma vez que, não obstante a falha por não ter apresentado devida justificativa dos preços do patrocínio concedido em suas decisões, não restou comprovado que houve prejuízos à Embratur ou que o valor tenha sido desvantajoso (parágrafos 27 a 68 desta instrução) .
Sobre a autorização para que se realizassem serviços não previstos em contrato, o que gerou o pagamento sem respaldo contratual (item 'iii') , o Sr. Marco Antônio de Britto Lomanto não logrou elidir sua responsabilidade pela irregularidade, razão pela qual teve suas razões de justificativa rejeitadas (parágrafos 69 a 99 desta instrução) .
Por fim, o projeto Goal to Brasil motivou a realização de audiências do Sr. Marco Antônio de Britto Lomanto e da Sra. Maria Vânia Jezini Fernandes. No que se refere à utilização do Contrato 10/2008 concomitantemente ao Contrato 24/2011 para os eventos do projeto realizados em 2012 (item 'iv') , forma de execução que se revelou antieconômica para a Embratur, não foram acolhidas as razões de justificativa apresentadas pelo Sr. Marco Antônio de Britto Lomanto. Por outro lado, verificou-se que a Sra. Maria Vânia Jezini Fernandes não foi a responsável pela solicitação dos serviços com base no Contrato 10/2008, o que motivou o acolhimento parcial de suas razões de justificativa (parágrafos 101 a 197 desta instrução) .
Relativamente à solicitação dos serviços de mais de um "coordenador" para os eventos do Goal to Brasil realizados em 2012 (item 'v') , demonstrou-se que havia previsão no Contrato 24/2011, o que permitiu elidir a irregularidade aventada. Assim, propôs-se o acolhimento das razões de justificativa do Sr. Marco Antônio de Britto Lomanto e da Sra. Maria Vânia Jezini Fernandes (parágrafos 198 a 216 desta instrução) .
Com base nas apurações efetuadas, propõe-se: o julgamento pela irregularidade das contas da Sra. Thusnelda Cavalcante Frick e do Sr. Marco Antônio de Britto Lomanto, com fundamento nos arts. 1º, inciso I, 16, inciso III, alínea 'b', da Lei 8.443/1992 c/c os arts. 19, parágrafo único, e 23, inciso III, da mesma Lei, e com os arts. 1º, inciso I, 209, inciso II, 210, § 2º, e 214, inciso III, do Regimento Interno do TCU; o julgamento pela regularidade com ressalvas do Sr. Walter Nunes de Vasconcelos Júnior, com base nos arts. 1º, inciso I, 16, inciso II, 18 e 23, inciso II, da Lei 8.443/1992, c/c os arts. 1º, inciso I, 208 e 214, inciso II, do Regimento Interno do TCU, dando-lhe quitação; e, o julgamento pela regularidade dos demais responsáveis arrolados, com fulcro nos arts. 1º, inciso I, 16, inciso I, 17 e 23, inciso I, da Lei 8.443/1992, c/c os arts. 1º, inciso I, 207 e 214, inciso I, do Regimento Interno do TCU, dando-lhes quitação plena (parágrafos 217 a 228 desta instrução) .
PROPOSTA DE ENCAMINHAMENTO
Ante o exposto, submetem-se os autos à consideração superior, propondo:
considerar revel a Sra. Thusnelda Cavalcante Frick (CPF XXX.831.125-XX) , nos termos do art. 12, § 3º, da Lei 8.443/1992;
rejeitar as razões de justificativa apresentadas pelo Sr. Marco Antônio de Britto Lomanto (CPF XXX.782.991-XX) , pelo seguinte: autorização da execução de serviços no âmbito do Contrato 10/2008, sem que os valores previstos no 6º Termo Aditivo estivessem vigentes, gerando a realização de pagamentos sem cobertura contratual; e, assinatura de ordens de serviço atinentes à realização de eventos do projeto Goal to Brasil, dando causa à utilização do Contrato 10/2008, sem que fosse demonstrada a sua vantajosidade;
acolher parcialmente as razões de justificativa apresentadas pelo Sr. Walter Nunes de Vasconcelos Júnior (CPF XXX.529.166-XX) , pela aprovação do patrocínio que resultou na assinatura do Contrato 6/2012, sem que fosse realizada a devida justificativa quanto aos preços a serem praticados;
acolher parcialmente as razões de justificativa apresentadas pela Sra. Maria Vânia Jezini Fernandes (CPF XXX.803.031-XX) , pela assinatura de ordens de serviço atinentes à realização de evento do projeto Goal to Brasil, dando causa à utilização do Contrato 10/2008, sem que fosse demonstrada a sua vantajosidade;
acolher as razões de justificativa apresentadas pelo Sr. Marco Antônio de Britto Lomanto (CPF XXX.782.991-XX) e pela Sra. Maria Vânia Jezini Fernandes (CPF XXX.803.031-XX) , pela assinatura de ordens de serviço atinentes à realização de eventos do projeto Goal to Brasil, dando causa à execução de serviços de coordenadores em número superior ao permitido pelo Contrato 24/2011, o que gerou pagamentos sem respaldo contratual;
julgar irregulares as contas da Sra. Thusnelda Cavalcante Frick (CPF XXX.831.125-XX)  e do Sr. Marco Antônio de Britto Lomanto (CPF XXX.782.991-XX) , com fundamento nos arts. 1º, inciso I, 16, inciso III, alínea 'b', da Lei 8.443/1992 c/c os arts. 19, parágrafo único, e 23, inciso III, da mesma Lei, e com os arts. 1º, inciso I, 209, inciso II, 210, § 2º, e 214, inciso III, do Regimento Interno do TCU, pelo seguinte:
f.1)	Sra. Thusnelda Cavalcante Frick, por ter opinado favoravelmente pela prorrogação do Contrato 24/2011, mediante o Parecer Técnico 29/2012/CGPR-DPROD, muito embora somente houvesse um único orçamento de preços nos autos, o que não era suficiente para atestar que a manutenção da contratação teria condições mais vantajosas à Embratur, em detrimento à realização de novo certame licitatório, em desacordo com o art. 57, inciso II, da Lei Federal 8.666/1993;
f.2) 	Sr. Marco Antônio de Britto Lomanto:
f.2.1) 	assinatura da Solicitação de Serviço 68/2012 no âmbito do Contrato 10/2008, autorizando a execução de serviços e gerando a realização de pagamentos sem cobertura contratual, haja vista que os valores previstos no 6º Termo Aditivo ao contrato ainda não estavam vigentes, em discordância ao art. 60, parágrafo único, da Lei 8.666/1993, e aos princípios constitucionais da eficiência e da legalidade, previstos no art. 37, caput, da Constituição Federal/1988;
f.2.2) 	assinatura das Ordens de Serviço 261, de 30/6/2012, 384 e 385, de 14/9/2012, e 455 e 456, de 26/10/2012, atinentes à realização de eventos do projeto Goal to Brasil, dando causa à utilização do Contrato 10/2008, celebrado pela Embratur com a empresa Evidência Display, Publicidade, Exposição e Eventos Ltda., sem que fosse demonstrada a sua vantajosidade, o que contrariou o princípio da economicidade, e com o agravante de ter sido alertado, por meio do Parecer 56, de 20/8/2012, da Auditoria Interna da Embratur, acerca do caráter antieconômico do Contrato 10/2008 para a realização dos eventos do projeto, haja vista que: i) pela forma de remuneração do Contrato 10/2008, a Embratur deveria pagar um valor fixo por metro quadrado, ainda que não fossem solicitados determinados itens de serviço para a realização dos eventos; ii) o Contrato 24/2011, então vigente e que servia a prestação de serviço semelhante, se demonstrava apto e mais vantajoso economicamente que o Contrato 10/2008, pois os pagamentos se dariam conforme a exata disponibilização dos itens de serviço necessários para a realização dos eventos do projeto; e, iii) a utilização do Contrato 10/2008 gerou para a Embratur o pagamento de despesas antieconômicas, quantificada, para o projeto todo, no valor de R$ 185.602,19;
julgar regulares com ressalva as contas do Sr. Walter Nunes de Vasconcelos Júnior (CPF XXX.529.166-XX) , com fundamento nos arts. 1º, inciso I, 16, inciso II, 18 e 23, inciso II, da Lei 8.443/1992, c/c os arts. 1º, inciso I, 208 e 214, inciso II, do Regimento Interno do TCU, dando-lhe quitação, por ter aprovado o projeto de patrocínio que resultou na assinatura do Contrato 6/2012, sem que fosse realizada a devida justificativa quanto aos preços a serem praticados por meio da concessão de patrocínio para a realização das edições de 2012 do Rock in Rio em Lisboa e Madri, em desatenção aos princípios constitucionais da economicidade e da eficiência, posto que a simples comparação de valores totais com outros contratos de patrocínio não serve como parâmetro para definir a proposta da Embratur como vantajosa, dadas as diferenças de contrapartidas e objetivos inerentes a cada contratante;
julgar regulares as contas dos responsáveis mencionados a seguir, com fundamento nos arts. 1º, inciso I, 16, inciso I, 17 e 23, inciso I, da Lei 8.443/1992, c/c os arts, 1º, inciso I, 207 e 214, inciso I, do Regimento Interno do TCU, dando-lhes quitação plena: Flávio Dino de Castro e Costa (CPF XXX.156.313-XX) , Austerlitz Bringel Erse (CPF XXX.711.622-XX) , Paulo Guilherme Lopes de Araújo (CPF XXX.000.247-XX) , Homero Mateus Fonseca (CPF XXX.930.749-XX) , Lourenço Milton Rabelo dos Santos (CPF XXX.626.341-XX) , Tufi Michreff Neto (CPF XXX.748.629-XX) , Fernanda Hummel Palumbo (CPF XXX.576.188-XX) , Marcelo Pedroso (CPF XXX.825.858-XX) , Patrícia Fernandes (CPF XXX.742.577-XX) , Leila Maria Quinhões de Carvalho Holsbach (CPF XXX.383.441-XX) , Fátima Paula Pinto Romero (CPF XXX.280.361-XX) , Tatiana Freire Wanderley (CPF XXX.851.041-XX) , Thiago Diniz do Nascimento (CPF XXX.233.104-XX) , Maria Vânia Jezini Fernandes (CPF XXX.803.031-XX) , Victor Hugo Toniolo Silva (CPF XXX.007.319-XX) , Delma Santos de Andrade (CPF XXX.034.781-XX) , Aldemir Bendine (CPF XXX.980.408-XX) , Alexandre Corrêa Abreu (CPF XXX.946.627-XX) , Ricardo Antônio de Oliveira (CPF XXX.763.008-XX) , Osmar Fernandes Dias (CPF XXX.988.289-XX) , César Augusto Rabello Borges (CPF XXX.166.375-XX) , Paulo Roberto Lopes Ricci (CPF XXX.020.578-XX) ,  Luiz Henrique Guimarães de Freitas (CPF XXX.319.726-XX) , Jânio Carlos Endo Macedo (CPF XXX.515.528-XX) , Alexandre Carneiro Cerqueira (CPF: XXX.752.978-XX) , Eduardo César Pasa (CPF XXX.035.920-XX) , Eslei José de Morais (CPF XXX.384.701-XX) ;
aplicar ao Sr. Marco Antônio de Britto Lomanto (CPF XXX.782.991-XX)  e à Sra. Thusnelda Cavalcante Frick (CPF XXX.831.125-XX)  a multa prevista no art. 58, inciso I, da Lei 8.443/1992, c/c o art. 268, inciso I, do Regimento Interno do TCU, fixando-lhes o prazo de 15 (quinze) dias, a contar das notificações, para comprovarem perante o Tribunal (art. 214, inciso III, alínea "a", do Regimento Interno) o recolhimento das dívidas aos cofres do Tesouro Nacional, atualizadas monetariamente desde a data do presente acórdão até a do efetivo recolhimento, se forem pagas após o vencimento, na forma da legislação em vigor;
informar do acórdão que vier a ser proferido à Embratur e aos responsáveis arrolados nestas contas (subitens 'f', 'g' e 'h' desta proposta) , destacando que seu conteúdo, bem como o relatório e voto que o fundamentaram, podem ser consultados no endereço www.tcu.gov.br/acordaos, e obtidos no dia seguinte ao de sua oficialização."
8.	O Ministério Público junto ao TCU assim se manifestou:
"Manifesto-me de acordo com encaminhamento proposto, sem prejuízo de sugerir pequeno ajuste ao final das considerações a seguir.
Quanto à Sra. Thusnelda Cavalcante Frick, apesar de devidamente notificada e de ter logrado êxito no deferimento do pedido de prorrogação de prazo para apresentação de defesa (peça 140) , optou por permanecer silente, configurando-se sua revelia. Assim, tendo em vista a ausência de justificativas para a irregularidade que lhe foi atribuída, considero adequada a proposta de julgamento pela irregularidade das contas e de aplicação de sanção.
No caso do Sr. Walter Nunes de Vasconcelos Júnior, alinho-me à análise empreendida pela unidade técnica quanto aos aspectos envolvidos na decisão relativa ao contrato de patrocínio do Rock in Rio em Lisboa e em Madri. Deve-se reconhecer a dificuldade em encontrar parâmetros de comparação de preços, haja vista as diferenças entre os objetivos traçados pelos diversos patrocinadores para fins de decisão quanto ao aporte de recursos.  
A questão foi pontuada por Vossa Excelência no despacho na peça 88, conforme trecho que abaixo reproduzo:
6. Não se trata, pois, da contratação da prestação de serviços de que trata o art. 7º da Lei 8.666/1993. Em sendo assim, não há que se falar propriamente na exigência de orçamento detalhado com a composição de custos unitários, por meio do qual se buscaria avaliar as despesas a serem incorridas pela futura contratada para a partir daí ser estimado o preço máximo a ser pago pela administração. 
7. Nessa linha, nos contratos de patrocínio, não releva saber os custos efetivamente incorridos pela contratada. Por exemplo, uma ação de patrocínio em uma equipe esportiva mediante a compra de espaço em camisa oficial apresentará custos semelhantes para as diversas equipes esportivas. O valor do patrocínio dependerá, sim, do potencial de divulgação de cada equipe esportiva, o qual pode ser associado a diversos fatores como: número de torcedores, perfil do público alvo, desempenho esportivo, dentre outros. 
8. É bem verdade que a avaliação do valor a ser praticado não é tarefa fácil e pode estar sujeita a algum grau de subjetivismo. Isso por certo, não afasta a necessidade de que, dentro dos parâmetros possíveis, haja a adequada justificativa do preço a ser praticado. 
9. Em contrato como o que ora se examina, do qual constam diversas ações de patrocínio, não descarto a possibilidade, como entende a unidade técnica, de que o valor total da contratação seja obtido a partir da soma do valor estimado de cada ação individual. Não considero isso, entretanto, uma obrigação legal. Tampouco entendo que essa prática deve necessariamente ser adotada. Isso porque estar-se-ia fazendo a soma aritmética de diversas estimativas com as imprecisões inerentes a cada uma, sendo que o conjunto, em razão de sinergias e outros fatores, pode apresentar resultado diverso desse somatório.
Nesse contexto, afigura-se adequado acatar as razões de justificativa apresentadas pelo Sr. Walter Nunes de Vasconcelos Júnior, sendo suficiente a ressalva em suas contas, conforme propôs a unidade técnica.
Quanto à Sra. Maria Vânia Jezini Fernandes, dada a atuação na condição de substituta, mediante atos praticados em conjunto e sob a supervisão do Sr. Marco Antônio de Britto Lomanto, bem como em razão de se tratar de condutas isoladas, alinho-me à análise empreendida pela unidade técnica, inexistindo razões suficientes para considerar irregulares suas contas.
Por outro lado, no que se refere ao Sr. Marco Antônio de Britto Lomanto, entendo que há motivos para o julgamento pela irregularidade das contas.
No caso do pagamento realizado com base em termo aditivo ainda não formalizado, acabou por configurar ato antieconômico, visto ter ocasionado dispêndio mais oneroso aos cofres da Embratur. Assim, não obstante a prestação dos serviços tenha ocorrido, o responsável agiu ao arrepio dos termos do contrato então vigente, sem ter logrado êxito em justificar adequadamente a falha cometida.
Quanto à utilização indevida do Contrato 10/2008 conjuntamente com o Contrato 24/2011, verificou-se que a execução dos serviços referentes ao projeto "Goal to Brasil" no âmbito apenas dessa última avença teria sido mais vantajosa para a Embratur. No entanto, o Sr. Marco Antônio de Britto Lomanto optou, mesmo após advertência da unidade de auditoria, por manter a realização dos eventos utilizando as duas avenças.
Como asseverou a unidade técnica, não merece prosperar o argumento no sentido de que não seria possível adotar tal medida, visto que, após o término da vigência do Contrato 10/2008, os eventos restantes foram integralmente executados por meio do Contrato 24/2011. Assim, ante a constatação de que o modelo escolhido pelo responsável para viabilizar o projeto em vários países redundou em custos maiores para o Embratur, configura-se, uma vez mais, a prática de ato antieconômico por parte do gestor.
Nesse sentido, entendo que o conjunto de irregularidades sob a responsabilidade do Sr. Marco Antônio de Britto Lomanto é suficiente para macular sua gestão como um todo, justificando a irregularidade das contas e a aplicação de multa.
Por fim, sugiro apenas que as contas dos Srs. Flavio Dino de Castro e Costa, Austerlitz Bringel Erse e Tufi Michreff Neto sejam objeto de ressalvas, em razão das falhas apontadas no relatório de auditoria produzido pela CGU, as quais resultaram na emissão de certificado nesse sentido.
Diante do exposto, este membro do Ministério Público junto ao TCU manifesta-se de acordo com o encaminhamento sugerido pela unidade técnica, com o ajuste acima indicado."
É o relatório.

8.1. Nadja Maria Mehmeri Lordêlo (252527/OAB-DF), Maria do Perpetuo Socorro Lobato de Frias, representando Flavio Dino de Castro e Costa; 
8.2. Eduardo Silva Freitas (26391/OAB-DF), representando Thusnelda Cavalcante Frick.

Procurador Sergio Ricardo Costa Caribé.

PRESTAÇÃO DE CONTAS ANUAL (2012). INDÍCIOS DE IRREGULARIDADES. AUDIÊNCIA. MULTA. CONTAS IRREGULARES DE ALGUNS DOS RESPONSÁVEIS E REGULARES OU REGULARES COM RESSALVA DOS DEMAIS.

PRESTAÇÃO DE CONTAS (PC)

Secretaria de Controle Externo do Desenvolvimento Econômico (SecexDesen).

Cuidam os autos de processo de contas anuais do Instituto Brasileiro de Turismo (Embratur) e do Fundo de Investimentos Setoriais - Turismo (Fiset-Turismo) , relativas ao exercício de 2012.
No exercício a que se referem estas contas, a Embratur era uma autarquia especial, vinculada ao Ministério do Turismo (MTur) , regida pela Lei 8.181, de 28/3/1991, e pelo Decreto 6.916, de 29/7/2009, com a finalidade de apoiar a formulação e coordenar a implementação da política nacional do turismo como fator de desenvolvimento social e econômico.
Em razão de indícios de irregularidades, foi realizada a audiência de responsáveis nos seguintes termos (peças 84, 152 e 211) :
	a) Sra. Thusnelda Cavalcante Frick, então coordenadora-geral de promoção, pelo fato de ter opinado favoravelmente à prorrogação contratual, embora somente houvesse um único orçamento de preços nos autos; 
	b) Sr. Walter Nunes de Vasconcelos Júnior, então diretor de marketing da Embratur, uma vez que aprovou projeto de patrocínio sem que fosse realizada a devida justificativa quanto aos preços a serem praticados;
	c) Sr. Marco Antônio de Britto Lomanto, então diretor de produtos e destinos da Embratur, por ter autorizado a execução de serviços e gerado a realização de pagamentos sem cobertura contratual; 
	d) Sr. Marco Antônio de Britto Lomanto, então Diretor de Produtos e Destinos da Embratur e Maria Vânia Jezini Fernandes, então Diretora de Produtos e Destinos, Substituta, da Embratur, pelas:
	d.1) assinaturas de ordens de serviço sem que fosse demonstrada a sua vantajosidade; e
	d.2) assinaturas de ordens de serviço que geraram pagamentos sem respaldo contratual.
II
4.	A proposta formulada pela unidade técnica, encampada pelo Ministério Público junto ao TCU, contempla, em relação aos responsáveis ouvidos em audiência:
a) o julgamento pela irregularidade das contas do sr. Marco Antônio de Britto Lomanto e da sra. Thusnelda Cavalcante Frick, com aplicação de multa;
b) a regularidade com ressalva das contas do Sr. Walter Nunes de Vasconcelos Júnior; e
c) a regularidade das contas da sra. Maria Vânia Jezini Fernandes. 
5.	Para os demais responsáveis, a unidade técnica propôs o julgamento pela regularidade das contas.
III
6.	Inicialmente, trato da análise dos prazos prescricionais.
7.	A matéria é regida pela Resolução TCU 344/2022, a qual estabelece que prescrevem em cinco anos as pretensões punitiva e ressarcitória (art. 2º) . 
8.	O marco inicial da contagem dos prazos prescricionais está estabelecido no art. 4º dessa norma:
"Art. 4° O prazo de prescrição será contado: 
I - da data em que as contas deveriam ter sido prestadas, no caso de omissão de prestação de contas; 
II - da data da apresentação da prestação de contas ao órgão competente para a sua análise inicial; 
III - do recebimento da denúncia ou da representação pelo Tribunal ou pelos órgãos de controle interno, quanto às apurações decorrentes de processos dessas naturezas; 
IV - da data do conhecimento da irregularidade ou do dano, quando constatados em fiscalização realizada pelo Tribunal, pelos órgãos de controle interno ou pelo próprio órgão ou entidade da Administração Pública onde ocorrer a irregularidade; 
V - do dia em que tiver cessado a permanência ou a continuidade, no caso de irregularidade permanente ou continuada."
9.	Veja-se que esses marcos iniciais da contagem do prazo prescricional possuem natureza objetiva, pois suas ocorrências independem da ciência dos responsáveis acerca da existência do processo de apuração. 
10.	No caso em tela, o prazo prescricional começou a ser contado da data de 27/3/2013, quando foi apresentada a prestação de contas, nos termos do art. 4º, inciso II, da referida resolução (peça 5, p. 31) .
11.	Por outro lado, a norma estabelece as seguintes causas interruptivas da prescrição:
"Art. 5º A prescrição se interrompe: 
I - pela notificação, oitiva, citação ou audiência do responsável, inclusive por edital; 
II - por qualquer ato inequívoco de apuração do fato; 
III - por qualquer ato inequívoco de tentativa de solução conciliatória; 
IV - pela decisão condenatória recorrível."
12.	Depois de interrompida a prescrição, cabe aferir se incide a prescrição intercorrente, que ocorre caso o processo fique paralisado por mais de três anos, pendente de julgamento ou despacho, sendo interrompida "por qualquer ato que evidencie o andamento regular do processo, excetuando-se pedido e concessão de vista dos autos, emissão de certidões, prestação de informações, juntada de procuração ou subestabelecimento e outros atos que não interfiram de modo relevante no curso das apurações." (§ 1º do art. 8º da Resolução 344/2022) .
13.	Para tanto, separo os fatos objeto de audiência em dois grupos, pois para cada qual incidem diferentes marcos interruptivos.
14. 	O primeiro diz respeito às ocorrências de responsabilidade dos srs. Thusnelda Cavalcante Frick e Walter Nunes de Vasconcelos Júnior.
15.	Nesse caso, verifico que, em 4/4/2017, dentro do prazo de cinco anos, foi operada a interrupção da prescrição em razão da elaboração de instrução da unidade técnica apurando os fatos e propondo a realização de diligências, hipótese prevista no inciso II do art. 5º da Resolução TCU 344/2022 (peça 97) .
16.	Em 18/4/2018, houve a elaboração de instrução da unidade técnica apurando os fatos e propondo a realização de audiências (peça 118) .
17.	Em 8/4/2020, foi realizada a audiência do sr. Walter Nunes de Vasconcelos Júnior e em 22/2/2019 foi realizada a audiência da sra. Thusnelda Cavalcante Frick (peças 137 e 172) . Em 23/4/2019, foi concedida a prorrogação de prazo de quinze dias para que a sra. Thusnelda Cavalcante Frick apresentasse suas alegações de defesa, o que não ocorreu (peças 139 e 140) .
18.	Em 10/8/2022, a unidade manifestou-se sobre o mérito das presentes contas, o que interromperia a prescrição intercorrente (peça 235) . Observo que, de 23/4/2019 a 10/8/2022, todos os atos processuais praticados não disseram respeito à sra. Thusnelda Cavalcante Frick ou a ocorrência a ela imputada. Assim, como transcorreu o prazo de três anos sem que o processo se movimentasse em relação a esse binômio responsável/irregularidade imputada, entendo que se operou a prescrição intercorrente a respeito.
19.	O mesmo não ocorre em relação ao sr. Walter Nunes de Vasconcelos Júnior, pois a interrupção da prescrição intercorrente ocorreu antes do transcurso de três anos (audiência realizada em 8/4/2020 e instrução de mérito efetuada em 10/8/2022) .
III.1
20.	O segundo grupo refere-se às ocorrências imputadas aos srs. Marco Antônio de Britto Lomanto e Maria Vânia Jezini Fernandes.
21.	Tal como na situação anterior, o prazo prescricional começou a ser contado da data de 27/3/2013, quando foi apresentada a prestação de contas, nos termos do art. 4º, inciso II, da referida resolução (peça 1) .
22.	Em 28/7/2014, dentro do prazo de cinco anos, a Controladoria-Geral da União apontou as falhas em questão (peça 149, p. 23 e 127) , operando-se a interrupção da prescrição, nos termos do inciso II do art. 5º da Resolução TCU 344/2022 (peça 121) .
23.	Em relação à prescrição intercorrente, temos os seguintes fatos processuais que evidenciam o andamento regular do processo pelo fato de não ter ficado paralisado por mais de três anos:
- em 19/5/2017 e 12/8/2019, foram efetuadas diligências para a apuração dos fatos (peças 16 e 72 do TC Processo 019.735/2014-6) .
- em 24/4/2019 e 17/11/2020, foram efetuadas instruções da unidade técnica apurando os fatos e propondo a realização de audiências (peças 152 e 211) .
- em 10/8/2022, a unidade manifestou-se sobre o mérito das presentes contas (peça 235) 
24.	Assim, não vislumbro a incidência de efeitos prescricionais sobre os fatos imputados aos srs. Marco Antônio de Britto Lomanto e Maria Vânia Jezini Fernandes.
IV
25.	Passo a tratar da licitude dos fatos objetos de audiência.
26.	Primeiramente, trato do fato imputado à sra. Thusnelda Cavalcante Frick, então coordenadora-geral de promoção, destacando que ela optou por não responder à audiência que lhe foi dirigida.
27.	Como exposto, essa ocorrência está alcançada pela prescrição. Entretanto, como não há óbices para que a eventual ilicitude repercuta no mérito das contas anuais, passo a analisar a matéria.
28.	Mediante o contrato 24/2011, foi contratada pela Embratur a empresa Gauche Promoções e Eventos Ltda. para a organização e produção de eventos internacionais de turismo, no valor anual de R$ 7.439.256,83 (peça 149, p. 16) .
29.	Mediante o Parecer Técnico 29/2012/CGPR-DPROD, a gestora opinou favoravelmente à prorrogação contratual (peça 39) . A falha imputada à gestora consiste no fato de que somente foi feita uma pesquisa de preços para justificar a prorrogação contratual.
30.	É fato que o correto seria que fossem consultados no mínimo três fornecedores. Esse é o entendimento, por exemplo, exposto na Instrução Normativa 65/2021 da Secretaria de Gestão da Secretaria Especial de Desburocratização, Gestão e Governo Digital do Ministério da Economia (art. 5º, inciso III) . 
31.	Entretanto, não vislumbro má-fé na conduta da gestora e tampouco foi apontado que os preços objeto da prorrogação não fossem compatíveis com os de mercado. Assim, entendo que a ocorrência deve justificar o julgamento pela regularidade com ressalva das contas.
V
32.	Trato da ocorrência imputada ao sr. Walter Nunes de Vasconcelos Júnior, então Diretor de Marketing da Embratur.
33.	A Embratur patrocinou a edição do festival de música Rock in Rio ocorrida nos dias 25 e 26/5/2012 e de 1º a 3/6/2012 em Lisboa, Portugal, e nos dias 30/6/2012 e 5 a 7/7/2012, em Madri, Espanha (peças 105 a 117) .
34.	Em parecer datado de 8/5/2012, a Diretoria de Marketing da Embratur informou que já havia apoiado edições anteriores do evento, ocorridas em 2004, 2006, 2008 e 2010 e, assim, defendeu a continuidade da participação da autarquia na edição 2012 a ser realizada em Lisboa e Madri (peça 107, p. 130-145) . No item referente à justificativa do preço, o parecer afirmou que o valor apresentado pela empresa Better World seria de mercado, com base na "análise de contratos e propostas apresentadas pela proponente à Embratur" (peça 107, p. 139) .
35. A irregularidade imputada ao responsável consiste na ausência da "devida justificativa quanto aos preços a serem praticados".
36.	Sob esse aspecto, teço as seguintes considerações acerca dos contratos de patrocínio.
37.	Observo que não se trata da contratação da prestação de serviços a que se refere o art. 7º da Lei 8.666/1993. Sendo assim, não há que se falar propriamente na exigência de orçamento detalhado com a composição de custos unitários, por meio do qual se buscaria avaliar as despesas a serem incorridas pela futura contratada para a partir daí ser estimado o preço máximo a ser pago pela administração. 
38.	Nessa linha, nos contratos de patrocínio, não releva saber os custos efetivamente incorridos pela contratada. Por exemplo, uma ação de patrocínio em uma equipe esportiva mediante a compra de espaço em camisa oficial apresentará custos semelhantes para as diversas equipes esportivas. O valor do patrocínio dependerá, sim, do potencial de divulgação de cada equipe esportiva, o qual pode ser associado a diversos fatores, como: número de torcedores, perfil do público-alvo, desempenho esportivo, dentre outros. 
39.	Logo, a avaliação do valor a ser praticado não é tarefa fácil e pode estar sujeita a algum grau de subjetivismo. 
40.	Como apontou o Ministério Público junto ao TCU, "deve-se reconhecer a dificuldade em encontrar parâmetros de comparação de preços, haja vista as diferenças entre os objetivos traçados pelos diversos patrocinadores para fins de decisão quanto ao aporte de recursos".
41.	Ademais, no caso, para justificar a razoabilidade dos valores propostos à autarquia, a área técnica da Embratur se baseou na comparação com os valores totais de outros contratos de patrocínios firmados e apresentados pela Better World. Esses contratos se referem a patrocínios de cinco empresas, sendo duas para o Rock in Rio Madri e três para o Rock in Rio Lisboa.
42.	Assim, entendo que a Embratur buscou referências condizentes para balizar sua proposta, cujos valores, destaco, não foram objeto de questionamento.
43.	Acompanho, pois, a unidade técnica e o Ministério Público junto ao TCU no sentido de que a ocorrência não justifica a aplicação de sanção. Por entender corretos os procedimentos adotados, entendo que as contas desse gestor devem ser julgadas regulares.
VI
44.	Passo a analisar a primeira ocorrência atribuída ao sr. Marco Antônio de Britto Lomanto, então Diretor de Produtos e Destinos da Embratur.
45.	Mediante o contrato 10/2008, foi contratada a empresa Evidência Display, Publicidade, Exposição e Eventos Ltda., para a "prestação de serviços de montagem de estandes, participação e atendimento em feiras e eventos promocionais de turismo e negócios, que virão a ocorrer no exterior". O contrato vigeu de 25/3/2008 a 25/3/2013 (peça 150, p. 1-7) .
46.	Em 23/3/2012, foi celebrado o 6º termo aditivo ao contrato 10/2008, por meio do qual, além de prorrogar sua vigência, promoveram-se alterações qualitativas e quantitativas (peça 150, p. 33-35) .
47.	A mudança qualitativa pretendeu conferir novo formato visual aos estandes montados em feiras e eventos internacionais de turismo com a participação da Embratur, por meio da inclusão de equipamentos tecnológicos (peça 149, p. 135, e peça 151, p. 34, 120 e 126-127) .
48.	A alteração quantitativa resultou na supressão da área total de metragem de estandes prevista, passando de 10.125m² para 9.072,70 m² (peça 149, p. 136, e peça 151, p. 34) .
49.	A falha atribuída ao gestor consiste na autorização de serviços nos moldes do previsto no sexto termo aditivo sem que este estivesse em vigência.
50.	A respeito, o responsável aduz que os serviços ocorreram na ITB Berlim, nos dias 7 a 11 de março de 2012, uma das maiores feiras de turismo do mundo e que as alterações qualitativas, com inserções de tecnologia, se faziam necessárias, pois o projeto de estande previsto inicialmente no contrato 10/2008 estava desatualizado.
51.	Argumenta que os trâmites para a realização do sexto termo aditivo iniciaram-se em setembro de 2011 e que aspectos burocráticos atrasaram a formalização do aditivo. Sob esse último aspecto, é destacado que foi publicado o Decreto 7.689/2012, alterando a delegação de competência para assinatura de contratos de valor superior a R$ 10 milhões para autoridades do primeiro escalão. Assim, o aditivo não poderia mais ser assinado pelo Presidente da Embratur, mas sim pelo Ministro de Estado do Turismo, o que teria inviabilizado o prazo planejado pela área técnica.
52.	Desse contexto, verifico que, segundo os autos, as alterações qualitativas eram necessárias e deveriam ser colocadas em prática na feira de Berlim. Assim, caso o responsável não autorizasse a execução dos serviços, o interesse público sairia prejudicado. Era uma opção difícil para o gestor: ater-se ao formalismo ou agir de forma célere para que a participação do Brasil no evento ocorresse de forma adequada.
53.	Entendo que a falha consistiu mais no atraso da celebração do aditivo, cujas razões não foram objeto de contraditório e tampouco indicação de responsáveis, do que na autorização dos serviços propriamente dita. 
54.	Entendo, pois, que a ocorrência pela qual o responsável foi instado a se manifestar deve justificar a aposição de ressalva nas suas contas.
VII
55.	Agora trato das falhas atribuídas ao srs. Marco Antônio de Britto Lomanto, então diretor de produtos e destinos da Embratur, e Maria Vânia Jezini Fernandes, na condição de substituta desse primeiro gestor.
56.	Mediante o projeto Goal to Brasil, a Embratur realizou catorze eventos em diferentes países, de 5/7/2012 a 9/5/2013, com a finalidade de promover os destinos turísticos das doze cidades-sede da Copa do Mundo FIFA 2014.
57.	Para a realização dos eventos, a Embratur não celebrou contrato específico, mas utilizou-se de contratos então vigentes, como os dois detalhados a seguir, por meio dos quais efetuou-se 90,62% das despesas (peça 149, p. 72) :
	- contrato 10/2008, firmado com a empresa Evidência Display, Publicidade, Exposição e Eventos Ltda., com vigência de 25/3/2008 a 25/3/2013, cujo objeto era a "prestação de serviços de montagem de estandes, participação e atendimento em feiras e eventos promocionais de turismo e negócios, que virão a ocorrer no exterior" (peça 150, p. 2) ; e,
	- contrato 24/2011, firmado com a empresa Gauche Promoções e Eventos Ltda., com vigência de 26/12/2011 a 26/12/2016, cujo objeto era a "prestação, sob demanda, de serviços de planejamento operacional, organização e viabilização de infraestrutura, fornecimento de apoio logístico, acompanhamento e gestão da execução de eventos promocionais que ocorrerão no exterior, realizados pela Embratur e/ou em parcerias com outras instituições ou empresas privadas, além de viabilizar contratualmente a participação da Embratur em eventos de terceiros, organizados por parceiros, promotores de eventos e promoções" (peça 182, p. 1) .
58.	Até o evento realizado no Reino Unido, em 12/3/2013, os contratos 10/2008 e 24/2011 foram utilizados simultaneamente. Quando a vigência do Contrato 10/2008 expirou, em 25/3/2013, os serviços de organização, montagem de estruturas, entre outros, para os quatro eventos restantes, se deram, exclusivamente, por meio do Contrato 24/2011.
59.	Conforme apurado nos autos, a utilização simultânea dos contratos 10/2008 e 24/2011 para a execução dos dez primeiros eventos constituiu ato de gestão antieconômico, haja vista que o contrato 24/2011 poderia ter sido utilizado unicamente para a prestação de todos os serviços necessários, desde o início do projeto e em condições mais vantajosas à administração (peça 149, p. 152) .
60.	Isso se deveu à diferença das formas de remuneração estipuladas nesses contratos. O Contrato 24/2011 estipulava a forma de remuneração da contratada de acordo com a exata demanda dos itens de serviços necessários para os eventos. 
61.	Já a remuneração do Contrato 10/2008 se dava com base no valor do metro quadrado multiplicado pela área total de estande efetivamente montada da feira ou evento internacional (peça 149, 152 e 155) . O preço por metro quadrado a ser pago era fixo, ainda que a Embratur não solicitasse o quantitativo máximo de determinado item de serviço ou que nem sequer necessitasse dele para o evento.
62.	Caso se utilizasse exclusivamente o contrato 24/2011, ocorreria uma economia de R$ 185.602,19 aos cofres públicos. Não foram apresentadas razões válidas para a não utilização do contrato que se demonstraria mais econômico. 
63.	Deve-se ressaltar que as informações reunidas nos autos dão conta de que o sr. Marco Antônio de Britto Lomanto desprezou os alertas emitidos pela auditoria interna da Embratur, como este efetuado em 20/8/2012:
	" (...) o entendimento firmado desta Auditoria Interna é que na montagem dos estandes, a EMBRATUR deve efetuar o pagamento apenas dos itens que compõem a Solicitação de Serviço - SS e não por todos os serviços disponíveis na metragem quadrada, mas não utilizados.
	(...) deve a Embratur buscar outra alternativa de montagem tendo em vista que o contrato utilizado [Contrato 10/2008] não se mostra adequado nos termos da legislação"  (peça 185, p. 2) .
64.	Trata-se a meu sentir de conduta eivada de erro grosseiro que justifica a responsabilização pessoal do agente, nos termos do art. 28 da Lei de Introdução às Normas do Direito Brasileiro - Lindb ("O agente público responderá pessoalmente por suas decisões ou opiniões técnicas em caso de dolo ou erro grosseiro") .
65.	Considerando a gravidade da conduta, a ausência de circunstâncias agravantes ou atenuantes (art. 22, § 2º, da Lindb) , entendo aplicável a multa prevista no art. 58, inciso III, da Lei 8.443/1992, no valor de R$ 15.000,00.
66.	Quanto à sra. Maria Vânia Jezini Fernandes, acolho as seguintes ponderações do Ministério Público junto ao TCU, "dada a atuação na condição de substituta, mediante atos praticados em conjunto e sob a supervisão do Sr. Marco Antônio de Britto Lomanto, bem como em razão de se tratar de condutas isoladas, alinho-me à análise empreendida pela unidade técnica, inexistindo razões suficientes para considerar irregulares suas contas".
67.	Assim, as contas dessa gestora devem ser julgadas regulares com ressalva.
VII.1
68.	Em relação à falha caracterizada pela "solicitação da execução de serviços de "coordenadores" em número superior ao permitido pelo Contrato 24/2011, o que gerou pagamentos sem respaldo contratual", acompanho os pareceres precedentes no sentido de que a ilicitude não restou verificada.
69.	Isso porque havia previsão no contrato 24/2011 para a solicitação de mais de um coordenador por evento, o que afasta a conclusão de que teria ocorrido o pagamento de despesas sem cobertura contratual.
VIII
70.	Por fim, acompanho a manifestação do Ministério Público junto ao TCU no sentido de que as contas dos Srs. Flavio Dino de Castro e Costa, Austerlitz Bringel Erse e Tufi Michreff Neto sejam objeto de ressalvas, em razão das falhas apontadas no relatório de auditoria produzido pela CGU, as quais resultaram na emissão de certificado nesse sentido.
Diante do exposto, acolho parcialmente o parecer da unidade técnica e a manifestação do Ministério Público junto ao TCU, os quais incorporo como razões de decidir nas partes não conflitantes com este voto, e proponho que o Tribunal adote o acórdão que ora submeto à deliberação deste Colegiado.
TCU, Sala das Sessões, em 7 de dezembro de 2022.
BENJAMIN ZYMLER 
Relator